ACORDAO-COMPLETO-2345476

ACÓRDÃO 720/2019 ATA 9/2019 - PLENÁRIO

VISTOS, relatados e discutidos estes autos da Tomada de Contas Especial oriunda da conversão da Representação examinada no TC-Processo 031.304/2010-9, apensado a este processo, conforme determinação contida no Acórdão 1058/2016-TCU-Plenário (Relação 14/2016 - Plenário, do Gabinete deste Relator, peça 1) .
        ACORDAM os Ministros do Tribunal de Contas da União, reunidos em Sessão Ordinária do Plenário, ante as razões expostas pelo Relator, em: 
	9.1. nos termos dos arts. 1º, inciso I, 16, inciso II, da Lei 8.443/1992, julgar regulares com ressalva as contas do Sr. Sérgio Carvalho Fernandes, expedindo-se-lhe quitação; 
9.2. com fundamento nos arts. 1º, I, 16, III, c, e § 2º da Lei 8.443/1992 c/c os arts. 19, caput, e 23, III, da mesma Lei, e com os arts. 1º, I, 209, c, e § 5º, 210 e 214, III, do Regimento Interno/TCU, julgar irregulares as contas dos Srs. José Rosalvo Leitão de Almeida, Paulo Roberto Dias Morales, Washington Luiz de Paula, Juan Carlos Ramos Perez, Fernando Silva Saldanha de Menezes, Waldir Sandoval Góes, assim como das Fundações Roberto Trompowsky Leitão de Almeida e Bio-Rio;
	9.3 condenar os responsáveis indicados no item precedente, em solidariedade, na forma abaixo indicada, ao pagamento das quantias a seguir especificadas, com a fixação do prazo de 15 (quinze) dias, a contar das notificações, para comprovarem, perante o Tribunal (art. 214, III, a, do RI/TCU) , o recolhimento das dívidas aos cofres do Tesouro Nacional, atualizadas monetariamente e acrescidas dos juros de mora, calculados a partir da data discriminada até a do recolhimento, na forma prevista na legislação em vigor:
	9.3.1 Srs. José Rosalvo Leitão de Almeida, Paulo Roberto Dias Morales e Washington Luiz de Paula e a Fundação Roberto Trompowsky Leitão de Almeida:
	VALOR ORIGINAL (R$) 
	DATA DA OCORRÊNCIA

	333.109,33
	30/01/2008

	615.000,00
	08/05/2008

	9.3.2 Srs. José Rosalvo Leitão de Almeida, Paulo Roberto Dias Morales e Juan Carlos Ramos Perez e a Fundação Roberto Trompowsky Leitão de Almeida:
	VALOR ORIGINAL (R$) 
	DATA DA OCORRÊNCIA

	540.109,33
	11/09/2008

	51.890,67
	11/09/2008

	9.3.3 Srs. José Rosalvo Leitão de Almeida, Paulo Roberto Dias Morales e Washington Luiz de Paula e a Fundação Bio-Rio:
	VALOR ORIGINAL (R$) 
	DATA DA OCORRÊNCIA

	764.305,02
	06/02/2008

	270.795,28
	02/06/2008

	493.509,74
	26/08/2008

	67.023,08
	24/10/2008

	117.173,26
	23/10/2008

	3.000,00
	23/10/2008

	415.938,66
	19/01/2009

	9.3.4 Srs. José Rosalvo Leitão de Almeida e Waldir Sandoval Góes e a Fundação Bio-Rio:
	NOTA FISCAL
	VALOR ORIGINAL (R$) 
	DATA DA OCORRÊNCIA

	17455
	215.938,36
	22/10/2009

	17979
	200.000,00
	24/05/2010

	9.3.5 Srs. José Rosalvo Leitão de Almeida, Paulo Roberto Dias Morales e Fundação Bio-Rio, em relação ao valor originário de R$ 511.221,11 (quinhentos e onze mil, duzentos e vinte e um reais e onze centavos - Nota Fiscal 16.872, de 30/12/2008) ; 
	9.3.6 Srs. José Rosalvo Leitão de Almeida e Waldir Sandoval Góes e a Fundação Roberto Bio-Rio, quanto ao importe originário de R$ 510.220,11, (quinhentos e dez mil, duzentos e vinte reais e onze centavos - Nota Fiscal 17.225, de 08/07/2009) ;
	9.3.7 Srs. José Rosalvo Leitão de Almeida, Fernando Silva Saldanha de Menezes e Fundação Bio-Rio, sobre a importância originária de R$ 820.440,23 (oitocentos e vinte mil, quatrocentos e quarenta reais e vinte e três centavos - Nota Fiscal 17.364, de 29/09/2009) ;
	9.3.8 Srs. José Rosalvo Leitão de Almeida, Paulo Roberto Dias Morales e Fundação Roberto Trompowsky Leitão de Almeida: 
	VALOR ORIGINAL (R$) 
	DATA DA OCORRÊNCIA

	332.118,55
	12/03/2009

	332.000,00
	12/03/2009

	9.3.9 Srs. José Rosalvo Leitão de Almeida e Waldir Sandoval Góes e a Fundação Roberto Trompowsky Leitão de Almeida: 
	VALOR ORIGINAL (R$) 
	DATA DA OCORRÊNCIA

	419.779,89
	21/07/2009

	2.660,34
	21/07/2009

	9.3.10 Srs. José Rosalvo Leitão de Almeida, Fernando Silva Saldanha de Menezes e Fundação Roberto Trompowsky Leitão de Almeida, no que diz respeito ao valor originário de R$ 109.559,77 (cento e nove mil, quinhentos e cinquenta e nove reais e setenta e sete centavos - Nota Fiscal 847, de 29/09/2009) ;
	9.4. com esteio no art. 57 da Lei 8.443/1992 c/c o art. 267 do Regimento Interno do TCU aplicar  multa aos responsáveis a seguir indicados, individualmente, com a fixação do prazo de 15 (quinze) dias, a contar das notificações, para comprovarem, perante o Tribunal (art. 214, III, a, do Regimento Interno) , o recolhimento das dívidas aos cofres do Tesouro Nacional, atualizadas monetariamente desde a data deste Acórdão até a dos efetivos recolhimentos, se forem pagas após o vencimento, na forma da legislação em vigor:
	9.4.1 José Rosalvo Leitão de Almeida: R$ 600.000,00 (seiscentos mil reais) ;
	9.4.2 Paulo Roberto Dias Morales: R$ 440.000,00 (quatrocentos e quarenta mil reais) ;
	9.4.3 Washington Luiz de Paula: R$ 250.000,00 (duzentos e cinquenta mil reais) ;
	9.4.4 Waldir Sandoval Góes: R$ 120.000,00 (cento e vinte mil reais) ;
	9.4.5 Fernando Silva Saldanha de Menezes: R$ 80.000,00 (oitenta mil reais) ;
	9.4.6 Juan Carlos Ramos Perez: R$ 50.000,00 (cinquenta mil reais) ;
	9.4.7 Fundação Roberto Trompowsky Leitão de Almeida: R$ 250.000,00 (duzentos e cinquenta mil reais) ;
	9.4.8 Fundação Bio-Rio: R$ 400.000,00 (quatrocentos mil reais) ;
	9.5 autorizar, caso requerido, nos termos do art. 26 da Lei n. 8.443/1992, c/c o art. 217 do Regimento Interno do Tribunal, o parcelamento das dívidas constante deste Acórdão em até 36 (trinta e seis) parcelas mensais e sucessivas, sobre as quais incidirão os correspondentes acréscimos legais (débito: atualização monetária e juros de mora; multa: atualização monetária) , esclarecendo aos responsáveis que a falta de pagamento de qualquer parcela importará no vencimento antecipado do saldo devedor, sem prejuízo das demais medidas legais;
	9.6 autorizar, desde logo, nos termos do art. 28, inciso II, da Lei 8.443/1992, a cobrança judicial das dívidas dos demais responsáveis solidários, caso não atendidas as notificações; 
	9.7 com respaldo no art. 60 da Lei 8.443/1992, c/c o art. 270 do RI/TCU, aplicar aos Srs. Paulo Roberto Dias Morales e Washington Luiz de Paula a penalidade de inabilitação para o exercício de cargo em comissão ou função de confiança no âmbito da Administração Pública Federal, pelo prazo de 8 (oito) anos;
	9.8 com fundamento no artigo 46 da Lei Orgânica do TCU, declarar as Fundações Bio-Rio e Roberto Trompowsky Leitão de Almeida inidôneas para participar de licitações na Administração Pública Federal, pelo prazo de 5 (cinco) anos;
	9.9 com fulcro no art. 61 da Lei 8.443/1992, c/c o art. 275 do Regimento Interno/TCU, requerer à Advocacia-Geral da União, por intermédio do Ministério Público junto ao TCU, a adoção de medidas necessárias ao arresto de bens das Fundações Bio-Rio e Roberto Trompowsky Leitão de Almeida, devendo esta medida abranger bens considerados necessários para garantir o integral ressarcimento dos débitos imputados a cada entidade;
	9.10 encaminhar cópia desta Deliberação ao Procurador-Chefe da Procuradoria da República no Rio de Janeiro, nos termos do § 3º do art. 16 da Lei 8.443/1992 c/c o § 7º do art. 209 do Regimento Interno do TCU, bem como ao Procurador-Geral de Justiça Militar, para adoção das medidas cabíveis;
	9.11 dar ciência deste Acórdão ao Comando do Exército, ao Centro de Controle Interno do Exército, e ao Departamento de Engenharia e Construção do Exército.

Tomada de contas especial decorrente da conversão da representação formulada no bojo da auditoria realizada com o objetivo de apurar irregularidades na transferência e gestão de recursos por meio de instrumentos firmados pelo IME.

Departamento de Engenharia e Construção do Exército - DEC e Instituto Militar de Engenharia - IME.

3. Responsáveis: Fernando Silva Saldanha de Menezes (CPF XXX.395.277-XX), José Rosalvo Leitão de Almeida (CPF XXX.783.420-XX), Juan Carlos Ramos Perez (CPF XXX.855.197-XX), Paulo Roberto Dias Morales (CPF XXX.613.187-XX), Sérgio Carvalho Fernandes (CPF XXX.903.316-XX), Waldir Sandoval Goes (CPF XXX.177.757-XX), Washington Luiz de Paula (CPF XXX.627.127-XX), Fundação Bio-Rio (CNPJ 31.165.384/0001-26) e Fundação Roberto Trompowsky Leitão de Almeida (CNPJ 07.815.873/0001-00).

13.1. Ministros presentes: José Mucio Monteiro (Presidente), Walton Alencar Rodrigues, Benjamin Zymler, Raimundo Carreiro e Bruno Dantas.
13.2. Ministro-Substituto convocado: Marcos Bemquerer Costa (Relator).
13.3. Ministro-Substituto presente: André Luís de Carvalho.

ACORDAO-COMPLETO-2570405

Acórdão 114/2023 - Plenário

ACORDAO-COMPLETO-2470983

Acórdão 1092/2021 - Plenário

ACORDAO-COMPLETO-2365464

Acórdão 1808/2019 - Plenário

ACORDAO-COMPLETO-2353899

Acórdão 1283/2019 - Plenário

ACORDAO-COMPLETO-2524636

Acórdão 227/2022 - Plenário

ACORDAO-COMPLETO-2509997

Acórdão 2323/2021 - Plenário

ACORDAO-COMPLETO-2490899

Acórdão 1778/2021 - Plenário

PAULO ROBERTO DIAS MORALES

MARCOS BEMQUERER

Cuidam os autos da Tomada de Contas Especial decorrente da conversão da Representação examinada no TC-Processo 031.304/2010-9, apensado a este processo, conforme determinação contida no Acórdão 1058/2016-TCU-Plenário (Relação 14/2016 - Plenário, do Gabinete deste Relator, peça 1) .
2.	A aludida Representação se deu no bojo da auditoria realizada no Instituto Militar de Engenharia - IME e no Departamento de Engenharia e Construção - DEC, no âmbito do TC-Processo 022.244/2010-7, com o objetivo de apurar irregularidades na transferência e gestão de recursos por meio de instrumentos firmados pelo IME.
3.	Inicialmente, cumpre destacar que as supostas irregularidades tratadas no presente processo se deram num contexto maior de ocorrência de fraudes sistemáticas e generalizadas detectadas no repasse de recursos do Departamento Nacional de Infraestrutura de Transportes - Dnit ao IME e posteriormente ao DEC, no período de 2003 a 2010, conforme achados constantes no Relatório da Auditoria do TC-Processo 022.244/2010-7.
4.	A fiscalização originou-se de proposta da extinta 3ª Secex, em razão de denúncias veiculadas na imprensa e noticiadas a este Tribunal por meio da Ouvidoria. De acordo com as reportagens publicadas e denúncias encaminhadas, militares do IME, em conluio com diversas empresas, perpetraram fraudes e desvios generalizados de recursos públicos oriundos de convênios firmados entre aquela organização militar e o Dnit, por intermédio do Departamento de Engenharia e Construção do Comando do Exército.
5.	Por ocasião da fiscalização, restou evidenciada a prática de fraudes de grande magnitude, mediante conluio entre militares e empresas de fachada, controladas pelo Major Washington Luiz de Paula, para frustrar o caráter competitivo de certames, em pelo menos duzentos processos licitatórios promovidos pelo IME e pelo DEC, no período de 2003 a 2009.
6.	Por intermédio Acórdão 640/2015-TCU-Plenário (retificado pelo Acórdão 1182/2015-TCU-Plenário) , o Tribunal apreciou o Relatório da Auditoria e acolheu, na essência, os encaminhamentos alvitrados, dentre os quais o de formar processos apartados de Tomada de Contas Especial para tratar dos débitos apurados em cada um dos seis convênios avaliados. 
7.	Foram, portanto, autuados os feitos e encaminhadas as citações regulamentares no bojo dos seguintes TC's, em atendimento ao supramencionado Decisum: Processo 008.450/2015-3, Processo 008.452/2015-0, Processo 008.453/2015-2, Processo 008.449/2015-5, Processo 008.457/2015-8 e Processo 011.164/2015-8. 
8.	No caso específico destes autos, foi, inicialmente, formulada Representação pela equipe de auditores, conforme exame do TC-Processo 031.304/2010-9, apensado a este processo, considerando pagamentos indevidos em quatro instrumentos contratuais examinados, uma vez que as entidades beneficiadas teriam recebido recursos públicos por serviços prestados por outras instituições.
9.	Importa trazer à colação, com os ajustes de forma pertinentes, excertos da instrução que suportou a Representação em comento, objeto da peça 18 dos autos em apenso, relativamente às constatações da equipe:
"I Inexecução dos objetos pactuados.
I.1 Situação encontrada: Inexecução dos serviços de elaboração de estudos e levantamentos florestais concernentes à obtenção de Autorizações de Supressão de Vegetação - ASV junto ao IBAMA para os trechos divisa MT/PA - Rurópolis da BR-163/PA e BR-230, trecho entroncamento com a BR-163/PA - Miritituba/PA, bem como a execução de programa de identificação, salvamento arqueológico e educação patrimonial, relativos ao Plano de Trabalho 30.001.07.01.67.01, celebrado entre o Dnit e o DEC, em 13/7/2009, no valor total de R$ 4.159.386,60.
 (...) 
Evidências: 
I.3.1	Inquérito Policial Militar instaurado pelo Departamento de Ciência e Tecnologia - DCT, por meio da Portaria 25/DCT, de 13/5/2010 (Anexo 1 do TC-Processo 022.244/2010-7-sigiloso) , que cuida da apuração das irregularidades ocorridas nas licitações do IME durante o triênio 2004 a 2006;
I.3.2	Processos Licitatórios e pagamentos indevidos do DEC em favor das Fundações (Volumes 1, 2 e 3) .
I.3.3	Relatórios e estudos entregues pelo DEC ao Dnit (Volumes 1, 2 e 3) 
I.4 	Análise: 
I.4.1	Verificou-se, por meio de requisição junto à Fundação Trompowsky - FT, que apoia o Departamento de Cultura e Ensino do Comando do Exército - Decex, ao DEC e ao Dnit, que não existe qualquer prova material ou documental da participação das Fundações na prestação dos serviços contratados, o que aliás já estava sinalizado no IPM e vai ao encontro dos crimes configurados na referida investigação, a exemplo do estelionato e da formação de quadrilha apontados no referido Inquérito, que visaram exclusivamente ao desvio do dinheiro público, por parte dos militares responsáveis pelo gerenciamento do Centran, Coronel Dias Morales e Major Washington.
I.4.2	Após consultas à Coordenação-Geral de Meio Ambiente, subordinada à Diretoria de Planejamento e Pesquisa - CGMAB/DPP no Dnit, bem como à Universidade Federal do Pará - UFPA (Ofícios de Requisição 4-875, 22-875 e 35-875/2010, juntados ao Volume Principal do TC Processo 022.244/2010-7) , restou comprovado que os produtos foram efetivamente elaborados por equipe acadêmica do Núcleo de Pesquisa e Ensino em Arqueologia - NPEA desta última, e não pelas Fundações contratadas pelo DEC, mediante os Contratos 23/2007, de 13/12/2007, no valor de R$ 2.848.109, e 26/2007, de 17/12/2007, no montante de R$ 2.547.683,40, respectivamente, com as Fundações Trompowsky e Bio-Rio (fls. 5/28 - Peça 2 e 214/224 - Peça 3) .
I.4.3	Com efeito, a cronologia dos fatos a seguir relatados deixa clara a ocorrência de irregularidades, mediante o conluio entre servidores públicos militares do DEC e oficiais da reserva integrantes da Fundação Trompowsky, de forma a desviar o dinheiro repassado pelo Dnit e revestir a execução do plano de trabalho de aparente legalidade:
	a) em 29/5/2007 o Dnit e o DEC celebraram o Plano de Trabalho (PT) 30.001.07.01.67.01, com destaque orçamentário de R$ 4.159.386,60, relativo a levantamentos florestais necessários à obtenção das Autorizações de Supressão de Vegetação - ASV junto ao IBAMA para trechos da BR-163/PA, bem como a execução do Programa de Identificação e Salvamento Arqueológico e da Educação Patrimonial (fls. 59 a 65 da Peça 1) ;
	b) cerca de 6 meses após o início do referido PT, o DEC firmou, por meio de dispensas de licitação, os seguintes contratos para a elaboração dos produtos demandados pelo Dnit (fls. 5 a 28 da Peça 2 e 214 a 224 da Peça 3) :
	contrato
	Fundação
	valor (R$) 
	data
	resumo do objeto

	23/2007
	Trompowsky
	2.848.109,33
	13/12/2007
	projeto de educação patrimonial BR-163/PA

	26/2007
	Bio-Rio
	2.547.683,40
	17/12/2007
	programas de salvamento arqueológico e levantamentos florestais BR-163/PA

	c) dos R$ 2.848.109,33 relativos ao Contrato 23/2007, apenas R$ 1.540.109,33 foram utilizados para a educação patrimonial abrangida no PT 30.001.07.01.67.01, sendo o restante empregado em projetos referentes à obra da BR-135/BA (PT 30.001.07.01.70.01) , não examinado na amostra da auditoria que deu origem à presente representação (fls. 7 - Peça 2) ;
	d) antes mesmo do início da execução do Contrato 26/2007, de 17/12/2007, o DEC realizou o primeiro pagamento à Fundação Bio-Rio, no valor de R$ 764.305,02, conforme Nota Fiscal nº 16155, emitida na data de assinatura do termo contratual, indicando ao menos um pagamento antecipado (fls. 227 Peça 3) ;
	e) em 6/7/2009, mais de 1 ano em meio após a celebração dos contratos supra, o DEC já havia pago R$ 3.743.447,94 e o Dnit não havia recebido qualquer produto gerado pelo PT em questão, em vias de expirar em 12/7/2009 (fls. 54, 56 a 58 e 66 a 68 - Peça 1) ;
	f) segundo a CGMAB (fls. 66 a68 - Peça 1) , apenas a prospecção havia sido realizada, bem como o salvamento arqueológico do segmento entre os kms 1096 e 1129 da BR-230/PA, entroncamento com a BR-163, Lote Miritituba, estando pendentes todos os demais produtos: levantamento florestal, salvamento e educação patrimonial para os lotes 0.1 (kms 0 a 102,3) , 0.2 (kms 102,3 a 173,2) , 1.1 a 1.3 (kms 173,2 a 354,9) , 1.4 a 1.6 (kms 354,9 a 651,3) e Lote 2 (kms 676,3 a 788,9) , todos da BR-163/PA, nas proximidades da divisa MT/PA , trecho entre os Municípios de Guarantã do Norte e Santarém, passando por Miritituba e Rurópolis;
	g) em que pese a inexistência dos produtos em comento, a integralidade da parcela relativa à educação patrimonial estava paga à Fundação Trompowsky desde setembro/2008, bem como mais de 80% da quantia referente aos levantamentos florestais e ao programa de identificação e salvamento arqueológico foram pagos à Fundação Bio-Rio até o encerramento de 2008, sem qualquer contrapartida executada pelas contratadas, consoante Notas Fiscais de fls. 29 a39 - Peça 2 e 225 a 242 - Peça 3; e
	h) os produtos - entregues pelo DEC apenas a partir de dezembro/2009 - além de terem sido executados pela Universidade Federal do Pará - UFPA sem qualquer participação das Fundações de Apoio, foram elaborados com recursos provenientes do plano de trabalho firmado entre o Dnit e a UFPA em 22/6/2009, no valor de R$ 2.229.120,00, para a execução do mesmo programa de arqueologia e educação patrimonial da BR-163/PA contemplado no PT 30.001.07.01.67.01, por meio do qual o DEC já havia recebido do Dnit e pago às Fundações R$ 3.743.447,94, sem a execução dos serviços correspondentes (fls. 86 a 101 - Peça 1 e 41 a 188 - Peça 2) .
I.4.4	Em outras palavras, ao final do prazo estimado para conclusão do PT 30.001.07.01.67.01, o DEC apresentou ao Dnit produtos elaborados pela UFPA no âmbito de plano de trabalho distinto (fls. 104 a 165 - Peça 1) , firmado entre o Dnit e o DEC, buscando justificar o valor de R$ 4.159.386,60 pago indevidamente às fundações de apoio, sem suporte nos objetos que deveriam ter sido gerados em decorrência dos Contratos 23 e 26/2007.
I.4.5	Causa espécie que, para tentar legitimar irregularmente os gastos com as Fundações em tela, o DEC tenha entregue ao Dnit relatórios idênticos àqueles elaborados pela equipe da UFPA por meio de plano de trabalho distinto, forjando produtos manifestamente falsos a partir da mera inserção de capas em nome do Centran, conforme se verifica da confrontação direta entre os documentos de fls. 121 a 165 - Peça 1 e 77 a 118 - Peça 3, o primeiro encontrado no DEC, bem como no Dnit, e o segundo constante dos processos 50600.004188/2009-11 e 50600.009867/2009-86 da CGMAB/DPP/Dnit, relativos ao PT do Dnit com a UFPA (fls. 3 a 5 - Peça 3) , conforme evidenciado pela assinatura dos autores (fls. 165 da Peça 1 e 118 da Peça 3) .
I.4.6	De outro lado, percebe-se que para o mesmo programa de arqueologia e educação patrimonial tratado no PT 30.001.07.01.67.01 (Dnit/DEC) , a UFPA estimou a cifra total de R$ 523.520,00 (fls. 191 - Peça 3) , com boa parte dos serviços sendo executados por bolsistas do corpo docente da própria Universidade Federal, o que reduziu significativamente o custo do projeto. Para objeto idêntico, excluindo-se os levantamentos florestais, o Centran despendeu a importância de R$ 3.219.534,53 junto às fundações, sem a execução dos produtos correspondentes, que foram elaborados pela UFPA, a exemplo dos relatórios de fls. 119 a 201 da Peça 3.
I.4.7	Ou seja, ainda que não houvesse a duplicidade de pagamentos no PT 30.001.07.01.67.01 (Dnit/DEC) , dada a sobreposição com o mesmo objeto que na verdade foi elaborado pela UFPA, os preços consignados no orçamento do Centran estariam indevidamente majorados, eis que apenas para a equipe de trabalho (incluindo encargos sociais e custos administrativos sobre pessoal) o orçamento quantificado pelo DEC foi de R$ 1.770.478,39 (fls. 198 - Peça 1) , ao passo que o gasto correspondente a pessoal efetivamente incorrido pela UFPA não alcançou o montante de R$ 200.000,00 (fls. 49 - Peça 2) .
I.4.8	Importa salientar que desde 2005, quando estavam disponíveis o Projeto Básico Ambiental - PBA e o Programa de Gestão Ambiental - PGA para as obras do trecho Guarantã do Norte/MT a Santarém/PA, já se sabia que a UFPA seria a instituição encarregada das questões ambientais e arqueológicas envolvidas nas obras da BR-163/PA, não só pela proximidade geográfica dos locais abrangidos como também pela especialização e experiência da equipe acadêmica que trabalhou nos referidos PBA e PGA (fls. 102/103 - Peça 1 e 243/257 - Peça 3) , que resultaram na Licença Prévia nº 225/2005 BR-163, com os correspondentes condicionantes do IBAMA que deram azo ao PT 30.001.07.01.67.01 (fls. 3 - Peça 1) .
I.4.9	Ora, a própria Dra. Denise Pahl Schaan - responsável pela elaboração dos produtos da UFPA encontrados irregularmente no DEC - foi a pesquisadora que dirigiu os trabalhos do PBA e do PGA supra e deu continuidade a todos os desdobramentos de viés arqueológico suscitados em ambos, tendo inclusive o conhecimento do histórico de eventos desde 2002, quando a empresa Ecoplan realizou os estudos arqueológicos preliminares como parte dos Estudos de Impacto Ambiental (EIA) e do Relatório de Impacto Ambiental (RIMA) , até a situação atual (fls. 244 a 246 - Peça 3) .
I.4.10	Em síntese, o conjunto probatório e o contexto em que se deram as irregularidades revela que os gestores, em especial o Coronel Dias Morales e o Major Washington, respectivamente ex-chefe e ex-assessor administrativo da Assessoria 7/DEC (antigo Centran) , tinham pleno conhecimento de todos os aspectos envolvidos nas obras da BR-163 - mesmo porque atuaram na coordenação dos Convênios Dnit/IME e depois nos Planos de Trabalho Dnit/DEC desde 2002, o que evidencia conduta dolosa visando exclusivamente fraudar contratações diretas de Fundações de Apoio que culminaram em prejuízo aos cofres públicos.
I.4.11	No que concerne à Fundação Trompowsky - FT, por se tratar de entidade de apoio ao Decex, mantendo um estrito relacionamento com o Comando do Exército, que aliás disponibiliza o local de funcionamento da sede da instituição, no Palácio Duque de Caxias/RJ, realizaram-se reuniões informais com seus dirigentes, que a princípio se dispuseram a colaborar espontaneamente no esclarecimento das irregularidades em apreço, entre diversas outras que remanescem pendentes.
I.4.12	Ainda assim, haja vista (...) [o posicionamento] inicial desta equipe de não formalizar demandas diretas às Fundações de Apoio, dada a certeza daquela instituição sobre a impossibilidade de o TCU fiscalizar entidades privadas sem fins lucrativos contratadas por dispensa de licitação, a Fundação Trompowsky limitou-se a apresentar planilha sem identificação de autoria, com o indicativo das subcontratações originadas de cada contrato do DEC, juntada a estes autos para fins meramente ilustrativos (fls. 39 - Peça 2) .
I.4.13	Desse modo, corroborando a conclusão desta equipe pela irregularidade do Contrato 23/2007 - DEC, não consta da referida planilha qualquer indício de subcontratação da UFPA, que efetivamente realizou as atividades de educação patrimonial no bojo de outro plano de trabalho, do Dnit diretamente com a UFPA. Resta demonstrada, pois, a irregularidade e a ocorrência do dano ao erário, que enseja a citação dos responsáveis.
I.4.15	Além das irregularidades já comprovadas, considerando as grandes somas de dinheiro público colocadas sob suspeição (item 3.13 desta instrução) , aliado à existência de convênios e contratos da Administração ainda em vigor com a FT (quadro a seguir) , faz-se necessária a realização de diligência junto aos Órgãos envolvidos, a fim de que apresentem cópia dos contratos e das Notas Fiscais, que evidenciem a plena regularidade nas subcontratações resultantes dos pagamentos do DEC entre 2006 e 2010:
                  Quadro 1 Exemplos de contratos do DEC com a FT ainda em vigor
	43/2008
	Supervisão ambiental - BR-222/CE
	1.215.539,26
	11/12/2008

	44/2008
	BR-050/MG
	1.557.247,95
	12/12/2008

	29/2008
	BR-230/PA
	1.856.117,33
	3/11/2008

	59/2008
	SICTRAN-4 A-2 (sistema de custos) 
	2.401.934,25
	22/12/2008

	7/2008
	BR-392/RS
	2.502.427,05
	1/8/2008

	32/2008
	BR-319-AM
	3.716.600,02
	19/12/2006

	27/2008
	BR-101/3
	12.519.305,80
	3/11/2008

	49/2008
	Gerenciamento ambiental - PAC
	7.626.820,69
	16/12/2008

	Total
	33.395.992,35
	-

I.4. 20	A propósito, reputa-se como de bom alvitre alertar o responsável da FT que a recusa em fornecer a documentação solicitada, além de constituir descumprimento de cláusula contratual, por estar expressamente consignada a vinculação à planilha de preços unitários contratuais, poderá ensejar a imputação de débito por inexecução do objeto, a despeito da existência de produtos no DEC, supostamente originados de recursos repassados pelo Dnit ao Comando do Exército, por meio de Convênios, Termos de Cooperação, Planos de Trabalhos e instrumentos congêneres. 
I.4.21	Com efeito, não se sabe a origem de tais produtos (projetos, estudos, relatórios) , que podem ter sido elaborados por equipe de militares do próprio DEC a custos irrisórios, por empresas contratadas pelo DEC (Maia Melo, ATP, Strata, etc.) , por empresas subcontratadas pela FT, por especialistas de Universidades e outras Fundações (Univille, Univale, UFPA, UFPA, FIPE, etc.) , sem qualquer participação da Fundação Trompowsky. A única certeza diante do descontrole generalizado encontrado nas contratações da FT e da Bio-Rio pelo DEC reside no fato de que as referidas Fundações não executaram efetivamente qualquer serviço ou elaboraram projetos, porquanto tais objetos foram elaborados por terceiros, conforme fartamente demonstrado para as irregularidades ora analisadas. Na melhor das hipóteses, a FT e a Bio-Rio atuaram como meras intermediárias, funcionando como repositório do dinheiro transferido pelo Dnit, cujo destino final é ignorado, mesmo porque as Fundações em tela carecem de estrutura administrativa e equipe técnica para desenvolver as atividades sob exame, de acordo com as verificações no transcorrer da auditoria levada a efeito nos autos do TC Processo 022.244/2010-7.
I.4.22	No que concerne à Fundação Bio-Rio, embora o débito já esteja comprovado, havendo elementos suficientes para a citação dos responsáveis, visto que não houve contato prévio com a referida instituição, que pode ter subcontratado a UFPA para a execução de levantamentos florestais, não abrangidos no plano de trabalho Dnit/UFPA (fls. 163 - Peça 2) , propõe-se nesta etapa processual a realização de diligência, nos moldes propugnados para a FT.
I.4.23	Por derradeiro, indagados acerca da inexecução dos objetos pagos indevidamente às fundações, os gestores do DEC argumentaram que todo o acervo dos planos de trablho foi entregue ao Dnit e com cópia disponibilizada a esta equipe de auditoria, insistindo no entendimento de que os produtos finais foram encaminhados ao convenente, o que afastaria a hipótese de dano ao erário.
 (...) 
II Contratação em duplicidade para objeto já existente.
II.1 Situação encontrada: Contratação em duplicidade por parte do DEC, de forma desnecessária e indevida, de serviços de atualização, readequação e complementação dos projetos básico e executivo do lote 0.1 do trecho entre os km 0,0 e 102,3,2 da BR-163/PA, por meio dos contratos abaixo identificados, resultantes de dispensa de licitação com fundações de apoio, com utilização de recursos do PT 30.001.08.01.52.01, no valor de R$ 3.100.000,00, firmado entre o Dnit e o DEC em 26/9/2008, haja vista a existência do Contrato 3/2006 - DEC, de 31/10/2006, por meio do qual a empresa Maia Melo Engenharia Ltda. já havia elaborado os referidos projetos ao custo de R$ 749.861,59.
  Quadro 2
	Contrato 
	Fundação
	Resumo do objeto
	Valor (R$) 
	Data

	36/2008
	Bio-Rio
	Projetos de voçoroca do lote 0.1
	1.841.881,45
	4/5/2009

	46/2008
	Trompowsky
	Mesmo objeto
	1.196.118,21
	11/5/2009

 (....) 
II.3 	Evidências: 
II.3.1	Processos Licitatórios e pagamentos indevidos do DEC em favor das Fundações (fls. Volumes 4.1, 4.2, 5 e 6) .
II.3.2	projetos entregues pelo DEC ao Dnit (Peças 7 a 16) 
II.4 	Análise: 
II.4.1	Verificou-se, por meio de comparação direta entre os projetos elaborados pela Maia Melo em março/2007, atualizados em abril/2008, e em junho/2009 (Peças de 7 a 16) que, grosso modo, a inclusão de projetos de voçorocas não passou de mero pretexto para a celebração do PT 30.001.08.01.52.01, em 26/9/2008, por valores muito acima daqueles inicialmente despendidos pelo DEC com a Maia Melo para a elaboração de objetos que já se encontravam prontos, conforme considerações técnicas a seguir:
	a) as Dispensas de Licitações 95/2008 e 96/2008 firmadas entre o DEC e as Fundações Bio Rio e Trompowsky, respectivamente, resultaram nos ajustes descritos a seguir:
Quadro 3
	Contrato
	Contratada
	Data
	Objeto
	Valor R$

	36/08
	Bio Rio
	05/12/08
	Elaboração de Estudos de Engenharia de Natureza Científica e Tecnológica, visando à recuperação das Voçorocas existentes ao longo do Trecho entre a Divisa MT/PA até o Km-102,3 da BR-163/PA.
	1.841.881,45

	46/08
	Trompowsky
	12/12/08
	Elaboração de Estudos de Engenharia de Natureza Científica e Tecnológica, visando à inserção e readequação de Projeto Específico para as Voçorocas no Projeto de Engenharia Rodoviária do Trecho entre a Divisa MT/PA até o Km-102,3 da BR-163/PA.
	1.196.118,55

	b) para fins de avaliação do produto apresentado pelo DEC como resultante dos contratos firmados com as Fundações Bio Rio e Trompowsky, torna-se necessária uma análise do objeto do Contrato nº 003/2006 firmado entre aquele Departamento e a empresa Maia Melo Engenharia Ltda; 
	c) O objeto do ajuste firmado com a Maia Melo foi a atualização e complementação do projeto executivo de engenharia para melhoramento e pavimentação da rodovia BR-163/PA. O valor total do contrato foi de R$ 749.861,59, conforme extrato publicado no DOU de 31/10/06 (Peça 8) ;
	d) numa avaliação preliminar, vê-se que os ajustes firmados com as fundações tinham por objeto a elaboração de estudos específicos para tratar de problemas relativos a processos erosivos localizados nos 102,3 Km da BR-163 que se inicia na Divisa MT/PA;
	e) avaliação imparcial do trabalho realizado pelas fundações contratadas pelo DEC requer, necessariamente, verificar se o projeto original executado pela Maia Melo contemplava, de modo suficiente, as ocorrências de processos erosivos ao longo da rodovia. É a análise que se faz a seguir.
Projeto Executivo de Engenharia para Implantação e Pavimentação da Rodovia BR-163/PA
Março de 2006 
	f) em 18/10/2006, a Maia Melo Engenharia firmou com o DEC o Contrato 003/2006-DEC. Em março de 2007, a empresa apresentou o Relatório do Projeto Executivo de Engenharia de Construção e Pavimentação da BR-163/PA (Peça 9) ;
	g) o Volume 3A refere-se ao Relatório de Avaliação Ambiental. De acordo com a apresentação contida no projeto, constitui-se de documento básico para entendimento do DNIT com o órgão ambiental competente para proceder ao licenciamento do empreendimento. É composto de dados do empreendimento, resumo do projeto das obras e componentes ambientais (Peça 10) ;
	h) no capítulo que trata do Componente Ambiental, é apresentado um estudo com a finalidade de explicação das origens dos processos erosivos existentes ao longo da rodovia. Explica-se que, em razão da lavra artesanal implantada em diversos pontos da rodovia, foram criadas condições propícias para a formação de imensas trilhas erosivas identificadas ao longo do trecho em exame. Outros fatores preponderantes para os processos erosivos seriam as águas superficiais e subterrâneas e a geomorfologia da região, além do processo de desmatamento das margens da rodovia e processos de drenagens deficientes;
	i) nas fls. 32 a 35 da Peça 10 é apresentado um quadro resumo do passivo ambiental ao longo da rodovia. Verifica-se que os processos erosivos estão identificados por marco quilométrico sendo classificados, basicamente, em: grandes erosões e ravinamento por deságue em sistema de drenagem;
	j) o capítulo 4.2 trata do Projeto Ambiental (fls. 36 a 56 da Peça 10) no qual são apresentados os quantitativos de Serviços de Reabilitação Ambiental, os quais compreendem: - a recuperação das áreas que serão afetadas pelo empreendimento (empréstimos, jazidas, bota-foras, areais, taludes de corte e aterro, canteiro) ; - as ocorrências de Passivo Ambiental devidamente caracterizadas no PRAD - Programa de Recuperação de Áreas Degradadas elaborado pela equipe do Convênio Dnit/IME; 
	k) dos quantitativos calculados, destacamos: Hidrossemeadura: 2.824.920 m²; Mudas Arbóreas: 89.922 unidades;
	l) de acordo com o Relatório, foi verificada a necessidade de se indicar especificações técnicas executivas em relação aos trabalhos necessários para evitar ou minimizar os impactos decorrentes das obras, bem como para erradicação do passivo ambiental;
	m) para definição das especificações pertinentes foi pesquisado o Corpo Normativo do Dnit, no qual foram selecionados documentos a serem inseridos no contexto dos projetos/obras  (...) ;
	n) estas especificações técnicas prouveram o projeto executivo de engenharia com documentos definidores de métodos executivos, requisitos de material, equipamentos, manejo ambiental e controle da qualidade e de execução, além de critérios para aceitação, rejeição e medição dos serviços previstos para realização do Plano Ambiental para Construção-PAC, pari passu com as obras;
	o) para aquelas atividades que ainda permaneceram sem critérios técnicos de execução, medição e pagamento foram elaborados documentos adicionais ao Corpo normativo do Dnit, a saber: Especificações Complementares (...) ; Especificações Particulares (...) ;
	p) com relação às especificações particulares, destaca-se a EAP - MA - CDI 005/2005 - Controle de Erosões que tem por objetivo definir as ações a serem obedecidas, para contenção/erradicação de processos erosivos na fase de obras, quando estes processos decorrem diretamente das atividades da implantação, e na fase operacional, quando estes processos forem deflagrados pelo corpo estradal já implantado;
	q) a norma EAP - MA - CDI 005/2005 pode ser conferida, na íntegra, às fls. 193/203 da Peça 10. Um levantamento do passivo ambiental, com destaque para as voçorocas, é apresentado por meio de fichas de cadastro do passivo ambiental (fls. 221 a 303 da Peça 10) . Em cada ficha é possível verificar a descrição do problema, a localização do trecho, dimensões, classificação do material (1ª, 2ª ou 3ª categoria) , registro fotográfico e croqui do Passivo Ambiental-PAM, destacando-se o eixo da estrada. 
Estudos Apresentados pelas Fundações Bio Rio e Trompowsky
	r) (...) a partir do material encaminhado pelo DEC para fins de comprovação da realização dos serviços objetos dos Contratos 36/08 e 46/08 firmados com as Fundações Bio Rio e Trompowsky, respectivamente, não é possível delimitar a parte que supostamente foi realizada por cada uma das entidades (Peça 11) ;
	s) de acordo com a descrição dos objetos dos referidos contratos, à Fundação Bio Rio caberia a elaboração de estudos de Engenharia visando à recuperação das Voçorocas existentes ao longo do Trecho entre a Divisa MT/PA até o Km-102,3 da BR-163/PA enquanto que a Fundação Trompowsky seria encarregada de estudos visando à inserção e readequação de Projeto Específico para as voçorocas localizadas no mesmo trecho;
	t) enfim, elaborar estudos para recuperação de voçorocas ou execução de estudos para readequação de projeto específico para as voçorocas tem o mesmo significado, apesar da tentativa de querer fazer crer que estamos tratando de objetos diferentes;
	u) conforme será demonstrado adiante, o fato de o mesmo objeto ter sido contemplado em diferentes contratos, o que caracterizaria duplicidade de pagamentos, será de pouca importância para deslinde da questão em exame;
	v) apresenta-se, a seguir, um resumo do trabalho encaminhado pelo DEC para fins de justificativa dos Contratos 36/08 e 46/08. A fim de facilitar a exposição, a apresentação será referenciada aos respectivos volumes onde os supostos estudos relativos às voçorocas foram apresentados. Ao final do resumo de cada volume, é realizada uma análise. 
Volume 3 - Memória Justificativa - Tomo II  (Peça 11) 
		x) de acordo com a apresentação, o objetivo do documento seria realizar um diagnóstico do processo erosivo existente na BR 163/PA. (...) ;
		y) é apresentada relação com a localização das erosões, conforme tabela às fls. 12 da Peça 11. Foram realizados ensaios de caracterização do solo a partir de amostras coletadas nos locais de erosão ao longo da estrada. A tabela de fl. 20 demonstra os resultados do exame por trecho da estrada. Os resultados dos ensaios em amostras coletadas nas erosões indicaram que o solo é basicamente uma areia, de 'compacidade fofa', de susceptibilidade a erosão;
		z) à fl. 24 consta tabela com a localização das erosões por estaca e quilometragem, bem como uma classificação conforme a severidade do processo erosivo. Para classificação das erosões, consideraram-se pequenas as erosões com profundidades entre 1 e 2 m, média as profundidades entre 2 e 5 m e grande aquelas superiores a 5 m;
		aa) o capítulo 11 trata da solução proposta para eliminação do processo erosivo. A conclusão do estudo é que a solução que se identifica como mais adequada para eliminação do processo erosivo é uma terraplanagem seguida de cobertura vegetal e drenagem;
		bb) para proteção vegetal será utilizado hidrossemeadura especial com a aplicação hidromecânica de massa pastosa formada por fertilizantes, sementes e outros compostos. Deverão ser previstos dissipadores de energia para as valetas e sarjetas e drenos longitudinais profundos para as erosões médias e grandes. 
Análise Técnica
	cc) As informações listadas são idênticas àquelas constantes do Relatório de Avaliação Ambiental apresentado pela Maia Melo em março de 2007. A localização das erosões já constava das denominadas fichas de Passivo Ambiental-PAM. A única diferença é que, para alguns processos erosivos, no estudo de 2007 utilizou-se a designação ravinamento ao invés de voçoroca, o que não tem nenhum efeito prático no que se refere à solução a ser adotada;
	dd) quanto aos ensaios de solo realizados, considerando que o capítulo 5.4 do Relatório Ambiental (fls. 70 a 102 da Peça 10) apresentado em março de 2007 também apresentava ensaios de solo, é possível que os ensaios apresentados em 2009 sequer tenham sido realizados, eis que a alusão a expressões como terreno de "compacidade fofa" e areia já indica, por si só, a susceptibilidade a erosão;
	ee) da mesma forma, a solução proposta para o processo erosivo, terraplanagem seguida de cobertura vegetal e drenagem, por se tratar de solução clássica, amplamente difundida na literatura e nas normas técnicas nos leva a duvidar da real necessidade de um 'Estudo de Natureza Científica e Tecnológica' específico para o problema em questão. O projeto da Maia Melo apresentado em 2007 já havia apresentado esta solução e, além do mais, a norma EAP - MA - CDI 005/2005 (fls. 193/203 da Peça 10)  foi produzida exclusivamente para os serviços de correção dos processos erosivos da rodovia em exame. Em pesquisa na internet, verificamos que tanto a EAP - MA - CDI 005/2005 quanto a ES - MA CDI 007 / 2005 (controle de erosões de grande porte) foram originalmente produzidas quando da elaboração do Projeto Básico Ambiental - PBA da rodovia em análise, não se tratando, portanto, de produto novo (Peça 16) ;
	ff) as conclusões apresentadas no citado 'Estudo' realizado pelas fundações em nada diferem daquelas apresentadas no projeto entregue em março de 2007.
Volume 3A - Relatório de Avaliação Ambiental - Tomo II (Peça 12) 
	gg) apesar de ter sido apresentado em julho de 2009, com pequenos ajustes de texto, bem como inclusão de fotos, trata-se do mesmo relatório apresentado pela Maia Melo em março de 2007;
	hh) O capítulo 6, apesar do título 'Erosões', limita-se a uma breve descrição da região onde se situa o trecho objeto do estudo (fls. 11/13) ;
	ii) O capítulo 8 denominado 'Caracterização do Empreendimento' em seu item 8.5 repete, na íntegra, a solução proposta já descrita no Volume III - Tomo II (fls. 37 a 43 da Peça 11) que, por sua vez, é uma cópia do projeto de Terraplenagem apresentado pela Maia Melo em 2007, inclusive no que se refere às camadas de base e sub-base de 0,2 m (CBR 8%) (fls. 280 a 285 da Peça 17) ;
	jj) o capítulo 9 'Diagnóstico Ambiental' reproduz o capítulo 4.1 do estudo realizado pela Maia Melo em 2007. A parte relativa à classificação das erosões é cópia do documento apresentado no Volume III - Tomo II;
	kk) o capítulo 10 'Avaliação Ambiental das Áreas do Entorno das Erosões' trata de apresentar diversas fotos obtidas do Google Earth com comentários acerca das ocorrências. O capítulo encerra com a constatação de que a derrubada da floresta e o tráfego intenso de caminhões contribuem para a instabilização do solo e que a implantação de sistemas de drenagem adequados ao longo da rodovia, bem como o dimensionamento de estruturas viárias (pontes e bueiros) se constituirá na principal medida para redução dos impactos ocasionados pelo empreendimento. (A utilidade destes comentários, para fins de projeto nos parece questionável uma vez que não terão nenhum efeito sobre a solução proposta) ;
	ll) o que se observa é que o relatório de avaliação ambiental apresentado em julho de 2009 é uma cópia, com pequenos ajustes, do relatório apresentado pela Maia Melo em março de 2007. Da forma como foi elaborado, conclui-se que a intenção foi apenas a de criar volume para dar a falsa impressão de que os estudos originais teriam sido realizados.
Volume 3D - Notas de Serviço e Cálculo de Volumes Tomo II (Peça 13) 
	mm) O volume inicia com um demonstrativo, por voçoroca, da área de desmatamento, destocamento e limpeza e, consequentemente, da área total de hidrossemeadura (fls. 10/13) ;
	nn) O quadro seguinte 'Distribuição de Material Argiloso para Execução de Camada Vegetal' apresenta os volumes de material argiloso necessários para a cobertura das áreas a serem tratadas. São apresentadas, também, as Distâncias Médias de Transporte - DMT e, consequentemente, para cada ocorrência de voçoroca, os respectivos Momento Extraordinário de Transporte - MET;
	oo) o capítulo 6 trata de apresentar, para cada erosão: nota de serviço de terraplenagem, cálculo dos volumes e listagem de dispositivos de drenagem por estaca.
Análise Técnica
	pp) a área total de hidrossemeadura calculada foi de 2.927.146,21 m², enquanto que, no estudo original da Maia Melo de março de 2007, estimou-se uma área de 2.824.920 m², a diferença, em relação à estimativa inicial é de apenas 3,61%, o que é plenamente aceitável em termos de erro relativo e nos leva à conclusão de que não houve nenhum retrabalho no que se refere a levantamento de quantitativos. Aproveitou-se o que já tinha sido realizado em 2007;
	qq) o cálculo dos volumes de terraplenagem, a partir das áreas calculadas é imediato: definida a camada de cobertura argilosa (0,20 m) o volume é simplesmente o produto da camada pelas áreas calculadas. O cálculo do MET também é automático visto que as DMT's e os mapas de cubação já estavam definidos no projeto apresentado pela Maia Melo em março de 2007;
	rr) quanto aos quantitativos de dispositivos de drenagem apresentados por voçoroca, verifica-se que se trata de simples repetição, estaca a estaca, do projeto de drenagem apresentado em 2007, o que pode ser conferido no Volume 2 - Projeto de Execução, Tomo II apresentado em março de 2007 (Peças 14/15) .
Conclusão
		ss) da análise dos 'estudos' apresentados em junho de 2009 pelas Fundações Bio-Rio e Trompowsky, conclui-se que os projetos apresentados se limitaram a copiar na íntegra, com alguns ajustes de texto, os projetos originais entregues pela empresa Maia Melo em março de 2007 no âmbito do Contrato 003/2006 firmado entre aquela empresa e o Departamento de Engenharia e Construção do Exército;
		tt) Até mesmo os registros fotográficos que foram anexados aos 'novos' estudos podem ter sido aproveitados do trabalho anterior. Às fls. 21 da Peça 12, verifica-se que a foto 2 apresenta, como marca d'água a data de 29/03/2007, ou seja, coincide com o mês e ano do trabalho original da Maia Melo;
		uu) por estas razões, é indiferente tentar delimitar a participação das Fundações Bio-Rio e Trompowsky nos projetos apresentados. Na medida em que não há nos projetos encaminhados pelo DEC elementos que justifiquem as contratações realizadas no âmbito dos Contratos 36/08 e 46/08 firmados com as Fundações Bio-Rio e Trompowsky, respectivamente, só nos resta imputar como indevida as contratações realizadas que causaram prejuízo ao erário, em valores históricos, no montante de R$ 3.038.000,00, soma dos citados contratos.
II.4.2	Ou seja, depreende-se das considerações técnicas precedentes que os documentos constantes dos projetos de engenharia elaborados pela Maia Melo em março/2007 e abril/2008 em decorrência do Contrato 3/2006 - DEC revelam que os projetos para a execução das obras de pavimentação da BR-163/PA, lote 0.1, segmento entre os km 102,3 e 173,2, já estavam prontos e disponíveis desde 2008. Ainda assim, valendo-se de má-fé e com o único fito de desviar recursos do Dnit, o DEC viabilizou o Plano de Trabalho 30.001.08.01.52.01 em setembro/2008, sob o argumento inverídico de que haveria necessidade de inserção de estudo específico de voçorocas e de readequação dos projetos originais.
II.4.3	De fato, restou tecnicamente demonstrado que os projetos para voçorocas já estavam incluídos no objeto resultante do Contrato 3/2006, prescindindo de qualquer readequação, revisão ou atualização entre 2008 e 2010.
I.4.4	Ainda que tais alterações fossem efetivamente necessárias, chamam a atenção os seguintes aspectos da irregularidade em exame:
	a) houve uma significativa discrepância entre o valor pago à empresa Maia Melo em 2006/2007 (R$ 749.861,59) , que resultou na integralidade dos projetos básico e executivo na versão de abril/2008, com todos os elementos necessários e suficientes para a licitação da obra pelo Dnit, e às Fundações Bio-Rio e Trompowsky em 2009 (R$ 3.100.000,00) , para um item específico (voçorocas) , já abrangido nos projetos originais, o que configura, ao menos, a prática de ato de gestão ilegítimo e antieconômico, com dano ao erário;
	b) pouco mais de 1 mês após a celebração do Contrato 46/2008 quase metade do valor do objeto já havia sido pago, denotando pagamento antecipado e descompasso entre os desembolsos financeiros e a entrega dos projetos (fls. 152 a 176 - Peça 4.2) ;
	c) os processos de dispensa de licitação 95 e 96/08 violaram o inciso XIII, art. 24, da Lei 8.666/93, uma vez que cuidaram de elaboração de projeto básico e executivo, sem qualquer relação com pesquisa de inovações técnicas, ensino ou desenvolvimento institucional. Ao contrário, tratava-se de objeto plenamente sujeito a processo licitatório, tanto assim que o próprio DEC contratou a Maia Melo mediante a Tomada de Preços 001/2006 - G4/DEC, que resultou no Contrato 3/2006;
	d) a pesquisa de preços juntada à dispensa de licitação 96/08 (fls. 117/121 - Peça 4.2) continha proposta da empresa Enrilan Projetos e Serviços, uma das licitantes fraudulentas apontadas no IPM juntado ao TC Processo 022.244/2010-7, por conluio, fraude e formação de quadrilha com o Coronel Dias Morales e o Major Washington, coordenadores da Assessoria 7/DEC (Centran) , responsável pelos projetos em exame, o que macula a economicidade da contratação desde a sua origem; e
	e) as Anotações de Responsabilidade Técnica de todos os projetos apresentados pela Maia Melo, seja em 2007, 2008 ou 2009, para a BR-163/PA no segmento entre os km 0,0 e 173,2, são relativas ao Contrato 3/2006, conforme registros do CREA, comprovando que a elaboração, bem como quaisquer readequações e inserções de tratamento de voçorocas, estavam abrangidos no Contrato 3/2006 e foram efetivamente realizados pela Maia Melo sem custos adicionais, mesmo porque são alterações irrelevantes em relação ao conjunto dos projetos, que estavam prontos desde 2007.
II.4.5	No caso vertente, embora a Fundação Bio-Rio não tenha sido consultada sobre as irregularidades, há elementos suficientes para a citação dos responsáveis, ao contrário do que se verificou no achado precedente, relativo a contrato sobre salvamento arqueológico e levantamentos florestais na BR-163/PA, em que remanesceram pendentes questões sobre eventuais subcontratações da UFPA pela Fundação.
II.4.5	Por fim, indagados acerca dos contratos e pagamentos em duplicidade às Fundações, para a execução de projetos pré-existentes, os gestores do DEC argumentaram que todo o acervo dos planos de trabalho foi entregue ao Dnit, com cópia disponibilizada a esta equipe de auditoria, insistindo no entendimento de que os produtos finais foram encaminhados ao convenente, o que afastaria a hipótese de dano ao erário".
10.	Embora já delineado o quadro fático acerca das irregularidades nos instrumentos firmados com as Fundações Bio-Rio e Roberto Trompowsky Leitão de Almeida, os autos ainda careciam de elementos suficientes para a correta definição de responsabilidades pelos devidos ressarcimentos.
11.	Após diligências à UFPA, ao Dnit e ao DEC, restou confirmado que a Universidade Federal do Pará efetivamente não havia celebrado parcerias com as mencionadas Fundações, que pudessem respaldar a feitura dos estudos questionados nestes autos, em momento posterior.
12.	Desse modo, caracterizado o dano ao erário, na forma demonstrada pela equipe de auditoria, foi feita a atribuição das ocorrências apuradas a cada responsável, conforme consolidação inserta à peça 60 dos autos em apenso, cujo trecho a seguir transcrevo:
"23.	Os fatos que ensejam a instauração de TCE foram amplamente abordados na instrução à peça 18, sendo, em síntese:
	a) pagamento, à Fundação Trompowsky, por meio do Contrato 23/2007-DEC, no valor de R$ 2.848.109,33, dos quais apenas R$ 1.540.109,33 se referem ao auditado Plano de Trabalho 30.001.07.01.67.01, para a apresentação de palestras em escolas públicas e/ou centros comunitários, enfatizando o patrimônio arqueológico local, sua preservação e uso, bem como para o gerenciamento da execução do programa de identificação do patrimônio arqueológico e de educação patrimonial, para os trechos divisa MT/PA - Rurópolis/PA e BR-230, trecho entroncamento com a BR-163/PA - Miritituba/PA, cujos trabalhos foram desenvolvidos de fato pela UFPA (achado 1 da instrução à peça 18) ;
b) pagamento, à Fundação Bio-Rio, por meio do Contrato 26/2007-DEC, no valor de R$ 2.547.683,40, para a elaboração de estudos e pesquisas, de natureza científica e tecnológica, visando à execução dos programas de salvamento arqueológico, patrimonial e levantamentos florestais  para a obtenção das autorizações de supressão de vegetação (ASV) , em apoio às obras da BR-163/PA, cujos trabalhos foram desenvolvidos de fato pela UFPA (achado 1 da instrução à peça 18) ;
c) pagamento, à Fundação Bio-Rio, por meio do Contrato 36/2008-DEC, no valor de R$ 1.841.881,45, para a elaboração de estudos e pesquisas, de natureza científica e tecnológica, visando à recuperação das voçorocas existentes ao longo do trecho entre a divisa MT/PA até o km 102,3 (extensão de 102,3 km) da BR-163/PA, que já haviam sido desenvolvidos pela empresa Maia Melo Engenharia Ltda., no âmbito do Contrato 3/2006-DEC, de R$ R$ 749.861,59 (achado 2 da instrução à peça 18) ;
d) pagamento, à Fundação Trompowsky, por meio do Contrato 46/2008-DEC, no valor de R$ 1.196.118,55, para a elaboração de estudos e pesquisas, de natureza científica e tecnológica, visando à inserção e readequação de projeto específico para as voçorocas no projeto de engenharia rodoviária do trecho entre a divisa MT/PA até o km 102,3 ( extensão 102,3 km ) da BR-163/PA, que já haviam sido desenvolvidos pela empresa Maia Melo Engenharia Ltda., no âmbito do Contrato 3/2006-DEC, de R$ R$ 749.861,59 (achado 2 da instrução à peça 18) .
24.	Com relação aos responsáveis pelos débitos e aos respectivos valores devidos, faz-se necessário ajustes em relação ao que consta na instrução à peça 18, conforme será exposto abaixo.
25.	Os responsáveis pelo débito verificado no âmbito do Contrato 23/2007-DEC e suas respectivas condutas são:
a) Sr. José Rosalvo Leitão de Almeida, CPF XXX.783.420-XX, Assessor Especial do DEC: encaminhamento indevido ao Dnit dos produtos elaborados pela UFPA como se tivessem sido provenientes da Fundação Trompowsky (peça 1, p. 83 e 85, e peça 3, p. 259) ;
b) Sr. Paulo Roberto Dias Morales, CPF XXX.613.187-XX, Chefe da Assessoria 7 do DEC: assinatura no verso das Notas Fiscais 242, 280, 469 e 470, declarando indevidamente que os respectivos estudos e serviços foram executados (peça 49, p. 17, 21, 26 e 31) ;
c) Sr. Washington Luiz de Paula, CPF XXX.627.127-XX, Fiscal do Contrato: atesto indevido de que os serviços prestados pela Fundação Trompowsky relacionados às Notas Fiscais 242 e 280 foram executados (peça 49, p. 18 e 22) ;
d) Sr. Juan Carlos Ramos Perez, CPF XXX.855.197-XX, Fiscal do Contrato: atesto indevido de que os serviços prestados pela Fundação Trompowsky relacionados às Notas Fiscais 469 e 470 foram executados (peça 49, p. 27 e 32) ;
e) Fundação Roberto Trompowsky Leitão de Almeida, CNPJ 07.815.873/0001-00: recebimento indevido dos pagamentos referentes ao Contrato 23/2007-DEC, haja vista que não executou os serviços.
26.	Os responsáveis pelo débito verificado no âmbito do Contrato 26/2007-DEC e suas respectivas condutas são:
a) Sr. José Rosalvo Leitão de Almeida, CPF XXX.783.420-XX, Assessor Especial do DEC: encaminhamento indevido ao Dnit dos produtos elaborados pela UFPA como se tivessem sido provenientes da Fundação Bio-Rio (peça 1, p. 83 e 85, e peça 3, p. 259) ;
b) Sr. Paulo Roberto Dias Morales, CPF XXX.613.187-XX, Chefe da Assessoria 7 do DEC: assinatura no verso das Notas Fiscais 16155, 16423, 16558, 16715, 16716, 16717 e 16883, declarando indevidamente que os respectivos estudos e serviços foram executados (peça 51, p. 26, 30, 34, 39, 44, 48 e 52) ; 
c) Sr. Waldir Sandoval Goés, CPF XXX.177.757-XX, Engenheiro: assinatura no verso das Notas Fiscais 17455 e 17979, declarando indevidamente que os respectivos estudos e serviços foram executados (peça 51, p. 56 e 60) ; 
d) Sr. Washington Luiz de Paula, CPF XXX.627.127-XX, Fiscal do Contrato: atesto indevido de que os serviços prestados pela Fundação Bio-Rio relacionados às Notas Fiscais 16155, 16423, 16558, 16715, 16716, 16717 e 16883 foram executados (peça 51, p. 27, 31, 35, 40, 45, 49 e 53) ;
e) Sr. Sérgio Carvalho Fernandes, CPF XXX.903.316-XX, Fiscal do Contrato: atesto indevido de que os serviços prestados pela Fundação Bio-Rio relacionados às Notas Fiscais 17455 e 17979 foram executados (peça 51, p. 57 e 61) ;
f) Fundação Bio-Rio, CNPJ 31.165.384/0001-26: recebimento indevido dos pagamentos referentes ao Contrato 26/2007-DEC, haja vista que não executou os serviços.
27.	Os responsáveis pelo débito verificado no âmbito do Contrato 36/2008-DEC e suas respectivas condutas são:
a) Sr. José Rosalvo Leitão de Almeida, CPF XXX.783.420-XX, Assessor Especial do DEC, por ter encaminhado indevidamente ao Dnit produtos elaborados pela empresa Maia Melo Engenharia Ltda. como se tivessem sido provenientes da Fundação Bio-Rio (peça 4, p. 41-42, 48-49, 52 e 55-56) ;
b) Sr. Paulo Roberto Dias Morales, CPF XXX.613.187-XX, Chefe da Assessoria 7 do DEC, por ter assinado o verso da Nota Fiscal 16872 declarando indevidamente que os respectivos estudos e serviços foram executados (peça 53, p. 25) ;
c) Sr. Waldir Sandoval Goés, CPF XXX.177.757-XX, Engenheiro, por ter assinado o verso da Nota Fiscal 17225 declarando indevidamente que os respectivos estudos e serviços foram executados (peça 53, p. 29) ;
d) Sr. Fernando Silva Saldanha de Menezes, CPF XXX.395.277-XX, Adjunto da Assessoria 7 do DEC, por ter assinado o verso da Nota Fiscal 17364 declarando indevidamente que os respectivos estudos e serviços foram executados (peça 53, p. 34) ;
e) Sr. Sérgio Carvalho Fernandes, CPF XXX.903.316-XX, Fiscal do Contrato, por ter atestado indevidamente que os serviços prestados pela Fundação Bio-Rio relacionados às Notas Fiscais 16872, 17225 e 17364 foram executados (peça 53, p. 26, 30 e 35) ;
f) Fundação Bio-Rio, CNPJ 31.165.384/0001-26, por ter recebido indevidamente os pagamentos referentes ao Contrato 36/2008-DEC, haja vista que não executou os serviços.
28.	Os responsáveis pelo débito verificado no âmbito do Contrato 46/2008-DEC e suas respectivas condutas são:
a) Sr. José Rosalvo Leitão de Almeida, CPF XXX.783.420-XX, Assessor Especial do DEC, por ter encaminhado indevidamente ao Dnit produtos elaborados pela empresa Maia Melo Engenharia Ltda. como se tivessem sido provenientes da Fundação Trompowsky (peça 4, p. 41-42, 48-49, 52 e 55-56) ;
b) Sr. Paulo Roberto Dias Morales, CPF XXX.613.187-XX, Chefe da Assessoria 7 do DEC, por ter assinado o verso das Notas Fiscais 614 e 615, declarando indevidamente que os respectivos estudos e serviços foram executados (peça 56, p. 14 e 18) ;
c) Sr. Waldir Sandoval Goés, CPF XXX.177.757-XX, Engenheiro, por ter assinado o verso das Notas Fiscais 806 e 807, declarando indevidamente que os respectivos estudos e serviços foram executados (peça 56, p. 22 e 26) ;
d) Sr. Fernando Silva Saldanha de Menezes, CPF XXX.395.277-XX, Adjunto da Assessoria 7 do DEC, por ter assinado o verso da Nota Fiscal 847, declarando indevidamente que os respectivos estudos e serviços foram executados (peça 56, p. 30) ;
e) Sr. Sérgio Carvalho Fernandes, CPF XXX.903.316-XX, Fiscal do Contrato, por ter atestado indevidamente que os serviços prestados pela Fundação Trompowsky relacionados às Notas Fiscais 614, 615, 806, 807 e 847 foram executados (peça 56, p. 15, 19, 23, 27 e 31) ;	
f) Fundação Roberto Trompowsky Leitão de Almeida, CNPJ 07.815.873/0001-00, por ter recebido indevidamente os pagamentos referentes ao Contrato 46/2008-DEC, haja vista que não executou os serviços.
29.	Com relação aos valores devidos por cada responsável, deve-se destacar que, com exceção do Sr. José Rosalvo Leitão de Almeida e das Fundações, que responderão pelo montante total dos débitos apurados em cada contrato, os demais serão citados nas quantias das respectivas notas ficais que assinaram ou atestaram e nas datas-bases da emissão das correspondentes ordens bancárias pela instituição financeira, conforme tabela abaixo:
	Contrato
	Nota Fiscal
	Valor (R$) 
	Data-base
	Localização

	23/2007-DEC
	242
	333.109,33 (*) 
	30/1/2008
	peça 49, p. 16

	23/2007-DEC
	280
	615.000,00
	8/5/2008
	peça 49, p. 20

	23/2007-DEC
	469
	540.109,33
	11/9/2008
	peça 49, p. 25

	23/2007-DEC
	470
	51.890,67
	11/9/2008
	peça 49, p. 30

	26/2007-DEC
	16155 
	764.305,02
	6/2/2008
	peça 51, p. 25

	26/2007-DEC
	16423
	270.795,28
	2/6/2008
	peça 51, p. 29

	26/2007-DEC
	16558
	493.509,74
	26/8/2008
	peça 51, p. 33

	26/2007-DEC
	16715
	67.023,08
	24/10/2008
	peça 51, p. 38

	26/2007-DEC
	16716
	117.173,26
	23/10/2008
	peça 51, p. 43

	26/2007-DEC
	16717
	3.000,00
	23/10/2008
	peça 51, p. 47

	26/2007-DEC
	16883
	415.938,66
	19/1/2009
	peça 51, p. 51

	26/2007-DEC
	17455
	215.938,36
	22/10/2009
	peça 51, p. 55 

	26/2007-DEC
	17979
	200.000,00
	24/5/2010
	peça 51, p. 59

	36/2008-DEC
	16872
	511.221,11
	30/12/2008
	peça 53, p. 24

	36/2008-DEC
	17225
	510.220,11
	8/7/2009
	peça 53, p. 28

	36/2008-DEC
	17364
	820.440,23
	29/9/2009
	peça 53, p. 33

	46/2008-DEC
	614
	332.118,55
	12/3/2009
	peça 56, p. 13

	46/2008-DEC
	615
	332.000,00
	12/3/2009
	peça 56, p. 17

	46/2008-DEC
	806
	419.779,89
	21/7/2009
	peça 56, p. 21

	46/2008-DEC
	807
	2.660,34
	21/7/2009
	peça 56, p. 25

	46/2008-DEC
	847
	109.559,77
	29/9/2009
	peça 56, p. 29

* o valor considerado para a Nota Fiscal 242 será tratado nos dois parágrafos seguintes.
30. 	Ressalte-se que existem recursos oriundos de dois planos de trabalho inseridos no âmbito do Contrato 23/2007-DEC: R$ 1.540.109,33 do PT 30.001.07.01.67.01 e R$ 1.308.000,00 do PT 30.001.07.01.70.01. No entanto, tendo em vista que apenas o primeiro deles foi examinado pela equipe de auditoria, houve a consideração de que somente uma parcela de R$ 333.109,33 da Nota Fiscal 242, cujo valor total é de R$ 948.109,33, foi oriunda do PT fiscalizado, sendo o montante complementar da referida nota, de R$ 615.000,00, relacionado ao PT não auditado.
31.	Tal entendimento decorre do fato de ser possível vincular todas as demais notas fiscais a cada um dos planos de trabalho, conforme exposto abaixo, sendo possível se deduzir, assim, que apenas a Nota Fiscal 242 possui recursos oriundos simultaneamente dos dois PT's:
a) Nota Fiscal 242, de R$ 948.109,33, sendo R$ 333.109,33 dos recursos considerados como oriundos do PT 30.001.07.01.67.01 e R$ 615.000,00 do PT 30.001.07.01.70.01;
b) Nota Fiscal 280, de R$ 615.000,00 - refere-se a objeto do PT 30.001.07.01.67.01;
c) Nota Fiscal 469, de R$ 540.109,33 - menciona expressamente o PT 30.001.07.01.67.01;
d) Nota Fiscal 470, de R$ 51.890,67 - menciona expressamente o PT 30.001.07.01.67.01;
e) Nota Fiscal 471, de R$ 693.000,00 - menciona expressamente o PT 30.001.07.01.70.01.
32.	Pelo exposto, restaram evidenciados todos os elementos necessários para a conversão dos presentes autos em tomada de contas especial, devendo os responsáveis acima referenciados serem citados com vistas à reparação do dano ao erário que causaram."
13.	Desse modo, na Representação em apenso foi proposta a conversão do referido feito em TCE para citação dos responsáveis identificados no item anterior, tendo em vista os valores e condutas antes descritos.
14.	Acolhendo as conclusões formuladas à época da Representação em apenso, este Colegiado, por intermédio do Acórdão 1058/2016-TCU-Plenário (Relação 14/2016 do Gabinete deste Relator, peça 1) , decidiu converter os autos em TCE, para a promoção das citações sugeridas pela unidade técnica.
15.	Efetuadas as comunicações processuais de praxe, os responsáveis encaminharam as alegações de defesa, conforme indicações no quadro elaborado pela SecexDefesa (peça 176) : 
	Nome do Responsável
	Ciência da Citação - peça
	Resposta - Peça

	Paulo Roberto Dias Morales
	169
	169

	Washington Luiz de Paula
	130
	167

	Valdir Sandoval Goes
	166
	163

	Juan Carlos Ramos Perez
	165
	162

	José Rosalvo Leitão de Almeida
	112
	161

	Sergio Carvalho Fernandes
	130
	134

	Fundação Roberto Trompowsky Leitão de Almeida
	101
	133

	Fernando Silva Saldanha de Menezes
	122
	139

	Fundação Bio-Rio
	164
	118

16.	Reproduzo, em seguida, com os devidos ajustes de forma, a derradeira instrução da Secretaria de Controle Externo da Defesa Nacional e da Segurança Pública - SecexDefesa, que apresenta as alegações oferecidas e respectivas análises (peça 176) :
"Alegações de defesa da Fundação Bio-Rio
21.	Relativamente à Fundação Bio-Rio, a responsável foi citada em virtude dos recebimentos de pagamentos no bojo da execução dos Contratos 26/2007 e 36/2008, à míngua da efetiva realização dos produtos e serviços para os quais fora contratada, com infração ao disposto nos arts. 66 e 70 da Lei 8.666/1993 e nos arts. 62 e 63, § 2º, III, da Lei 4.320/64 (peça 61, p. 7-12) . A par disso, a aludida Fundação apresentou sua defesa que pôde ser sintetizada em quatro pontos principais: ausência de provas; inexistência de locupletamento em razão do implemento da prestação conveniada; impossibilidade de restituição dos valores recebidos; e enriquecimento ilícito da União em face da pretensão de restituição dos valores recebidos (peça 118) .
22.	Alegou a Fundação que a ação em que é citada congrega um conjunto de alegações vazias e desprovidas de lastro probatório, e no tangente à motivação do convênio, algumas certezas insofismáveis: a uma, o Convênio permitiu a execução de um projeto técnico de alto nível, proporcionando ao Estado Brasileiro a obtenção de um serviço de qualidade a bem do interesse público; a duas, a motivação do ato não foi privilegiar um agente público nem espoliar o Estado, mas sim cooperar pela melhoria da gestão pública; a três, a Fundação Bio-Rio não recebeu um real sequer de lucro para executar o convênio, pois todo o recurso foi repassado ao pagamento das despesas do ajuste. Em verdade, o verdadeiro 'ganho' da Fundação Bio-Rio foi poder dar vazão à sua finalidade estatutária, consubstanciada no disposto no Estatuto Social (peça 118, p. 3-4) .
23.	A defendente aduziu que, como não poderia deixar de ser, a magna motivação da Fundação Bio-Rio não foi afetada por qualquer outra intenção menos nobre. Máxima data venia, a Fundação é tão vítima quanto o erário. Ademais, não houve lesão ao erário por ato ou vontade da Fundação Bio-Rio, dado que o ato formalizado pelos réus possui todas as características de Convênio, não tendo havido, em favor da Fundação, lucro ou uso das verbas senão na execução do ajuste, além do que, não se cometeu qualquer ato comissivo resultante de dolo e má fé das partes (peça 118, p. 3 e 4) . Uma vez que a motivação da entidade beneficiária não sofreu vício nem revela qualquer intenção subliminar nem dar azo a subterfúgios. Sendo reta a sua conduta, não há que se anular o ato por defeito de motivação, nem lhe subordinar a penalidade de cunho moral ou patrimonial. Portanto, da parte da Fundação Bio-Rio, não há o que ressarcir, pois, frise-se, todos os recursos foram direcionados às despesas do Projeto (peça 118, p. 7) .
24.	Concluiu considerando que a Fundação executou todo o objeto do convênio, tendo entregue a meta final tencionada. Data venia, a pretensão de lhe impor alguma condenação pecuniária viola o disposto no parágrafo único do art. 59 da Lei 8.666/93. Recebido o objeto do convênio executado pela Fundação Bio-Rio, não pode haver locupletamento indevido e exigir a devolução de valores pagos por atividades já realizadas. O objetivo autoral encontra óbice intransponível no parágrafo único do art. 59 da Lei 8666/93, vez que tal valor corresponde à remuneração pelo serviço prestado (peça 118, p. 11) .
Alegações de defesa da Fundação Trompowsky
25.	A Fundação Roberto Trompowsky Leitão de Almeida foi citada em razão de receber pagamentos no bojo dos Contratos 23/2007 e 46/2008, à míngua da efetiva realização dos produtos e serviços para os quais fora contratada, com infração ao disposto nos arts. 66 e 70 da Lei 8.666/1993 e nos arts. 62 e 63, § 2º, III, da Lei 4.320/64 (peça 61, p. 7-12) . Nesse propósito, a responsável apresentou defesa sintetizada nos seguintes fundamentos: ausência de ampla defesa e contraditório no transcurso dos processos apuratórios (peça 133, p. 2-9) ; arguição da prescrição e decadência (peça 133, p. 9-20) ; constituição indevida da Fundação Trompowsky em dívida (peça 133, p. 20-27; e inexistência de provas (peça 133, p. 27-29) .
26.	Segundo a defendente, em momento algum houve a notificação para exercer o seu direito à ampla defesa e ao contraditório no transcurso, tanto do TC Processo 022.244/2010-7, como do TC Processo 013.550/2016-0; apenas foi instada, por meio do Ofício 32/2011 TCU/Secex-3, a se manifestar sobre informações que comprovassem possuir capacidade operacional para a realização de estudos e pesquisas, o que foi prontamente respondido (peça 133, p. 2) .
27.	Asseverou que o ordenamento legislativo atribuiu ao Tribunal de Contas da União o direito de imputar débito e multa - artigos 16, III, e 19, combinado com os artigos 57 e 58, todos da Lei 8.443/1992, mas não estabeleceu regra de prescrição ou decadência para a hipótese de sua inércia continuada, ou seja, do não exercício desse direito durante certo lapso de tempo (peça 133, p. 9) .
28.	Sobre o questionamento relativo ao Contrato 23/2007, refutou enfaticamente a afirmativa da Unidade Técnica, pelas seguintes razões: em correspondência, datada de 31/8/2015, da Sra. Denise P. Schaan, professora da UFPA, endereçada ao Reitor da referida Universidade e acostada aos autos do TC Processo 031.304/2010-9, a signatária enfatizou que as atividades referentes ao projeto de pesquisa, por ela desenvolvidas, foram elaboradas para identificação, resgate e salvamento dos sítios arqueológicos e que as atividades foram conduzidas por sua equipe, por intermédio da Fundação Bio-Rio. Portanto, trata-se de objeto distinto daquele do Contrato do DEC com a defendente (23/2007) , embora ambos sejam convergentes para consecução do Plano de Trabalho - Dnit/DEC (peça 133, p. 22-23) . 
29.	Para a Fundação em apreço, todos os pagamentos das parcelas previstas na Cláusula Quinta do instrumento contratual foram efetivados somente após a devida medição, atestada pelo Fiscal do Contrato, nomeado pelo DEC, conforme documentos acostados aos autos do TC Processo 031.304/2010-9. Após a entrega final do objeto contratado, foi lavrado o competente Termo de Encerramento do Contrato, datado de 31/12/09, devidamente assinado pelos representantes do DEC e da defendente, dando plena, geral e irrevogável quitação recíproca das obrigações de ambas as partes (peça 133, p. 22-23) .
30.	Em relação ao questionamento envolvendo o Contrato 46/2007, a defendente aduziu que, adentrando no aspecto da alegada 'não execução dos serviços', este não resiste às provas contidas nos próprios autos, quais sejam: as comprovações dos pagamentos executados após a medição pelo Fiscal do Contrato; a entrega do objeto contratado lavrado em Termo de Encerramento do Contrato, datado de 09/11/09, assinado pelos representantes do DEC e da defendente; e a plena, geral e irrevogável quitação recíproca das obrigações de ambas as partes, publicada no Boletim Interno 85 do DEC, datado de 10/05/10 (peça 133, p. 24) .
31.	 Aduziu que o conluio não se presume. Deve ser provado por quem o suscita. Insiste que não há provas no sentido de que a defendente agiu mediante conluio com o DEC visando obter vantagem em proveito próprio ou de terceiros. Para que houvesse conluio entre a defendente e o DEC teria que haver um número enorme de militares envolvidos haja vista o princípio da segregação de funções que determina que nenhum servidor ou seção administrativa deva participar ou controlar todas as fases inerentes a uma despesa (peça 133, p. 25) .
32.	Concluiu a Fundação Trompowsky que não assiste razão à Unidade Técnica, pois não existem nos autos compulsados quaisquer provas, elementos factuais e/ou documentais que deem sustentação ao juízo de valor manifesto pela instrução, dando origem a uma infundada e indevida responsabilização da defendente, com expressivos reflexos financeiros. Como é de conhecimento geral, inexistindo provas materiais e/ou documentais irrefutáveis, inexistem delitos ou transgressões à lei ou à norma regulamentar (peça 133, p. 27) . 
Alegações de defesa do Sr. Paulo Roberto Dias Morales
33.	Quanto ao Sr. Paulo Roberto Dias Morales, a citação foi para apresentar alegações de defesa pela conduta de atestar várias notas fiscais no bojo da execução dos serviços objetos dos contratos 23/2007, 26/2007, 36/2008 e 46/2008, à míngua da realização efetiva dos produtos e serviços contratados, com infração ao disposto nos arts. 66 e 70 da Lei 8.666/1993 e nos arts. 62 e 63, § 2º, III, da Lei 4.320/64 (peça 61, p. 7-12) : (...) Notas Fiscais 242, 280, 469, 470, 16155, 16423, 16558, 16715, 16716, 16717, 16883, 16872, 614 e 615 (...) , declarando indevidamente que os respectivos serviços foram executados;
34.	Conforme consignado à peça 169, o Sr. Paulo Roberto Dias Morales respondeu à citação, mediante alegação de que a resposta da comunicação processual já tinha sido encaminhada ao TCU em meados de abril de 2016. 
35.	De fato, aos autos do TC Processo 031.304/2010-9 foram anexadas as explicações do responsável sobre a execução dos planos de trabalho 30.001.07.01.67.01 e 30.001.08.01.52.01, com o objetivo precípuo de anular ou tornar sem efeito as constatações do TCU, resultantes da fiscalização objeto do TC Processo 022.244/2010-7 (peça 63 do aludido TC) .
36.	De certa forma, as alegações não objetivaram direta e precisamente elidir as condutas de atestar várias notas fiscais no bojo da execução dos Contratos 23/2007, 26/2007, 36/2008 e 46/2008, à míngua da realização efetiva dos produtos e serviços contratados, conforme citações encaminhadas em momento posterior. Com base nisto, apesar de se apresentarem de forma genérica, selecionaram-se para análise os principais pontos das aludidas alegações relacionados às condutas impugnadas objeto da citação.
37.	Na primeira parte do citado documento, o responsável objetivou elucidar a sistemática de execução dos planos de trabalho 30.001.08.01.52.01 e 30.001.07.01.67.01. Ressaltou que os fatos inquinados aconteceram há 8 anos, aproximadamente, e que, como coordenador geral técnico dos trabalhos impugnados, não tinha conhecimento dos procedimentos administrativos detalhados feitos à época. Havia uma coordenação administrativa especifica para este fim, a quem incumbia orientação e acompanhamento dos procedimentos executados pela área administrativa do DEC (peça 63, pág. 3 - TC Processo 031.304/2010-9) .
38.	Segundo o responsável, as licitações sob análise ocorreram em âmbito militar no qual havia atribuições e características específicas que não podiam deixar de ser observadas, dentre as quais, o princípio da hierarquia e disciplina, o qual reflete diretamente na observância do princípio da subordinação. Tanto na área administrativa do DEC, quanto na área operacional do Centran-DEC, os gestores eram generais comandantes, que deram ordens para a execução dos trabalhos (peça 63, pág. 4 - TC Processo 031.304/2010-9) .
39.	Asseverou que a Dra. Denise Schan da UFPA, por já ter sido responsável pela elaboração do Programa de Salvamento Arqueológico da BR-163, em 2005, continuou o trabalho no momento de aplicar o programa por ela mesmo elaborado em trabalho desenvolvido pelo IME naquele ano (peça 63, pág. 9 - TC Processo 031.304/2010-9) . 
40.	Aduziu que a participação dele era assinar a requisição inicial para dar o start no processo de contratação, segundo documentos padronizados pela área administrativa do DEC em Brasília. Como coordenador geral, o responsável dava o start ao processo assinando requisição e depois enviava o documento para a Fundação solicitando a apresentação de proposta formal para que participasse do processo (peça 63, pág. 12 do TC Processo 031.304/2010-9) .
41.	Noutra parte das alegações, houve apresentação de defesa específica contra os principais pontos do relatório de auditoria em que se imputou responsabilidade ao agente. A par disso, algumas partes do documento encaminhado, transcritos do Relatório da Auditoria - TC Processo 022.244/2010-7, e correspondentes alegações, merecem ser reproduzidos em razão de dizerem respeito à conduta impugnada nestes autos nos termos da citação outrora encaminhada:
 [Trecho do Relatório da Auditoria:]
'1.1 Situação encontrada: Inexecução dos serviços de elaboração de estudos e levantamentos florestais concernentes à obtenção de Autorizações de Supressão de Vegetação - ASV junto ao Ibama para os trechos divisa MT/PA - Rurópolis da BR-163/PA e BR-230, trecho entroncamento com a BR-163/PA - Miritituba/PA, bem como a execução de programa de identificação, salvamento arqueológico e educação patrimonial, relativos ao Plano de Trabalho 30.001.07.01.67.01, celebrado entre o Dnit e o DEC, em 13/7/2009, no valor total de R$ 4.159.386,60.'
42.	Sobre este ponto, o responsável negou a tese de inexecução destes serviços (...) , pois se fosse inexecução pura e simples, não seria comprovável a existência de todos os produtos previstos no Plano de Trabalho. Primeiro, porque fisicamente foram entregues para o Dnit e, segundo, porque a consequência dessa entrega ao Dnit resultou na outorga das licenças ambientais seja por parte do Ibama (Autorizações para Supressão de Vegetação) ou pelo Iphan - salvamento e resgate arqueológico (peça 63, pág. 17 - TC Processo 031.304/2010-9) .
[Trecho do Relatório da Auditoria:]
'1.3 Evidências:
1.3.1 Inquérito Policial Militar - IPM instaurado pelo Departamento de Ciência e Tecnologia - DCT, por meio da Portaria 25/DCT, de 13/5/2010 (Anexo 1 do TC-Processo 022.244/2010-7, sigiloso) , que cuida da apuração das irregularidades ocorridas nas licitações do IME durante o triênio 2004 a 2006;
1.3.2 Processos Licitatórios e pagamentos indevidos do DEC em favor das Fundações.
1.3.3 Relatórios e estudos entregues pelo DEC ao Dnit.'
43.	Acerca das evidências, o responsável afirmou que o IPM mandado instaurar pelo DCT pecou pela falta de provas e objetividade na acusação, e que suas razões de defesa mostram com toda a clareza e propriedade a desqualificação deste instrumento. Houve o cumprimento de missão de toda uma equipe com específicas funções e atribuições indelegáveis e obedecendo às ordens do escalão superior, e não um bando trabalhando para dar prejuízo ao erário, como foi colocado pelo Ministério Público Militar. Os processos licitatórios foram elaborados em conformidade com a lei e em obediência às diretrizes do DEC e os pagamentos foram feitos por serviços prestados pelas fundações e, portanto, não indevidos. A existência dos produtos confirmou o alegado. Pode até ter havido alguma irregularidade, mas não ilegalidade. A missão foi cumprida, pois todas as licenças ambientais foram obtidas pelo Dnit e os projetos devidamente aprovados por aquela autarquia (peça 63, pág. 18 - TC Processo 031.304/2010-9) .
[Trecho do Relatório da Auditoria:]
'1.4.1 Verificou-se, por meio de requisição junto à Fundação Trompowsky, que apoia o Departamento de Cultura e Ensino do Comando do Exército - Decex, ao DEC e ao Dnit, que não existe qualquer prova material ou documental da participação das Fundações na prestação dos serviços contratados, o que aliás já estava sinalizado no IPM e vai ao encontro dos crimes configurados na referida investigação, a exemplo do estelionato e da formação de quadrilha apontados no referido Inquérito, que visaram exclusivamente ao desvio do dinheiro público, por parte dos militares responsáveis pelo gerenciamento do Centran, Coronel Dias Morales e Major Washington.'
44.	Em relação a esta parte, o agente defendeu que foi firmado um termo de encerramento do trabalho entre o DEC e a Fundação Trompovsky em 31/12/2009, por meio do qual o DEC deu total quitação pelo serviço prestado pela Fundação, conforme anexo 12. Este Termo de Encerramento foi assinado pelo ordenador de despesa do DEC, pelo general presidente da Fundação Trompowskv e por duas testemunhas. Além disto, afirmou que existiu para cada pagamento um atestado e uma declaração que certificava a execução do serviço e embasava o ato de assinatura no verso das notas fiscais para fins de pagamento (peça 63, pág. 19 - TC Processo 031.304/2010-9) .
[Trecho do Relatório da Auditoria:]
'1.4.2 Ao contrário, após consultas à Coordenação-Geral de Meio Ambiente, subordinada à Diretoria de Planejamento e Pesquisa/CGMAB/DPP no Dnit, bem como à Universidade Federal do Pará/UFPA (Ofícios de Requisição 4-875, 22-875 e 35-875/2010, juntados ao Volume Principal do TC Processo 022.244/2010-7) , restou comprovado que os produtos foram efetivamente elaborados por equipe acadêmica do Núcleo de Pesquisa e Ensino em Arqueologia - NPEA, e não pelas Fundações contratadas pelo DEC mediante os Contratos 23/2007, de 13/12/2007, no valor de R$ 2.848.109, e 26/2007, de 17/12/2007, no montante de R$ 2.547.683,40, respectivamente, com as fundações Trompowsky e Bio-Rio' (peça 63, pág. 19) .
45.	Nesse ponto, o responsável aduziu que os trechos do Centran foram executados pela Dra. Denise Schan, que juntamente com toda sua equipe, recebeu bolsa de pesquisa, logística de campo, entre muitos outros recursos, custeados pela Fundação Bio-Rio, contratada pelo DEC, para bancar o trabalho como um todo. A ideia era o DEC contratar diretamente a UFPA, mas por falta de documentação daquela universidade, cujos detalhes alega desconhecer por nunca ter estado envolvido nas questões administrativas e jurídicas em todos os trabalhos, não foi possível fazer um convênio entre a UFPA e o DEC, pelo menos em tempo hábil para não prejudicar o andamento dos trabalhos de campo. Por outro lado, o trabalho tinha que ser desenvolvido pela Dra. Denise Schan, pois era ela quem detinha a autorização do Iphan, cuja portaria consta do anexo 14, para executar o salvamento e resgate arqueológico destes trechos (peça 63, p. 19 e 20 - TC Processo 031.304/2010-9) .
[Trechos do Relatório da Auditoria:]
'h) Os produtos entregues pelo DEC apenas a partir de dezembro/2009, além de terem sido executados pela Universidade Federal do Pará - UFPA, sem qualquer participação das fundações de apoio, foram elaborados com recursos provenientes do plano de trabalho firmado entre o Dnit e a UFPA em 22/6/2009, no valor de R$ 2.229.120,00, para a execução do mesmo programa de arqueologia e educação patrimonial da BR-1631PA contemplado no PT 30.001.07.01.67.01, por meio do qual o DEC já havia recebido do Dnit e pago às Fundações R$ 3.743.447,94, sem a execução dos serviços correspondentes.
1.4.4 Em outras palavras, ao final do prazo estimado para conclusão do PT 30.001.07.01.67.01, o DEC apresentou ao Dnit produtos elaborados pela UFPA no âmbito de plano de trabalho distinto, firmado entre o Dnit e o DEC, buscando justificar o valor de R$ 4.159.386,60 pago indevidamente às fundações de apoio, sem suporte nos objetos que deveriam ter sido gerados em decorrência dos Contratos 23 e 26/2007.
1.4.5 Causa espécie que, para tentar legitimar irregularmente os gastos com as fundações em tela, o DEC tenha entregue ao Dnit relatórios idênticos àqueles elaborados pela equipe da UFPA por meio de plano de trabalho distinto, forjando produtos manifestamente falsos a partir da mera inserção de capas em nome do Centran, conforme se verifica da confrontação direta entre os documentos; o primeiro encontrado no DEC, bem como no Dnit, e o segundo constante dos processos 50600.004188/2009-11 e 50600.009867/2009-86 da CGMAB/DPP/Dnit, relativos ao PT do Dnit com a UFPA, conforme evidenciado pela assinatura dos autores'.
46.	Relativamente a este item do relatório, afirmou que já ficou provado nas declarações da própria Dra. Denise Schan, inclusive na primeira página de seu relatório de 2008, que os trabalhos destes trechos do PT 30.001.07.01.67.01 foram executados pelo Centran num contrato entre o DEC e a Bio-Rio, portanto, os parágrafos acima são totalmente descabidos. Conforme já explicado tratam-se dos mesmos serviços, entretanto para trecho totalmente diferentes (peça 63, pág. 20 - TC Processo 031.304/2010-9) .
[Trechos do Relatório da Auditoria:]
'1.4.8 Importa salientar que, desde 2005, quando estavam disponíveis o Projeto Básico Ambiental - PBA e o Programa de Gestão Ambiental - PGA para as obras do trecho Guarantã do Norte/MT a Santarém/PA, já se sabia que a UFPA seria a instituição encarregada das questões ambientais e arqueológicas envolvidas nas obras da BR-163/PA, não só pela proximidade geográfica dos locais abrangidos como também pela especialização e experiência da equipe acadêmica que trabalhou nos referidos PBA e PGA, que resultaram na Licença Prévia 225/2005 BR-163, com os correspondentes condicionantes do Ibama que deram azo ao PT 30.001.07.01.67.01.
1.4.9 Ora, a própria Dra. Denise Pahl Schaan - responsável pela elaboração dos produtos da UFPA encontrados irregularmente no DEC - foi a pesquisadora que dirigiu os trabalhos do PBA e do PGA supra e deu continuidade a todos os desdobramentos de viés arqueológico suscitados em ambos, tendo inclusive o conhecimento do histórico de eventos desde 2002, quando a empresa Ecoplan realizou os estudos arqueológicos preliminares como parte dos Estudos de Impacto Ambiental (EIA) e do Relatório de Impacto Ambiental (RIMA) , até a situação atual.
1.4.10 Em síntese, o conjunto probatório e o contexto em que se deram as irregularidades revela que os gestores, em especial o Coronel Dias Morales e o Major Washington, respectivamente ex-Chefe e ex-Assessor Administrativo da Assessoria 7/DEC (antigo Centran) , tinham pleno conhecimento de todos os aspectos envolvidos nas obras da BR-163 - mesmo porque atuaram na coordenação dos Convênios Dnit/IME e, depois, Planos de Trabalho Dnit/DEC desde 2002, o que evidencia conduta dolosa visando exclusivamente fraudar contratações diretas de Fundações de Apoio que culminaram em prejuízo aos cofres públicos'.
47.	Segundo o responsável, ele não entendeu a colocação supramencionada, supostamente maldosa e sem nexo, pois em nenhum momento foi escondido que o IME em 2005 elaborou os aproximados 22 programas ambientais da BR-163, compreendendo o projeto básico ambiental daquela rodovia que resultou na licença prévia que possibilitou a implementação desses mesmos programas nesta fase agora abordada. Foi verdadeiramente uma afirmação muito forte e leviana para ser admitida, porque todos os produtos existiram, foram entregues e aprovados no Dnit, no Ibama e no Iphan e, portanto, não causaram qualquer dano ou prejuízo aos cofres públicos (peça 63, pág. 20 - TC Processo 031.304/2010-9) .
[Trecho do Relatório da Auditoria:]
'1.5.3 No que se refere à responsabilidade dos militares que exerceram a chefia da Assessoria 7/DEC (Coronel Dias Morales e General Rosalvo) , assinalamos que a culpabilidade está assente sobretudo na aceitação de estudos e relatórios elaborados pela UFPA, conforme evidenciado pelo timbre da Universidade em questão e pela autoria dos documentos, todos em nome de pesquisadores da referida entidade de ensino superior, o que é de verificação direta por qualquer agente público que se deparasse com o resultado dos trabalhos da UFPA, sobre os quais foi acrescentada apenas uma capa com o logotipo do Centran'.
48.	Para o responsável, se o DEC contratou a Fundação Bio-Rio e esta, no cumprimento do Contrato 26/2007, contratou técnicos devidamente definidos, como é o caso da Dra. Denise Schan, já que a Portaria 147 do Iphan cita explicitamente seu nome como responsável pelo trabalho, então houve legitimação do objeto contratado. O DEC por sua vez, recebeu o trabalho e formatou o relatório final com o logotipo e identificação visual do Centran e isto se apresentou como justo, pois foi através deste Centro que todos os processos se desenvolveram com sucesso perante o Dnit, o Ibama e o Iphan (peça 63, pág. 28- TC Processo 031.304/2010-9) .
[Trecho do Relatório da Auditoria:]
'1.6 Conclusão:
1.6.1 Verifica-se, portanto, que resta demonstrada a possível ocorrência do prejuízo aos cofres públicos, decorrente da conduta dos responsáveis, que agiram em conluio para desviar os recursos do Dnit, sujeitando os responsáveis, a menos que as alegações de defesa sejam aceitas, à imputação de débito, bem como à aplicação de multa e à declaração de inidoneidade, haja vista a gravidade das infrações cometidas, sem prejuízo das ações civis e penais cabíveis eventualmente ajuizadas pelo Ministério Público da União e pelo Ministério Público Estadual, responsável pela fiscalização das Fundações de Apoio'.
49.	Segundo o responsável, mais uma vez se fez presente a 'teoria do conluio'. No entanto, não houve conluio algum e todos os produtos foram entregues e aprovados tempestivamente, conforme as explicações e justificativas apresentadas (peça 63, pág. 28 - TC Processo 031.304/2010-9) .
[Trechos do Relatório da Auditoria:]
'ss) Da análise dos estudos apresentados em junho de 2009 pelas Fundações Bio-Rio e Trompowsky, conclui-se que os projetos apresentados se limitaram a copiar na íntegra, com alguns ajustes de texto, os projetos originais entregues pela empresa Maia Melo em março de 2007 no âmbito do Contrato n° 003/2006 firmado entre aquela empresa e o Departamento de Engenharia e Construção do Exército.
tt) Até mesmo os registros fotográficos que foram anexados aos 'novos' estudos podem ter sido aproveitados do trabalho anterior. Às fis. 21 da Peça 12, verifica-se que a foto 2 apresenta, como marca d'água a data de 29/3/2007, ou seja, coincide com o mês e ano do trabalho original da Maia Melo.
uu) Por estas razões, é indiferente tentar delimitar a participação das Fundações Bio-Rio e Trompowsky nos projetos apresentados. Na medida em que não há nos projetos encaminhados pelo DEC elementos que justifiquem as contratações realizadas no âmbito dos Contratos 36/08 e 46/08 firmados com as aludidas Fundações, respectivamente, só nos resta imputar como indevida as contratações realizadas que causaram prejuízo ao erário, em valores históricos, no montante de R$ 3.038.000,00, soma dos citados contratos.
11.4.2 Ou seja, depreende-se das considerações técnicas precedentes que os documentos constantes dos projetos de engenharia elaborados pela Maia Melo em março/2007 e abril/2008 em decorrência do Contrato 3/2006 - DEC revelam que os projetos para a execução das obras de pavimentação da BR-163/PA, lote 0.1, segmento disponíveis desde 2008. Ainda assim, valendo-se de má-fé e com o único fito de desviar recursos do Dnit, o DEC viabilizou o Plano de Trabalho 30.001.08.01.52.01 em setembro/2008, sob o argumento inverídico de que haveria necessidade de inserção de estudo específico de voçorocas e de readequação dos projetos originais.
11.4.3 De fato, restou tecnicamente demonstrado que os projetos para voçorocas já estavam incluídos no objeto resultante do Contrato 3/2006, prescindindo de qualquer readequação, revisão ou atualização entre 2008 e 2010.'
50.	Nestes pontos, o responsável ressaltou que relativamente ao material entregue para o Dnit, não podia se manifestar pois não teve acesso e/ou conhecimento do que foi entregue pelo DEC como produto final, pois saiu do sistema em 5/3/2009, e esta entrega do produto aconteceu em data posterior (peça 63, pág. 29 - TC Processo 031.304/2010-9) .
Alegações de defesa do Sr. Washington Luiz de Paula
51.	Da mesma forma, o Sr. Washington Luiz de Paula foi citado pela conduta de atestar várias notas fiscais no bojo da execução dos contratos 23/2007 e 26/2007, à míngua da realização de fato dos produtos e serviços contratados, com infração ao disposto nos arts. 66 e 70 da Lei 8.666/1993 e nos arts. 62 e 63, § 2º, III, da Lei 4.320/64 (peça 61, p. 7-12) : (...) [Notas Fiscais 242, 280 (peça 49, p. 18 e 22) , 16155, 16423, 16558, 16715, 16716, 16717 e 16883 (peça 51, p. 27, 31, 35, 40, 45, 49 e 53) ];
52.	Para o responsável, levando-se em consideração a estrutura da Assessoria 7 do DEC, não competia a ele fiscalizar os aludidos contratos e a imputação de responsabilidade deveria abarcar outros agentes. Ressaltou que em nenhum momento contribuiu direta ou indiretamente no conteúdo do TC Processo 013.550/2016-0, e também de qualquer outro objeto dos contratos 23/2007 e 26/2007 sob qualquer pretexto, atestando indevidamente serviços prestados pelas fundações, na qualificação de fiscal dos contratos, conforme relato do Ofício 0562/2016-TCU/SecexDefesa, de 7/7/2016 (peça 167, p. 1-2) .
53.	Alegou que dois são os aspectos principais que evidenciaram a afirmativa alhures mencionada: primeiro - houve elaboração e publicação da Diretriz para Funcionamento da Assessoria Especial para Excelência em Engenharia de Transporte (Assessoria 7 do DEC) , com a finalidade de regular as condições de funcionamento da Assessoria 7/DEC, elencando, no item 7 da Diretriz, um grupo de trabalho para análise técnico-financeira do Centran (GT- Centran) . Deste grupo de trabalho faziam parte o Chefe de Gabinete do DEC, um representante das Assessorias 2, 3 e 4 do DEC e um representante da Diretoria de Obras Militares (DOM) e da Diretoria de Obras e Construção (DOC) ; segundo: a estrutura organizacional e funcional da Assessoria 7 contemplava um Coordenador Geral (Chefe da A7/DEC, Engenheiro Civil) , um Coordenador Técnico (Adjunto da A7/DEC, Engenheiro Civil) e um Coordenador Administrativo (Adjunto da A7/DEC, Administrador de Empresas) . Registrou que as funções de cada membro da estrutura da A7/DEC eram bem definidas (peça 167, p. 2-3) .
54.	Segundo o responsável, inferir dos autos que os débitos apurados tiveram origem, sinteticamente, no atestado indevido dos serviços prestados nos Contratos 23/2007 e 26/2007, aduzindo ao consenso entre a equipe de auditoria e a novel SecexDefesa quanto à responsabilização solidária do Major Washington Luiz de Paula, é se ater a teses jurídicas abstratas, pois seu olhar não está voltado para o mérito das questões. Nesse sentido, esse consenso está ancorado no campo das abstrações e não no dos fatos, esquecendo no mérito, o que é certo e o que é errado (peça 167, p. 4) .
55. 	Para o responsável, a Lei de Licitações e Contratos Administrativos, no seu art. 67, exige que a execução contratual deve ser acompanhada e principalmente fiscalizada por um agente da Administração, ou seja, a designação de um fiscal é obrigatória. Desta forma, o acompanhamento e a fiscalização da execução são obrigatórios para todos os contratos administrativos, inclusive para aqueles que, sistemática e teleologicamente, esgotem-se em um único ato. Diante disso, resta claro, ao conhecer a estrutura organizacional e funcional da A7/DEC, que a função de fiscal do contrato acima elencada, na sua essência, era praticada pelo Coordenador Técnico da A7/DEC (Major Fernando Silva Saldanha de Menezes) , que sequer foi citado no TC Processo 013.550/2016-0, consequência da Tomada de Contas Especial instaurada por determinação do Acórdão 1058/2016-TCU-Plenário (peça 167, p. 5-6) .
56. 	Concluiu que responsabilizar solidariamente apenas os senhores José Rosalvo Leitão de Almeida, Washington Luiz de Paula, Paulo Roberto Dias Morales e as Fundações Roberto Trompowsky Leitão de Almeida e Bio-Rio nas dívidas do TC Processo 013.550/2016-0 seria uma afronta aos princípios constitucionais da imparcialidade, impessoalidade, julgamento objetivo e legalidade, na busca da verdade real e aplicação da justiça plena (peça 167, p. 6) .
Alegações de defesa do Sr. José Rosalvo Leitão de Almeida
57.	De forma solidária com outros responsáveis, ao Sr. José Rosalvo Leitão de Almeida foi imputado o montante total dos débitos apurados no bojo da execução dos Contratos 23/2007, 26/2007, 36/2008 e 46/2008, objeto de análise nesta TCE (peça 61, p. 7-12) : (...) [por ter encaminhado indevidamente ao Dnit produtos elaborados pela UFPA como se tivessem sido provenientes da Fundação Trompowsky e da Fundação Bio-Rio].
58.	Primeiramente, o responsável alegou que, conforme pronunciamento técnico do DEC, é necessário esclarecer que os objetos dos contratos firmados entre DEC e as aludidas Fundações (23/2007, 26/2007, 36/2008 e 46/2008) são diferentes entre si, particularmente, porque restou comprovado que os Contratos 36/2008 e 46/2008 complementam os Contratos 23/2007 e 26/2007, não podendo ser imputada qualquer responsabilidade no sentido de duplicidade dos produtos contratados. Assim, o acusado refutou a tese da Representação [que originou a presente TCE] de que houve duplicidade contratual, não merecendo prosperar tal acusação por falta de justa causa, pois não houve provas de materialidade na acusação e nem indícios de autoria (peça 161, p. 8) .
59.	Para o responsável, a mencionada Representação trouxe considerações sobre a suposta inexecução contratual, inicialmente, embasada na duplicidade contratual, na qual os contratos de 2008 seriam iguais aos de 2007. Tal fato restou comprovado ser uma ilação dos auditores do TCU, pois o Estudo Técnico do DEC comprovou que os contratos de 2008 são oriundos de Planos de Trabalho distintos dos de 2007. Portanto, não houve justa causa em tal acusação, conforme conclusão do relatório do aludido estudo técnico (peça 161, p. 9) :
'Fundação Bio-Rio
Contrato 36/2008
Objeto: Estudos e Projetos para recuperação das voçorocas do trecho entre a Divisa MT/PA até o km 102,3 da BR-163/PA.
Fundação Trompovsky
Contrato 46/2008
Objeto: Inserção de projeto especifico para as voçorocas no projeto de engenharia rodoviária no trecho entre a Divisa MT/PA até o km 102,3 da BR-163/PA e readequação deste.
Notamos que o Contrato 36/2008 tinha como objeto o alcance da meta 1, enquanto o Contrato 46/2008 pretendia alcançar a meta 2.
Assim, é lícito afirmar que os objetos dos contratos firmados entre DEC e as Fundações (36/2008 e 46/2008) são diferentes entre si, sendo os citados objetos reflexo direto do Plano de Trabalho aprovado pelo Dnit, Contrato 36/2008 = META 01 e CONTRATO 46/2008 - META 02.'
60.	Argumentou que a Representação afirmou que os contratos não foram executados por falta de provas a serem ofertadas pelos acusados. Segundo o responsável, olvidou o acusador que tais provas já foram juntadas aos autos, como por exemplo: processo administrativo de contratação, contrato, cópia das notas de empenho, atesto do fiscal, ordem bancária ao contratado, termos de entrega do objeto contratado, termo de encerramento contratual, dentre outros documentos que comprovam a execução contratual do pactuado. Assim, o acusado refutou a alegação da representação ora combatida de que houve inexecução contratual, não merecendo prosperar tal acusação por falta de justa causa, pois não houve provas de materialidade na acusação e nem indícios de autoria (peça 161, p. 9) .
61.	Concluiu que, conforme pronunciamento técnico, em anexo, os objetos dos contratos firmados entre DEC e Fundações foram executados, não podendo ser imputado qualquer responsabilidade no sentido de duplicidade ou falsidade dos produtos contratados. Uma vez comprovada a correção, execução e a entrega dos objetos avençados, afastando a possibilidade de dano ao erário, os demais procedimentos administrativos também estariam afastados da hipótese de existência de irregularidade processual (peça 161, p. 9) .
Alegações de defesa dos senhores Fernando Silva Saldanha de Menezes, Juan Carlos Ramos Perez e Waldir Sandoval Goes
62. 	Quanto aos senhores Fernando Silva Saldanha de Menezes, Juan Carlos Ramos Perez e Waldir Sandoval Goes, as citações deram-se em razão de atestos indevidos nos versos de várias notas Fiscais, declarando indevidamente que estudos e serviços teriam sido executados (peça 61, p. 7-12) (...) [Fernando Silva Saldanha de Menezes, em relação às Notas Fiscais 17364 e 847; Sr. Juan Carlos Ramos Perez, relativamente às Notas Fiscais 469 e 470; e Sr. Waldir Sandoval Goes sobre as Notas Fiscais 17455, 17979, 17225, 806 e 807].
63. 	Conforme se observa, as defesas dos arrolados foram praticamente as mesmas e tentaram demonstrar a distinção existente entre os Contratos 23/2007, 26/2007, 36/2008 e 46/2008, quando a citação se deu em razão de atestos indevidos de notas fiscais, no bojo da execução dos aludidos contratos, por serviços que já haviam sido desenvolvidos pela Universidade do Pará e empresa Maia Melo Engenharia Ltda. (peças 139, 162 e 163, respectivamente) 
64.	Segundo alegado, para dirimir qualquer dúvida, o Departamento de Engenharia e Construção (DEC) realizou um estudo bastante elucidativo e consubstanciado no Relatório Técnico anexo, mediante o qual se demonstrou cabalmente que o Exame Técnico, apresentado na Representação em comento, foi errôneo em suas assertivas e conclusões, induzindo ao erro o julgador. Aventaram que, conforme pronunciamento técnico, em anexo, os objetos dos ajustes firmados entre DEC e Fundações (23/2007, 26/2007, 36/2008 e 46/2008) eram diferentes entre si, particularmente, porque restou comprovado que os contratos 36/2008 e 46/2008 complementavam os contratos 23/2007 e 26/2007, todos distintos entre si, não podendo ser imputada qualquer responsabilidade no sentido de duplicidade dos produtos contratados (peça 139, p. 7; peça 162, p. 6 e peça 163, p. 7) .
65.	Aduziram que as acusações são desprovidas de provas materiais e sem indícios de autoria, portanto, genéricas. Tal constatação afrontou a Constituição Federal/88 em seu artigo 5°, LV - ampla defesa, pois não houve como se defender de acusações genéricas, desprovidas de materialidade ou indícios de autoria, uma afronta ao devido processo legal. Assim, os acusados refutaram a alegação da representação ora combatida de que houve inexecução contratual e não deveria prosperar tal acusação por falta de justa causa, pois não houve provas de materialidade na acusação nem indícios de autoria (peça 139, p. 8; peça 162, p. 6 e peça 163, p. 8) .
Alegações de defesa do Sr. Sérgio Carvalho Fernandes
66.	Quanto ao Sr. Sérgio Carvalho Fernandes, o responsável foi igualmente citado pela conduta de atestar notas fiscais no bojo da execução dos contratos 26/2007, 36/2007 e 36/2007, à míngua da efetiva realização dos produtos e serviços contratados, com infração ao disposto nos arts. 66 e 70 da Lei 8.666/1993 e nos arts. 62 e 63, § 2º, III, da Lei 4.320/64 (peça 61, p. 7-12) : (...) [Notas Fiscais 17455, 17979, 16872, 17225, 17364, 614, 615, 806, 807 e 847].	
67.	O responsável defendeu-se mediante três fundamentos principais que se sobressaem de suas alegações: designação para a função de fiscal dos contratos ao final de 2009, ao término do período em que se deram as fraudes (2003-2010) , cumprimento de ordens presumivelmente legais de superiores hierárquicos e impossibilidade da avaliação técnica dos produtos entregues diante da ausência de capacitação profissional do defendente.
68.	Alegou que teve o término das férias regulamentares antecipado em razão da convocação para ocupar o cargo de Adjunto da Assessoria 7 em razão do afastamento do Major Washington Luiz de Paula, por motivos até então desconhecidos pelo Capitão Sérgio. Informou que, concomitante a esse episódio, foram nomeados os coronéis da reserva Dalvino Villar e Waldir Sandoval Goes para a função de Subchefe da Assessoria 7 e Gerente de Ações Interinstitucionais do DEC, ambos em substituição ao Cel. Paulo Roberto Dias Morales, afastado juntamente com o Major Washington Luiz de Paula (peça 134, p. 4) .
69.	Aduziu que sua responsabilidade era de operar os sistemas Siasg/Siconv, de perfil 'Confirma Medição/Conferência', efetuando-se registros das medições atestadas tecnicamente pelos responsáveis técnicos do Centran; ou seja, não tinha atribuição de atestar se os serviços atendiam plenamente as exigências técnicas do DEC. Os responsáveis técnicos ligados à chefia da Assessoria 7 eram os responsáveis por analisar a execução dos serviços encomendados. Conforme atesto do corpo técnico, a chefia autorizava a medição e lançamento das notas fiscais nos sistemas Siasg/Siconv. Nem poderia ser diferente, haja vista a incompatibilidade técnica da formação do Defendente (economista) com os trabalhos técnicos, envolvendo alta complexidade em engenharia, de averiguar a adequação dos produtos entregues ao Centran (peça 134, p. 14-16) .
70.	Defendeu que não realizou qualquer juízo técnico ou determinou o pagamento de qualquer medição. Realizou os registros das medições no verso das respectivas notas fiscais, sempre amparado em decisões técnicas e de aparente legalidade de oficiais superiores, de notório conhecimento profissional em engenharia. Efetuados os atestes dos responsáveis técnicos, Cel. Waldir Sandoval Góes ou Major Fernando Silva Saldanha de Menezes, a depender do projeto, o Capitão Sérgio efetuava suas tarefas mediante ordem verbal expressa do Subchefe da Assessoria 7 à época, Cel. Villar (peça 134, p. 10) .  
71.	Segundo o defendente, ao efetuar os registros no sistema, o momento de tomada da decisão acerca da conformidade do objeto executado com as disposições contratuais, portanto, já havia se passado, sendo que sua ação consistiria em expediente burocrático especializado na área fim do Centran. Vale frisar que sua formação - economista - inviabilizava de sua parte um exame técnico sobre os méritos dos diversos projetos de engenharia levados a cabo no Centran. Isso tudo se mostrou ainda mais incabível por se tratar de projetos conduzidos sob a supervisão do IME, Instituto que gozava de corpo técnico muito melhor capacitado que o defendente para analisar, tecnicamente, o recebimento dos produtos dos contratos sob escrutínio (peça 134, p. 10) .
72.	Conforme informado pelo militar, durante seu regular exercício da profissão, confiou diretamente nas ordens dos superiores hierárquicos, desde que elas estivessem revestidas de aparente legalidade, que não fossem manifestamente ilícitas. O ato do subordinado deveria ser avaliado, portanto, dentro de um contexto de cadeia de comando, na qual sempre se age de boa-fé. As notas fiscais medidas e registradas no Siafi já haviam sido recebidas tecnicamente por superior hierárquico, que registrava o ateste no verso de cada uma delas (peça 134, p. 14-16) . 
73.	Defendeu que procedia mediante ordens verbais que lhe asseguravam a regularidade da situação, realizando tarefa de protocolar e registrar as medições autorizadas no Sistema. Dessa forma, o defendente exerceu seu ofício de modo absolutamente probo, respaldado pelos superiores. Inexistiu circunstância que lhe exigisse conduta diversa, requisito determinante tanto na doutrina quanto na jurisprudência do STM para o descumprimento de ordens verbais (peça 134, p. 14-16) :
'RECURSO DEFENSIVO. RECUSA DE OBEDIÊNCIA E DESRESPEITO A SUPERIOR. PRELIMINAR DE NULIDADE. INVERSÃO DO INTERROGATÓRIO PARA O FINAL DA INSTRUÇÃO CRIMINAL. REJEITADA. EMISSÃO DE ORDEM INDIRETA. DESCONFIGURAÇÃO DA CONDUTA TÍPICA DO ART. 163 do CPM.  IMPOSSIBILIDADE. ALEGAÇÕES DE PERSEGUIÇÃO E DE AUSÊNCIA DE DOLO EM DECORRÊNCIA DE PROBLEMAS DE SAÚDE AFASTADAS. AUTORIA E MATERIALIDADE COMPROVADAS. CONDENAÇÃO MANTIDA. DECISÃO UNÂNIME. 
I - A jurisprudência desta Corte Castrense firmou o entendimento de que a alteração do art. 400 do CPP, trazida pela Lei n° 11.719/2008, não é aplicável à JMU (Súmula 15/STM) , conduzindo à rejeição de preliminar de nulidade processual sustentada porque o interrogatório foi realizado no início da instrução processual. II - A disciplina, ordem essencial que permite a regularidade das atividades da Instituição Militar, resta perturbada quando praticadas as condutas de recusa de obediência e de desrespeito a superior, previstas nos arts. 160 e 163 do CPM, razão pela qual o ofendido em primeiro grau (sujeito passivo imediato) , nos citados delitos, é a Força Armada
 (Estado) , figurando o superior hierárquico como vítima secundária (sujeito passivo mediato) . III - Inadmissível a alegação de que a emissão de ordem indireta desconfigura o tipo penal do art. 163 do CPM. A ordem do superior hierárquico pode ser emitida de forma verbal ou escrita; pessoal e direta; entre o superior e o inferior; indireta, transmitida por terceiro ao inferior; e, ainda, geral, dirigida para vários militares.  Importa que a ordem tenha relação com assunto ou matéria de serviço.  
IV O cumprimento de ordem, ainda que indireta, transmitida por terceiro, decorre do dever de obediência hierárquica, peculiar ao âmbito castrense, não se eximindo o militar de seu cumprimento, salvo se manifestamente criminosa.  
V - Evidenciado, nos autos, que o réu tinha conhecimento da condição de superior hierárquico do sujeito passivo mediato e a ocorrência do desrespeito na presença de outro militar, resta configurado o tipo penal do art. 160 do CPM. 
VI - Alegação de problemas de saúde, tais como depressão e dores na coluna, deve estar acompanhada de inequívoca prova da incapacidade de entendimento do caráter ilícito do desrespeito a superior e da recusa de obediência, a fim de que se possa afastar o elemento subjetivo do tipo. Preliminar rejeitada. Decisão por Maioria Negado provimento ao apelo. Decisão unânime'. (STM - AP: 00000253320147030103 RS, Relator: Fernando Sérgio Galvão, Data de Julgamento: 29/09/2015, Data de Publicação 22/10/2015) 
74.	Ressaltou que sua conduta sempre foi pautada pela cautela, consultando sempre seu superior hierárquico e se baseando em manifestações do corpo técnico do local onde trabalhava, o qual, efetiva e tecnicamente, atestava as notas fiscais. Tais atestos fundamentavam exclusivamente a atuação do ordenador de despesas, que autorizava os pagamentos às Fundações. À época, não havia qualquer motivo que o fizesse suspeitar de quaisquer irregularidades existentes na execução dos contratos examinados por esta Corte.
Análise das alegações das Fundações Bio-Rio e Trompowsky
75.	No caso da Fundação Bio-Rio, a citação se deu em virtude dos recebimentos de pagamentos no bojo da execução dos Contratos 26/2007 e 36/2008, à míngua da efetiva realização dos produtos e serviços para os quais fora contratada, com infração ao disposto nos arts. 66 e 70 da Lei 8.666/1993 e nos arts. 62 e 63, § 2º, III, da Lei 4.320/64 (peça 61, p. 7-12) . As alegações limitaram-se a negar o locupletamento em razão do implemento da prestação conveniada; a enfatizar a impossibilidade de restituição dos valores percebidos em razão dos gastos para execução do objeto; e a aventar o enriquecimento ilícito da União em face da pretensão de restituição dos valores recebidos. 
76.	Acerca da Fundação Roberto Trompowsky Leitão de Almeida, a arrolada foi citada em razão da conduta de receber pagamentos no bojo da execução dos Contratos 23/2007 e 46/2008, à míngua da efetiva realização dos produtos e serviços para os quais fora contratada, com infração ao disposto nos arts. 66 e 70 da Lei 8.666/1993 e nos arts. 62 e 63, § 2º, III, da Lei 4.320/64 (peça 61, p. 7-12) . Diante disso, as respostas disseram respeito sinteticamente à ausência de ampla defesa e contraditório no transcurso dos processos apuratórios; arguição da prescrição; e constituição indevida da Fundação Trompowsky em dívida em razão da entrega do objeto e inexistência de provas.
77.	Importa destacar que inexiste amparo legal no ordenamento jurídico para a subcontratação de objetos conveniados, a exemplo das subcontratações das Fundações Bio-Rio e Trompowsky para execução do convênio celebrado entre o DEC e Dnit. Nessa direção, o Decreto 7.423/2010 é hialino ao proibir subcontratações no âmbito dos convênios:
'Art. 10.  É vedada a subcontratação total do objeto dos contratos ou convênios celebrados pelas IFES [Instituições Federais de Ensino Superior] e demais ICTs [Instituições Científicas e Tecnológicas] com as fundações de apoio, com base no disposto na Lei 8.958, de 1994, e neste Decreto, bem como a subcontratação parcial que delegue a terceiros a execução do núcleo do objeto contratado.
Art. 11.  A instituição apoiada deve incorporar aos contratos, convênios, acordos ou ajustes firmados com base na Lei 8.958, de 1994, a previsão de prestação de contas por parte das fundações de apoio'.
78. 	Embora as vedações legais retrocitadas sejam extemporâneas aos contratos impugnados, o aludido Decreto representou de certa forma a sedimentação da jurisprudência do TCU sobre o tema, que há décadas já se posicionava pela impossibilidade de subcontratação de serviços por entidades contratadas mediante dispensa de licitação, em razão de possuir determinados atributos, a exemplo das fundações de apoio de que trata a Lei 8.958/1994, (...) [ a exemplo dos Acórdãos 839/2004 e 1.164/2007, ambos do Plenário].
79.	Não procede a defesa apresentada pela Fundação Trompowsky acerca da ausência de provas e ilegalidade na constituição da entidade em débito, já que a prova do débito é a inexistência da entrega do objeto contratado junto às Fundações, uma vez que os produtos entregues foram elaborados por terceiros em contratos distintos dos contratos analisados nestes autos. Igualmente não procede a defesa da Bio-Rio quando aventa, sem carrear provas, a inexistência de locupletamento em razão do implemento da prestação conveniada; a impossibilidade de restituição dos valores recebidos em razão dos gastos para execução do objeto; e o enriquecimento ilícito da União em face da pretensão de restituição dos valores recebidos. 
80.	De certa forma, equivocaram-se as fundações ao alegar ausência de provas de locupletamento, buscando induzir à conclusão de que os exames acurados e criteriosos desta TCE não geraram elementos de convicção no sentido de considerá-las responsáveis pelas irregularidades investigadas; que uma decisão condenatória em débito exigiria comprovação de autoria voluntária, em que deveriam ser demonstradas as prova inequívocas de apropriação de valores públicos em proveito pessoal ou de terceiros, com efetiva participação do acusado; e que se exigiria plena comprovação de dolo específico ou conduta intencional e consciente mediante decisão judicial condenatória, passada em julgado. Na realidade, os elementos de convicção estão assentados no prejuízo ao patrimônio público, oriundo da conduta ou participação das fundações e do nexo de causalidade entre a conduta e o dano causado.
81.	Os diversos fatos consignados e evidenciados nos autos, suscitados nas propostas de citação encaminhadas, comprovaram que os objetos entregues pelas fundações já tinham sido executados em momento anterior, caracterizando recebimento indevido de recursos públicos. Por esse motivo, igualmente, emerge o dever de comprovar de fato a execução dos contratos inquinados em conformidade com os artigos 5º e 6º da Lei 8443/1992, sob pena de imputação do débito.
82.	Cumpre destacar que a Constituição Federal (art. 71, II, in fine) responsabiliza todos aqueles que derem causa a perda, extravio ou outra irregularidade de que resulte prejuízo ao erário. Em tal circunstância, o processo no TCU difere do processo criminal, pois não há necessidade de comprovação da efetiva apropriação de valores públicos, de que houve evolução patrimonial desproporcional ou até mesmo de dolo por parte do responsável. O que importa para o convencimento desta Corte de Contas é se os atos praticados pelas defendentes contribuíram de forma inequívoca para a consumação do dano ao erário.
83.	Igualmente, não mereceram prosperar as alegações das fundações de que os objetos contratuais foram entregues e devidamente recebidos pelos fiscais de contratos do DEC. Tais argumentos não afastaram as fartas e inequívocas evidências de que os objetos entregues disseram respeito a projetos e estudos elaborados em momentos anteriores por entidades distintas (UFPA e Maia Melo) , por força de ajustes específicos. Ademais, é público e notório que ambas as Fundações não possuem força de trabalho própria para tocar o portfólio de projetos em que se engajam regularmente. Ou seja, para serem procedentes, as alegações deveriam ser fundamentadas no mínimo com comprovantes dos pagamentos efetuados, correspondentes às despesas para finalização dos projetos impugnados (materiais, viagens, diárias etc) . Em nenhum momento, houve iniciativa ou aceitação dos envolvidos em demonstrar a real aplicação dos recursos repassados de modo a comprovar a execução de serviço novo e diferente.
84.	Frise-se que a negativa de participação da Dra. Denise Schaan, pesquisadora da UFPA, nos projetos impugnados, restou devidamente elucidada mediante diligência desta unidade técnica àquela Universidade, que desmentiu a suposta colaboração (peça 33, p. 3 e peça 63, p. 9 e 20, ambas do TC Processo 031.304/2010-9) . Além disso, sequer foram juntados eventuais comprovantes de despesas em razão da contratação da pesquisadora. Igualmente, restou comprovado pela equipe de auditoria que os projetos apresentados em quase nada diferenciam dos projetos anteriores elaborados pela empresa Maia Melo Ltda., que, conforme equipe de auditoria, prescindiam de qualquer readequação, revisão ou atualização (peça 19, p. 18 destes autos e peça 63, p. 28 do TC Processo 031.304/2010-9) .
85.	Da mesma forma, inaceitável a alegação de prescrição pela Fundação Trompowsky vez que este Tribunal reconheceu, no âmbito do Incidente de Uniformização de Jurisprudência, firmado por meio do Acórdão 1441/2016-TCU-Plenário, que as sanções previstas na Lei 8.443/1992, como a multa, subordinam-se ao prazo prescricional de dez anos disposto no art. 205 do Código Civil. (...) .
86.	Como as citações em análise deram-se no segundo semestre de 2016, estarão potencialmente prescritos, para fins da apenação com multa, todos os fatos anteriores ao segundo semestre de 2006; ainda assim, se nesse ínterim inexistir nenhum ato ou fato do responsável ou do Tribunal apto a suspender a contagem do prazo prescricional. 
87.	No que concerne às ações de reparação de dano ao patrimônio público (débito imputado pelo TCU, por exemplo) , embora exista seguimento doutrinário que defenda a prescritibilidade, constitui fato notório que vige no ordenamento jurídico pátrio o entendimento pela imprescritibilidade das ações de reparação do dano ao erário, por força da disposição específica no art. 37, § 5º, da Constituição Federal, conforme entendimento do Supremo Tribunal Federal (Mandado de Segurança 26210/DF ) e Tribunal de Contas da União (Súmula TCU 282) . 
88.	Quanto à ausência do contraditório e ampla defesa, igualmente aventada pela Fundação Trompowsky, importa elucidar que o encaminhamento de citação dos responsáveis para apresentarem alegações de defesa jamais importa em decisão definitiva de mérito que estabeleça a condenação dos arrolados. As citações encaminhadas constituem, sim, oportunidade de defesa para que os responsáveis possam se desincumbir da obrigação de prestar contas diante de robustos indícios de perda, extravio ou outra irregularidade de que resulte dano ao Erário, nos termos dos artigos 5º e 6º da Lei 8443/1992. Desarrazoado, portanto, falar em violação ao princípio do contraditório e ampla defesa no atual estágio de tramitação deste feito.
89.	Além disso, o Tribunal e, em particular, a SecexDefesa, sempre estiveram de portas abertas às manifestações ou solicitações dos responsáveis arrolados nos presentes autos para materialização desse fundamental direito das pessoas. Exemplificam o oferecimento de irrestritas oportunidades de contraditório e ampla defesa, as inúmeras solicitações e concessões de vistas aos autos, bem como os diversos deferimentos de prorrogação de prazo concedidos aos responsáveis, facilmente comprováveis pelos documentos e informações que compõem o feito. 
90.	Em relação à má-fé das responsáveis, diversos fatos comprovam que havia conhecimento dos problemas tanto pela Fundação Trompowsky quanto pela Bio-Rio: recebimento dos recursos públicos sem a execução de fato dos objetos contratuais entregues; a contratação direta das fundações por dispensa de licitação no bojo da execução de convênio entre o DEC e o Dnit apresentou-se como fuga ao processo licitatório vez que os objetos poderiam ser elaborados por agentes da iniciativa privada; alertas, no âmbito do Comando do Exército, sobre a duvidosa capacidade técnica das fundações de apoio para a execução de estudos e projetos, a exemplo dos que foram apresentados; e o próprio TCU, em 2008, já havia relatado problemas semelhantes envolvendo pagamentos por objetos contratuais apresentados em duplicidade.
91.	Soma-se a isso o fato de que as alegações dos responsáveis defendem indevidamente a real execução dos contratos inquinados. Afirmam que a execução dos projetos de salvamento arqueológico e levantamento florestais da BR - 163/PA fora realizada por intermédio da contratação da Dra. Denise Schaan, pesquisadora da UFPA. De fato, os autos trazem extenso material sobre a BR - 163/PA elaborado pela aludida pesquisadora da UFPA. Contudo, tais relatórios foram executados em outras circunstâncias por força de ajustes distintos com o Dnit. Dada a insistência dos envolvidos em tal assertiva, desde a ocasião da realização dos trabalhos de auditoria, a Secretaria diligenciou à aludida Universidade que negou incisivamente a participação da Dra. Denise Schaan, nos projetos impugnados, informando a execução de semelhantes trabalhos em virtude de ajustes distintos dos investigados atualmente (peça 33, p. 3 e peça 63, p. 9 e 20, ambas do TC Processo 031.304/2010-9) . 
92.	Na mesma direção, enfatizam a necessidade e execução do projeto para tratamento especial de voçorocas no trecho denominado 'cintura fina', quando restou comprovado pela equipe de fiscalização que os projetos apresentados eram praticamente os mesmos outrora elaborados pela empresa Maia Melo Ltda., que prescindiram de qualquer readequação, revisão ou atualização (peça 19, p. 18 destes autos e peça 63, p. 28 do TC Processo 031.304/2010-9) .
93.	 Dessa forma, tem-se que os argumentos de defesa não afastam débitos imputados às responsáveis. Ademais, inexistem nos autos elementos que demonstrem boa-fé ou a ocorrência de outros excludentes de culpabilidade. Portanto, as contas das Trompowsky e Bio-Rio devem, desde logo, ser julgadas irregulares, nos termos do art. 202, § 6º, do Regimento Interno/TCU, procedendo-se à condenação em débito e à aplicação da multa prevista no art. 57 da Lei 8.443/1992.
94.	 Ressalte-se que, em casos semelhantes ao tratado nos presentes autos, houve condenação do Tribunal para que a pessoa jurídica contratada com o afastamento de licitação fosse declarada incursa no art. 46 da Lei 8.443/1992, o qual prevê pena de declaração de inidoneidade para licitar e contratar, quando verificada a ocorrência de fraude comprovada à licitação (Acórdão 3037/2015-TCU-Plenário - de relatoria do Ministro Substituto Marcos Bemquerer) . (...) .
95.	Embora o entendimento jurisprudencial diga respeito à adesão à ata de registro de preços, o Tribunal tem inclinado pela interpretação ampliativa do art. 46 da Lei Orgânica do TCU, de modo a viabilizar a aplicação da sanção ali prevista em casos diversos de licitação, stricto sensu. Verbi gratia, decidiu que, nas hipóteses de dispensa e inexigibilidade da realização do certame, era cabível declarar a inidoneidade da empresa que eventualmente tivesse participado de fraudes (Acórdãos 100/2003, 683/2005 e 1.293/2011, todos do Plenário, dentre outros) .
96.	Portanto, ainda que as questões em exame nestes autos não tenham envolvido necessariamente licitação, no sentido estrito da palavra, de modo a se enquadrar com perfeição no dispositivo legal citado, entende-se que as Fundações Bio-Rio e Trompowsky devam ser declaradas inidôneas para participar de licitações na Administração Pública Federal, com fundamento no artigo 46 da Lei Orgânica do TCU e na jurisprudência consolidada desta Corte.
97.	Outra questão digna de nota é a ausência das Fundações Bio-Rio e Trompowsky, como parte, em processos judiciais para fins de ressarcimento do prejuízo ao patrimônio público. Isso porque, conforme consignado em tópico específico desta instrução, os senhores Paulo Roberto Dias Morales e Washington Luiz de Paula são réus em ações tanto na Justiça Militar quanto na Justiça Federal, e em ambas as justiças há medidas cautelares para indisponibilidade dos bens dos aludidos responsáveis, para fins de reposição do dano. A par disso, será proposto encaminhar cópia da deliberação ao Procurador-Chefe da Procuradoria da República no Rio de Janeiro, nos termos do § 3º do art. 16 da Lei 8.443/1992 c/c o § 7º do art. 209 do Regimento Interno do TCU, bem como ao Procurador-Geral de Justiça Militar, para adoção das medidas cabíveis; e comunicar-lhes que o relatório e o voto que a fundamentam podem ser acessados por meio do endereço eletrônico www.tcu.gov.br/acordaos e que, caso haja interesse, o Tribunal pode enviar-lhes cópia desses documentos sem qualquer custo.
98.	Como se trata da fase processual de julgamento do mérito, o arresto dos bens das Fundações sob análise apresenta-se como medida cautelar adequada, já que a indisponibilidade dos bens deveria ser aventada nas etapas anteriores do feito. Dada a materialidade dos valores envolvidos e a robustez das provas de locupletamento, nestes autos, tal providência apresenta-se como necessária e razoável independentemente da comprovação de atos ilícitos das fundações para dificultar ou impossibilitar o ressarcimento, conforme entendimento do STF (MS 34.446 MC/DF) :
'43. Corrobora esse raciocínio a compreensão de que o risco de inviabilização do ressarcimento ao erário, ínsito à previsão do art. 44, § 2º, da Lei 8.443/1992, não exige prova de que a pessoa sob fiscalização do Tribunal de Contas da União esteja efetivamente praticando atos de desbaratamento patrimonial. Exigir prova nesse sentido esvaziaria a medida em tela, pois, até a colheita de elementos comprobatórios da prática de atos de dissipação do patrimônio, este já estaria parcial ou totalmente comprometido, de molde a prejudicar a consecução do objetivo do dispositivo em comento, qual seja, o de preservar a utilidade de futuros pronunciamentos do TCU.'
99.	Além disso, no caso específico da Fundação Bio-Rio, o Ministério Público do Estado do Rio de Janeiro (MPRJ) apontou vários fatos que militam contra a higidez da gestão daquela fundação - https://www.mprj.mp.br/home/-/detalhe-noticia/visualizar/8601, conforme acesso em 06/3/2018. Em 12/4/2017 ocorreu o afastamento cautelar de quatro administradores da Fundação Bio-Rio, acusados de descumprirem regras estatutárias e de cometerem irregularidades nos registros contábeis da Fundação. As contas bancárias da fundação foram bloqueadas, assim como foi determinada a indisponibilidade de bens do seu acervo patrimonial. As contas da Fundação Bio-Rio referentes aos exercícios financeiros de 2004 a 2014 foram reprovadas pelo Ministério Público. Na última conta submetida à análise, a Contadoria do MPRJ concluiu pela desaprovação das contas, em decorrência, entre outras razões, da impossibilidade de se verificar integralmente a destinação da receita da entidade. Além disso, o MPRJ apurou que os Srs. Ângelo Luiz Monteiro de Barros e Gilberto Lima de Freitas forjaram a venda de dois automóveis da Bio-Rio para a Sra. Carla Mendonça Motta, funcionária da empresa AMBIO, de propriedade do Sr. Ângelo. Os carros foram posteriormente transferidos para a Sra. Ana Shelley Monteiro de Barros, esposa do Sr. Ângelo.
100.	Portanto, com fundamento no art. 61 da Lei 8.443/1992, c/c o art. 275 do Regimento Interno/TCU, será proposto requerer à Advocacia-Geral da União, por intermédio do Ministério Público junto ao TCU, a adoção de medidas necessárias ao arresto de bens das Fundações Bio-Rio e Trompowsky, devendo esta medida abranger bens considerados necessários para garantir o integral ressarcimento dos débitos imputados a cada fundação, conforme discriminado abaixo:
	Contrato 
	Fundação 
	Resumo do objeto 
	Valor (R$) 
	Data 

	23/2007
	Trompowsky
	Projeto de educação patrimonial
	2.848.109,33
	13/12/2007

	26/2007 
	Bio-Rio 
	Programa de salvamento arqueológico e levantamento florestais BR - !63/PA
	2.547.683,40
	17/12/2007 

	36/2008 
	Bio-Rio 
	Recuperação de voçoroca 
	1.841.881,45 
	4/5/2009 

	46/2008 
	Trompowsky 
	Projeto específico para as voçorocas
	1.196.118,21 
	11/5/2009 

101.	 Ao fim e ao cabo, importa esclarecer que os autos não evidenciam atos de gestão com desvio da finalidade social das arroladas ou com a extrapolação dos poderes estatutários conferidos aos administradores, nem trazem indícios de que eles tenham se beneficiado do dano ao erário. 
102.	Portanto, como não há evidências de conduta dolosa desses gestores para se beneficiarem dos recursos desviados, inexistem motivos para se falar em desconsideração da personalidade jurídica de modo a viabilizar a penetração ou incursão no patrimônio pessoal daqueles agentes para ressarcimento do dano, sendo pacífica a jurisprudência desta Corte no sentido de que o elemento subjetivo é fundamental para se aplicar a teoria da desconsideração da personalidade jurídica (Acórdão 1512/2015-TCU-Primeira Câmara, 4407/2016 - 1ª Câmara, 8603/2016 - 2ª Câmara e 934/2017 - 1ª Câmara) .
Análise das alegações dos Srs. Paulo Roberto Dias Morales e Washington Luiz de Paula
103.	Quanto aos Srs. Paulo Roberto Dias Morales e Washington Luiz de Paula, os responsáveis foram citados para apresentarem alegações de defesa pela conduta de atestar várias notas fiscais no bojo da execução dos Contratos 23/2007, 26/2007, 36/2008 e 46/2008, à míngua da realização de fato dos produtos e serviços contratados com infração ao disposto nos arts. 66 e 70 da Lei 8.666/1993 e nos arts. 62 e 63, § 2º, III, da Lei 4.320/64.
104.	O Sr. Paulo Roberto Dias Morales respondeu à citação encaminhada mediante informação de que a resposta da comunicação processual já tinha sido respondida ao TCU em meados de abril de 2016. 	De fato, aos autos do TC Processo 031.304/2010-9 foi anexada as explicações do responsável sobre os fatos apurados na execução dos planos de trabalho 30.001.07.01.67.01 e 30.001.08.01.52.01. 
105.	Na primeira parte do documento mencionado, o responsável defendeu que: em razão do longo tempo transcorrido (8 anos) desconhecia os procedimentos administrativos efetivados à época; que existiam superiores hierárquicos que deram ordens para a execução dos trabalhos; que a participação dele nos fatos era assinar a requisição inicial para dar start no processo de contratação; e que parte dos trabalhos foram elaborados por intermédio da contratação da Dra. Denise Schaan, pesquisadora da UFPA.
106.	 Conforme se observa, os três primeiros pontos da missiva carreada aos autos apresentaram-se de ordem genérica e em momento algum justificaram as assinaturas do responsável no verso das notas fiscais pelas quais fora intimado a apresentar alegações de defesa. No que concerne à execução dos projetos de salvamento arqueológico e levantamento florestais BR - 163/PA por intermédio da contratação da Dra. Denise Schaan, pesquisadora da UFPA, restou esclarecido que os aludidos trabalhos foram executados noutras circunstâncias por força de ajustes distintos com o Dnit. A negativa de participação da Dra. Denise Schaan, nos projetos impugnados, restou devidamente elucidada mediante diligência desta unidade técnica àquela Universidade, que desmentiu a suposta colaboração (peça 33, p. 3 e peça 60, p. 3, ambas do TC Processo 031.304/2010-9) .
107.	Noutra parte da defesa, o responsável buscou atacar pontos que transcreveu do relatório de auditoria objeto do TC Processo 022.244/2010-7, enfatizando mormente teses da execução dos serviços; da ausência de provas no tocante ao IPM mandado instaurar; da existência de atestado sobre a execução dos serviços pelas fundações; da participação da Dra. Denise Schaan na realização dos trabalhos.
108.	 Interessante notar que todos os responsáveis foram citados em relação a fatos análogos - pagamento indevidos em razão de atestos por serviços já executados no bojo de outras avenças. Entretanto, as alegações e fundamentos foram os mais diversos possíveis. Ao que indica os autos, o próprio DEC buscou elucidar os fatos objeto de apuração nestes autos, conforme se deduz de excerto de estudo realizado e colacionado a este processo técnico (peça 161, p. 9) (...) [ver texto do referido estudo no item 59 acima].
109.	O que a conclusão do estudo conseguiu comprovar foi a distinção entre os contratos 36/2008 e 46/2008, fato que não é objeto de impugnação destes autos. Noutra constatação do mencionado estudo, afirma-se que o Projeto 2009 é [igual ao] Projeto 2006 com complementos (peça 139, p. 5-7) :
'Baseado na informação 01 e informação 02, fica claro que o objeto do Plano de Trabalho 30.001.07.01.67.01 celebrado entre DEC e Dnit em maio/2007 é DIFERENTE do objeto do Plano de Trabalho celebrado pela UFPA e Dnit em 22jun09. 
A diferença reside no fato das atividades estarem alocadas em locais diferentes.
A informação 03 ratifica de forma indubitável, a disjunção dos objetos.'
 (...) 
'Baseado na Informação 04 e Informação 05, fica claro que o Projeto 2009 é [igual ao] Projeto 2006 com complementos. Sendo que os complementos (TOM0111) , não se tratam de simples modificações textuais, tratam-se de 161 desenhos.
Assim, não é razoável afirmar que os dois produtos, projeto 2009 e projeto 2006 são iguais.'
110.	 Contudo, restou comprovado pela equipe de auditoria que os projetos da empresa Maia Melo Ltda. prescindiram de qualquer readequação, revisão ou atualização (peça 19, p. 18 destes autos e peça 63, p. 28 do TC Processo 031.304/2010-9) .
111.	 Ressalte-se que as citações encaminhadas decorreram de apuração da equipe de auditoria, mediante verificações no IME, DEC, Dnit, diligências ao Ministério Público Militar e Conselho Regional de Arquitetura e Engenharia do Rio de Janeiro, efetuando-se circularização de informações. Entendimento idêntico ao do TCU perfilaram o MPM e a Justiça Militar da União, competente para a ação penal militar, inclusive com decisão cautelar de indisponibilidade dos bens do Cel. Paulo Roberto Dias Morales e do Major Washington Luiz de Paula. O próprio DEC, em estudo realizado, não obteve sucesso em elucidar de fato a situação das irregularidades sob análise.
112.	 Portanto, não procedem as alegações do responsável ao enfatizar que houve execução dos serviços; que carece de provas o IPM mandado instaurar pela Justiça Militar, que houve atesto da execução dos serviços pelas fundações; e que são levianas as acusações feita a sua pessoa.
113.	A má-fé do responsável comprovou-se mediante a percepção de que os fatos aqui apurados, atestos indevidos de várias notas fiscais, inserem-se num contexto maior de ocorrência de fraudes sistemáticas e generalizadas, capitaneadas pelo Cel. Paulo Roberto Dias Morales e Major Washington Luiz de Paula, no repasse de recursos do Dnit ao IME e, posteriormente, do Dnit ao DEC, no período de 2003 a 2010, conforme achados constantes do TC-Processo 022.244/2010-7. 
114.	 Evidenciaram ainda má-fé do responsável as constatações do Inquérito Policial Militar instaurado pelo Departamento de Ciência e Tecnologia - DCT, por meio da Portaria 25/DCT, de 13/5/2010. Segundo as conclusões da apuração, o esquema de desvios iniciou-se no IME, por meio da atuação dolosa do Cel. Paulo Roberto Dias Morales e do Major Washington Luiz de Paula, responsáveis pela gestão dos convênios firmados entre o Dnit e o IME, posteriormente assumidos pelo DEC. Encaminhados os autos do Inquérito ao MPM, foi apresentada denúncia à Justiça Militar com as seguintes conclusões (peça 597, p. 16-18 do Processo 008.457/2015-8) :
'Neste sentido, era atribuição do Cel DIAS solicitar os serviços e bens a serem contratados pela Administração do IME, assim como atestar a execução ou fornecimento pelas empresas contratadas, ou seja, além de elaborar os projetos básicos, era o responsável pela especificação técnica e recebimento dos serviços prestados.
Ao Major WASHINGTON, como coordenador administrativo, incumbia o controle e confecção dos documentos, fazer requisições e outras atividades relativas aos projetos, como por exemplo, elaboração dos planos de trabalho, encaminhamento dos produtos dos projetos ao órgão concedente (Dnit) e a prestação de contas do convênio, atribuições inclusive reconhecidas pelo referido denunciado quanto ouvido no IPM.
 (...) 
Além disso, após homologada a licitação pelo Ordenador de Despesa, o Cel DIAS e o Maj WASHINGTON assinavam o Pedido de Empenho juntamente com o Chefe do Setor de Material (Almoxarife) . Em seguida, após a emissão da Nota de Empenho, a Coordenação dos Convênios aguardava a execução do serviço ou o fornecimento do material contratados para emitir a respectiva declaração de recebimento. 
Neste sentido, fielmente cumprindo o que fora acordado com os demais corréus (empresários, contabilista e agentes administrativos do IME) , o Cel DIAS, com o conhecimento e anuência do coordenador administrativo, Maj WASHINGTON, emitia uma declaração afirmando que o serviço contratado, segundo a nota fiscal respectiva, tinha sido executado, documento que posteriormente era encaminhado ao Chefe do Setor de Material (Almoxarifado) e ao Ordenador de Despesa, para fins de liquidação e pagamento.
Assim, restou comprovado que o Cel DIAS e o Major WASHINGTON, coordenadores geral e administrativo dos convênios Dnit/IME, articuladores de toda a empreitada criminosa, nos anos de 2004 e 2005, encaminharam requisições de serviços relativos aos convênios, sabendo da criação prévia e atuação fraudulenta das mencionadas empresas constituídas pelos corréus MARCELO CAVALHEIRO, EDSON LOUSA FILHO e JUSTINIANO MARTINS CARNEIRO, as quais iriam participar e vencer os referidos procedimentos licitatórios, além de declararem falsamente ter recebido das empresas os serviços contratados, tudo com a conivência e participação de agentes da Administração do IME.'
115.	 Além disso, registre-se que também restaram demonstrados indícios contundentes de locupletamento do responsável, consoantes trechos abaixo transcritos da denúncia oferecida pelo MPM, que servem para a avaliação dos antecedentes do militar, (peça 597, p. 16-18 do Processo 008.457/2015-8) :
'O Cel Dias também apresentou movimentação bancária incompatível com sua condição econômica, pois os vencimentos brutos anuais relativos a seu posto na atualidade não ultrapassam R$ 150.000,00 (cento e cinquenta mil reais) , porém movimentou no período de 2004 a 2006 respectivamente R$ 371.909,60 (trezentos e setenta e um reais, novecentos e nove reais, sessenta centavos) , R$ 406.955,65 (quatrocentos e seis mil, novecentos e cinquenta e cinco reais, sessenta e cinco centavos) e R$ 453.420,28 (quatrocentos e cinquenta e três mil, quatrocentos e vinte reais, vinte e oito centavos) .'
116.	 Em síntese, o conjunto probatório e o contexto em que se deram as irregularidades revelam que o gestor, Cel. Dias Morales, tinha pleno conhecimento de todos os aspectos envolvidos nas obras da BR/163 - mesmo porque atuava na coordenação dos Convênios Dnit/IME e depois Planos de Trabalho Dnit/DEC desde 2002, o que evidencia conduta dolosa visando exclusivamente a fraudar contratações diretas de fundações de apoio que culminaram em prejuízo aos cofres públicos.
117.	Quanto à defesa do Sr. Washington Luiz de Paula, o responsável alegou principalmente que não lhe competia fiscalizar os aludidos contratos e que a imputação de responsabilidade deveria abarcar outros agentes, em virtude da estrutura organizacional da Assessoria 7 do DEC.
118.	Não merece prosperar a alegação do Sr. Washington quando afirma que em nenhum momento contribuiu direta ou indiretamente no conteúdo do TC Processo 013.550/2016-0 ou qualquer outro objeto dos contratos 23/2007 e 26/2007. O fato isolado de ter ocorrido reestruturação da A7/DEC, com funções bem definidas para cada membro, apresentou-se como insuficiente para afastar-lhe a responsabilidade pelos atos inquinados.  
119.	Impertinente, igualmente, a tese de que sua responsabilização baseou-se em teses jurídicas abstratas, sem fundamentos no mundo real. Houve farta quantidade de provas contundentes nestes autos do dano ao erário. Corroboraram tais constatações as evidências de sua participação plena nos fatos, levantadas no inquérito policial referenciado na análise correspondente às alegações do Sr. Paulo Roberto Dias Morales.
120.	De certa forma, assiste razão ao responsável quando afirmou que também deveria ser chamado aos autos o Major Fernando Silva Saldanha de Menezes. Contudo, não prosperou a afirmação de que o aludido responsável não foi citado, vez que o Major Fernando Silva Saldanha de Menezes foi devidamente arrolado neste feito.
121.	Também não prospera a tentativa de responsabilizar outros militares do DEC, pois não houve nos autos individualização e evidências da atuação desses profissionais no recebimento dos produtos, uma vez que foi o defendente quem reiteradamente declarou, de forma indevida, nas notas fiscais impugnadas, que os produtos tinham sido executados a contento.
122.	Não agrega elementos ao feito a conclusão de que responsabilizar solidariamente apenas os Srs. José Rosalvo Leitão de Almeida, Washington Luiz de Paula, Paulo Roberto Dias Morales e as Fundações Roberto Trompowsky Leitão de Almeida e Bio-Rio, pelas dívidas do TC Processo 013.550/2016-0, foi uma afronta aos princípios constitucionais da imparcialidade, impessoalidade, julgamento objetivo e legalidade, busca da verdade real e aplicação da justiça plena. Para esse fim, o responsável não arrolou outros supostos responsáveis com as correspondentes provas de autoria.
123.	A má-fé do responsável se comprovou mediante a percepção de que os fatos aqui apurados inseriram-se num contexto maior de ocorrência de fraudes sistemáticas e generalizadas, capitaneadas pelo Major Washington Luiz de Paula e Cel. Paulo Roberto Dias Morales, no repasse de recursos do Dnit ao IME e posteriormente ao DEC, no período de 2003 a 2010, conforme Inquérito Policial Militar instaurado pelo Departamento de Ciência e Tecnologia - DCT, por meio da Portaria 25/DCT, de 13/5/2010. 
124.	 Ainda quanto à má-fé, aplicam-se ao Sr. Washington Luiz de Paula as mesmas considerações feitas na análise das alegações do Sr. Paulo Roberto Dias Morales. Para efeito de avaliação dos antecedentes do militar, apresentou-se destacado no IPM instaurado pelo DCT que o responsável movimentou, em sua conta bancária, valores incompatíveis economicamente com a situação financeira de um Capitão do Exército (R$ 367.639,77 em 2004; R$ 387.593,25 em 2005; e R$ 1.153.755,61 em 2006) , pois recebia, à época, vencimentos brutos anuais da ordem de R$ 105.000,00 (peça 597, p. 31-32 do Processo 008.457/2015-8) . 
125.	Dessa forma, o conjunto probatório e o contexto em que se deram as irregularidades revelam que o gestor, Sr. Washington Luiz de Paula, tinha pleno conhecimento de todos os aspectos envolvidos nas obras da BR/163 - mesmo porque atuava na gestão dos Convênios Dnit/IME e depois Planos de Trabalho Dnit/DEC desde 2002, o que evidenciou conduta dolosa visando exclusivamente a fraudar contratações diretas de fundações de apoio que culminaram em prejuízo aos cofres públicos. Ademais entende-se desnecessário replicar nesta instrução, em relação a cada responsável, a miríade de fatos e evidências veiculadas no relatório de auditoria, fundamentos das citações encaminhadas, grande parte transcrita nas alegações de defesas do Sr. Paulo Roberto Dias Morales (parágrafos 41-50, desta instrução) . 
126.	À guisa de conclusão, neste tópico, devem ser rejeitadas integralmente as alegações de defesa apresentadas pelos Srs. Paulo Roberto Dias Morales e Washington Luiz de Paula, com a correspondente imputação do débito, uma vez que não elidiram os fatos relatados no relatório de auditoria, fundamento para as citações. Deve-se, ainda, ser-lhes aplicada multa em razão da má-fé, exaustivamente comprovada no tocante aos fatos apurados nesta TCE. 
127.	Em casos semelhantes, verificada a ocorrência de fraudes comprovadas, houve também condenação do Tribunal para que os responsáveis fossem declarados inabilitados para o exercício de cargo em comissão ou função de confiança no âmbito da Administração Pública Federal pelo período de oito anos (Acórdão 3037/2015-TCU-Plenário - de relatoria do Ministro Substituto Marcos Bemquerer) . (...) .
128.	Dessa forma, pela gravidade dos fatos, em conformidade com a jurisprudência do TCU (Acórdão 3037/2015-TCU-Plenário, dentre outros) , devem os Srs. Paulo Roberto Dias Morales e Washington Luiz de Paula ser inabilitados para o exercício de cargo em comissão ou função de confiança no âmbito da Administração Pública Federal.
129.	Importa considerar, ainda, que o acompanhamento processual do Superior Tribunal Militar revela a tramitação de processos penal militar para apuração de fatos conexos aos tratados nos presentes autos, envolvendo os Srs. Washington Luiz de Paula e Paulo Roberto Dias Morales. Dada as circunstâncias de certeza de autoria e materialidade, há medidas cautelares de indisponibilidade dos bens de ambos responsáveis (PROCEDIMENTO ORDINÁRIO 0000196-80.2010.7.01.0201 e AÇÃO PENAL ORIGINÁRIA 97-56.2013.7.00.0000 - DF, ambos sem transito em julgado) .
130.	Além dos aludidos processos de natureza criminal na Justiça Militar da União, constata-se tramitação, na Justiça Federal do Rio de Janeiro, das ações de natureza cívil 0013684-37.2011.4.02.5101 (ação cautelar inominada) e 0013683-52.2011.4.02.5101 (Ação Civil de Improbidade Administrativa) , em nome dos Srs. Paulo Roberto Dias Morales e Washington Luiz de Paula, bem como do processo 0011952-50.2013.4.02.5101 (Ação Civil de Improbidade Administrativa) envolvendo apenas o Sr. Paulo Roberto Dias Morales.
131.	Sobre os impactos destas ações no presente feito, eventual sentença absolutória pelo Poder Judiciário não elide por si só os débitos apurados nestes autos. Isso porque o princípio da independência das instâncias estabelece, conforme positivado no art. 935 do Código Civil, que em apenas dois casos há repercussão da decisão penal no âmbito civil e administrativo, quais sejam a inexistência do fato ou a negativa da autoria.
Análise das alegações dos Srs. José Rosalvo Leitão de Almeida, Fernando Silva Saldanha de Menezes, Waldir Sandoval Goes e Juan Carlos Ramos Perez 
132.	Quanto ao Sr. José Rosalvo Leitão de Almeida, as alegações tentaram reforçar singelamente a tese de que os planos de trabalhos e avenças impugnadas na Representação eram distintos e que inexistiu duplicidade contratual. Insistiu que já teriam sido juntados ao processo em análise os documentos que comprovam a realização da despesa, evidenciando a existência de contratos distintos, a exemplo de cópia do contrato impugnado, cópia das notas de empenho, atesto do fiscal, ordem bancária ao contratado, termos de entrega do objeto contratado, dentre outros. 
133.	A defesa do Sr. José Rosalvo Leitão de Almeida foi semelhante à dos senhores Fernando Silva Saldanha de Menezes, Waldir Sandoval Goes e Juan Carlos Ramos Perez. Tentaram reforçar a tese de que os objetos contratuais firmados entre DEC e Fundações (23/2007, 26/2007, 36/2008 e 46/2008) eram diferentes entre si, particularmente, porque os Contratos 36/2008 e 46/2008 complementam os Contratos 23/2007 e 26/2007. 
134.	Dessa forma, não agregaram novos elementos aos fatos, uma vez que a citação deu-se em razão de atestos indevidos de notas fiscais, no bojo da execução dos aludidos ajustes, por serviços que já haviam sido providos pela Universidade do Pará e empresa Maia Melo Engenharia Ltda., em ajustes firmados anteriormente.
135.	Deve-se ressaltar que as alegações dos quatro arrolados trouxeram em comum excertos de relatório técnico do DEC a registrar que os objetos dos contratos firmados entre DEC e Fundações (36/2008 e 46/2008) eram diferentes entre si e que o projeto de 2009 tratou-se de um complemento do projeto 2006, conforme peça 139, p. 5-7 e 9 (...) [ver texto do referido estudo no item 109 acima].
136.	 Embora se tenha atestado que os projetos de 2009 e 2006 eram distintos, consignando-se que o projeto 2009 era complemento do projeto 2006, tal constatação já era de conhecimento da equipe de auditoria ao realçar em diversos pontos do relatório que restou tecnicamente demonstrado que os projetos para voçorocas já estavam incluídos no objeto resultante do Contrato 3/2006, prescindindo de qualquer readequação, revisão ou atualização entre 2008 e 2010. 
137.	 Em momento algum foi aventado na citação encaminhada a acusação de que os contratos 36/2008 e 46/2008 eram iguais, sendo sem nenhum proveito para justificar o atesto indevido das notas fiscais enumeradas as constatações da primeira parte do citado relatório. A citação requereu explicações por atestos indevidos de notas fiscais, no bojo da execução dos aludidos contratos, por serviços desenvolvidos pela Universidade do Pará e empresa Maia Melo Engenharia Ltda., em ajustes anteriores. 
138.	Causa espécie a ousadia dos responsáveis, Srs. José Rosalvo Leitão de Almeida, Fernando Silva Saldanha de Menezes, Waldir Sandoval Goes e Juan Carlos Ramos Perez, quando aduzem que as acusações do Relatório da Auditoria [do TCU] são desprovidas de provas materiais e sem indícios de autoria, portanto, genéricas, existindo afronta à Constituição Federal/88 em seu artigo 5°, LV - ampla defesa, inexistindo como se defender de acusações genéricas, desprovidas de materialidade ou indícios de autoria, uma afronta, ao devido processo legal. 
139.	Ressalte-se que este processo de apuração da equipe de auditoria envolveu verificações no IME, DEC, Dnit, diligências ao Ministério Público Militar e Conselho Regional de Arquitetura e Engenharia do Rio de Janeiro, efetuando-se circularização de informações. Além disso, o trabalho demandou análise e verificações de toda a documentação disponibilizada pelas aludidas instituições, materializando assim a prova de dano ao erário, mediante confronto de informações. Entendimento idêntico ao da equipe do TCU perfilaram o MPM e a Justiça Militar da União, competente para a ação penal militar, inclusive com decisão cautelar de indisponibilidade dos bens de diversos envolvidos. 
140.	 Além disso, o conteúdo exposto do aludido relatório de estudo efetuado pelo DEC não afastou as fartas e inequívocas evidências de que os objetos entregues disseram respeito a projetos e estudos elaborados em momentos anteriores por entidades distintas (UFPA e Maia Melo) , por força de ajustes específicos. A negativa de participação da Dra. Denise Schaan, nos projetos impugnados, restou devidamente elucidada mediante diligência desta unidade técnica àquela Universidade que negou a aventada colaboração (peça 33, p. 3 e peça 63, p. 9 e 20, ambas do TC Processo 031.304/2010-9) . Igualmente, restou comprovado pela equipe de auditoria que os projetos da empresa Maia Melo Ltda. prescindiam de qualquer readequação, revisão ou atualização (peça 19, p. 18 destes autos e peça 63, p. 28 do TC Processo 031.304/2010-9) .
141.	À guisa de conclusão neste ponto, embora não comprovada a má-fé dos senhores José Rosalvo Leitão de Almeida, Fernando Silva Saldanha de Menezes e Juan Carlos Ramos Perez, deve ser ressaltado que os atestos e demais atos irregulares não ocorreram um uma ocasião singular, tendo sido realizados de forma contínua e sistemática na execução dos contratos impugnados. Além da irregularidade nas contratações diretas das fundações para execução dos objetos conveniados com o Dnit, que se saltava aos olhos, já existia o conhecimento de pagamento em duplicidade para o mesmo objeto, com a sobreposição de planos de trabalho com o DEC, que contratava por dispensa de licitação a Fundação Ricardo Franco (FRF) que, por sua vez, subcontratava a efetiva prestadora do serviço, caracterizando a sobreposição de pagamentos (Acórdão 2884/2008-TCU-Plenário) . 
142.	Com efeito, todo e qualquer homem médio com a formação de que dispunham os aludidos militares teria capacidade de se aperceber das ilicitudes dos atos impugnados, dadas as circunstâncias em que foram efetuados, e recusar a executá-los ou alertar superiores hierárquicos a fim de se evitar desembolsos por serviços desnecessários ou já executados anteriormente.
143.	Portanto, descabidas as alegações dos responsáveis dos senhores José Rosalvo Leitão de Almeida, Fernando Silva Saldanha de Menezes e Juan Carlos Ramos Perez, vez que, tecnicamente, restou demonstrado que os objetos dos Contratos 23/2007, 26/2007, 36/2008 e 46/2008 estavam incluídos nos objetos resultante do Contrato 3/2006, elaborado pela Empresa Maia Melo Ltda., e programa de trabalho distinto executado pela UFPA, prescindindo de qualquer readequação, revisão ou atualização entre 2008 e 2010 pelas Fundações Bio-Rio e Trompowsky.
144.	Apesar da comprovada ausência de nexo entre as alegações dos responsáveis e os motivos que fundamentaram a citação, um fato militou relevantemente em prol do Sr. Waldir Sandoval Goes. 
145.	 Conforme alegado pelo Sr. Sérgio Carvalho Fernandes, o Sr. Waldir Sandoval Goes foi designado para as atividades na Assessoria 7 do DEC em razão do afastamento do Cel. Paulo Roberto Dias Morales, principal responsável envolvido nos fatos, inclusive com a disponibilidade de bens decretada pela Justiça Militar (peça 134, p. 4) . 
146.	Presumivelmente, ao final de 2009, quando vieram à tona as denúncias sobre irregularidade nos convênios do DEC, Dnit e IME, a administração apercebeu-se do potencial envolvimento dos Srs. Paulo Roberto Dias Morales e Washington Luiz de Paula, decidindo-se por afastá-los. Embora o sistema de fraudes já tivesse sido arquitetado desde 2003, com reais indícios dos responsáveis envolvidos, os novos gestores, que substituíram os Srs. Paulo Roberto Dias Morales e Washington Luiz de Paula, tinham de dar andamento aos diversos contratos em execução sem se aperceberem de imediato das fraudes anteriormente perpetradas. 
147.	Esta tese se reforça na medida em que para se constatar a real similitude dos projetos apresentados pelas fundações contratadas com o objeto elaborado pela Empresa Maia Melo Ltda., era necessário exame de extenso acervo de projetos depositados no Dnit, a exemplo do foi realizado pela equipe de auditoria por ocasião da realização dos trabalhos. 
148.	Nesse sentido, para efeito de comprovação da inexigibilidade de conduta diversa, excluindo-se a conduta do aludido responsável, os pagamentos seriam feitos da mesma forma, mediante a nomeação de agentes diversos que chancelariam igualmente as notas fiscais impugnadas. Isso se daria em razão da necessidade de se dar continuidade aos contratos até então executados como de boa-fé, do desconhecimento das fraudes que vinham sendo perpetradas bem como da inviabilidade de se confrontarem os objetos contratuais apresentados com o extenso acervo de projetos existente no Dnit. 
149.	Dessa forma, entende-se inexistir culpabilidade diante da inexigibilidade de conduta diversa do Sr. Waldir Sandoval Goes, advinda da presumível boa-fé existente nos contratos em execução. Não se apresenta como passível de censura a conduta do gestor em chancelar como executados os projetos apresentados, conforme as disposições contratuais, diante do desconhecimento do sistema de fraudes que imperava desde 2003 e de projetos já elaborados existentes no Dnit. 
Análise das alegações do Sr. Sérgio Carvalho Fernandes
150.	A respeito do Sr. Sérgio Carvalho Fernandes, a alegada e comprovada nomeação ao final de 2009, ao termino do período em que ocorreram as fraudes no DEC (2003-2010) , serviu igualmente como evidência de que o responsável não tinha conhecimento das irregularidades nem se beneficiava delas. 
151.	A exemplo da situação do Sr. Waldir Sandoval Goes, entende-se inexistir culpabilidade do Sr. Sergio, diante da inexigibilidade de conduta diversa, em virtude da suposta boa-fé existente nos contratos em execução. Não se apresenta como passível de censura a conduta desse gestor em chancelar como executados os projetos apresentados, conforme as disposições contratuais, por desconhecer o sistema de fraudes existente desde 2003 e ignorar os projetos semelhantes constantes do acervo do Dnit. Além disso, os projetos atestados já tinham a conformidade averiguada em momento anterior por superiores tecnicamente habilitados para o mister (engenheiros) .
152.	Merece prosperar, da mesma forma, a alegação do Sr. Sérgio Carvalho Fernandes inerente à incapacidade técnica do militar no contexto dos contratos sob análise. De fato, sua qualificação como economista não lhe proporcionava conhecimentos técnicos de engenharia que o habilitasse a atestar a conformidade dos projetos de engenharia que eram entregues pelas Fundações Trompowsky e Bio-Rio. 
153.	Na mesma direção, apresentou-se procedente o argumento de que o militar confiou diretamente nas ordens dos superiores hierárquicos revestidas de aparente legalidade ou não manifestamente ilícitas. O posto de capitão não lhe permitia, sem as consequências disciplinares militares de praxe, espaço para contestar decisões tomadas por outros militares envolvidos que, além de habilitados tecnicamente para o mister, eram de superiores hierárquicos. 
154.	Dessa forma, entende-se inexistir culpabilidade Sr. Sérgio Carvalho Fernandes diante da inexigibilidade de conduta diversa do agente advinda da presunção de boa-fé existente nos contratos em execução à época; da ausência de habilitação técnica em engenharia para de fato lhe possibilitar conferência dos projetos de engenharia entregues; e da obediência hierárquica ao cumprir ordens implícitas para realizar procedimentos burocrático de efetivo recebimento dos projetos já averiguados pelos superiores."
17.	À vista da análise exposta, a SecexDefesa, em pareceres uniformes (peças 176 a 178) , apresenta a proposta de encaminhamento que se segue:
	17.1 com fundamento nos arts. 1º, I, 16, III, c, e § 2º da Lei 8.443/1992 c/c os arts. 19 e 23, III, da mesma Lei, e com os arts. 1º, I, 209, c, e § 5º, 210 e 214, III, do Regimento Interno/TCU, julgar irregulares as contas dos Srs. José Rosalvo Leitão de Almeida, Assessor Especial do DEC, Paulo Roberto Dias Morales, Chefe da Assessoria 7 do DEC, Washington Luiz de Paula e Juan Carlos Ramos Perez, fiscais de contrato, além de Fernando Silva Saldanha de Menezes, Adjunto da Assessoria 7 do DEC, assim como das Fundações Roberto Trompowsky Leitão de Almeida e Bio-Rio;
	17.2 condenar os aludidos responsáveis, em solidariedade, ao pagamento das quantias a seguir especificadas, com a fixação do prazo de 15 (quinze) dias, a contar das notificações, para comprovarem, perante o Tribunal (art. 214, III, a, do RI/TCU) , o recolhimento das dívidas aos cofres do Tesouro Nacional, atualizadas monetariamente e acrescidas dos juros de mora, calculados a partir da data discriminada até a do recolhimento, na forma prevista na legislação em vigor:
	17.2.1 Srs. José Rosalvo Leitão de Almeida, Paulo Roberto Dias Morales, Washington Luiz de Paula e Fundação Roberto Trompowsky Leitão de Almeida:
	NOTA FISCAL
	VALOR ORIGINAL (R$) 
	DATA DA OCORRÊNCIA

	242
	333.109,33
	30/01/2008

	280
	615.000,00
	08/05/2008

17.2.2 Srs. José Rosalvo Leitão de Almeida, Paulo Roberto Dias Morales, Juan Carlos Ramos Perez e Fundação Roberto Trompowsky Leitão de Almeida:
	NOTA FISCAL
	VALOR ORIGINAL (R$) 
	DATA DA OCORRÊNCIA

	469
	540.109,33
	11/09/2008

	470
	51.890,67
	11/09/2008

17.2.3 Srs. José Rosalvo Leitão de Almeida, Paulo Roberto Dias Morales, Washington Luiz de Paula e Fundação Bio-Rio:
	NOTA FISCAL
	VALOR ORIGINAL (R$) 
	DATA DA OCORRÊNCIA

	16155 
	764.305,02
	06/02/2008

	16423
	270.795,28
	02/06/2008

	16558
	493.509,74
	26/08/2008

	16715
	67.023,08
	24/10/2008

	16716
	117.173,26
	23/10/2008

	16717
	3.000,00
	23/10/2008

	16883
	415.938,66
	19/01/2009

17.2.4 Srs. José Rosalvo Leitão de Almeida e Fundação Bio-Rio:
	NOTA FISCAL
	VALOR ORIGINAL (R$) 
	DATA DA OCORRÊNCIA

	17455
	215.938,36
	22/10/2009

	17979
	200.000,00
	24/05/2010

17.2.5 Srs. José Rosalvo Leitão de Almeida, Paulo Roberto Dias Morales e Fundação Bio-Rio, em relação à Nota Fiscal 16.872, datada de 30/12/2008, no importe originário de R$ 511.221,11;
17.2.6 Sr. José Rosalvo Leitão de Almeida e Fundação Roberto Bio-Rio, quanto à Nota Fiscal 17.225, datada de 8/7/2009, no valor originário de R$ 510.220,11;
17.2.7 Srs. José Rosalvo Leitão de Almeida, Fernando Silva Saldanha de Menezes e Fundação Bio-Rio, sobre a Nota Fiscal 17.364, datada de 29/9/2009, na importância originária de R$ 820.440,23;
17.2.8 Srs. José Rosalvo Leitão de Almeida, Paulo Roberto Dias Morales e Fundação Roberto Trompowsky Leitão de Almeida: 
	NOTA FISCAL
	VALOR ORIGINAL (R$) 
	DATA DA OCORRÊNCIA

	614
	332.118,55
	12/03/2009

	615
	332.000,00
	12/03/2009

	17.2.9 Srs. José Rosalvo Leitão de Almeida e Fundação Roberto Trompowsky Leitão de Almeida: 
	NOTA FISCAL
	VALOR ORIGINAL (R$) 
	DATA DA OCORRÊNCIA

	806
	419.779,89
	21/07/2009

	807
	2.660,34
	21/07/2009

17.2.10 Srs. José Rosalvo Leitão de Almeida, Fernando Silva Saldanha de Menezes e Fundação Roberto Trompowsky Leitão de Almeida, no que diz respeito à Nota Fiscal 847, de 29/9/2009, no valor originário de R$ 109.559,77;
	17.3 com esteio no art. 57 da Lei 8.443/1992 c/c o art. 267 do Regimento Interno do TCU aplicar aos Srs. Paulo Roberto Dias Morales, Washington Luiz de Paula, Fernando Silva Saldanha de Menezes, Juan Carlos Ramos Perez e às Fundações Roberto Trompowsky Leitão de Almeida e Bio-Rio, individualmente, a multa prevista nos aludidos normativos, com a fixação do prazo de 15 (quinze) dias, a contar das notificações, para comprovarem, perante o Tribunal (art. 214, III, a, do Regimento Interno) , o recolhimento das dívidas aos cofres do Tesouro Nacional, atualizadas monetariamente desde a data do acórdão que vier a ser proferido até a dos efetivos recolhimentos, se forem pagas após o vencimento, na forma da legislação em vigor;
17.4 determinar ao Comando do Exército, nos termos do art. 28, I, da Lei 8.443/1992, que, caso não seja comprovado o recolhimento das dívidas pelos responsáveis, efetue, após a devida notificação do Tribunal, o desconto da dívida na remuneração dos servidores, em favor dos cofres do Tesouro Nacional, na forma estabelecida pela legislação pertinente;
17.5 autorizar, desde logo, nos termos do art. 28, inciso II, da Lei 8.443/1992, a cobrança judicial das dívidas dos demais responsáveis solidários, caso não atendidas as notificações; 
17.6 com fundamento no artigo 46 da Lei Orgânica do TCU, declarar as Fundações Bio-Rio e Trompowsky inidôneas para participar de licitações na Administração Pública Federal;
17.7 com fulcro no art. 61 da Lei 8.443/1992, c/c o art. 275 do Regimento Interno/TCU, requerer à Advocacia-Geral da União, por intermédio do Ministério Público junto ao TCU, a adoção de medidas necessárias ao arresto de bens das fundações Bio-Rio e Trompowsky, devendo esta medida abranger bens considerados necessários para garantir o integral ressarcimento dos débitos imputados a cada fundação.
17.8 com respaldo no art. 60 da Lei 8.443/1992, c/c o art. 270 do RI/TCU, aplicar aos Srs. Paulo Roberto Dias Morales e Washington Luiz de Paula a penalidade de inabilitação para o exercício de cargo em comissão ou função de confiança no âmbito da Administração Pública Federal;
17.9 com espeque nos arts. 1º, I, 16, I, 17 e 23, I, da Lei 8.443/1992, c/c os arts. 1º, I, 207 e 214, I, do Regimento Interno do TCU, julgar regulares as contas dos Srs. Waldir Sandoval Goes e Sérgio Carvalho Fernandes, dando-se-lhes quitação plena;
17.10 encaminhar cópia da deliberação ao Procurador-Chefe da Procuradoria da República no Rio de Janeiro, nos termos do § 3º do art. 16 da Lei 8.443/1992 c/c o § 7º do art. 209 do Regimento Interno do TCU, bem como ao Procurador-Geral de Justiça Militar, para adoção das medidas cabíveis; e comunicar-lhes que o relatório e o voto que a fundamentam podem ser acessados por meio do endereço eletrônico www.tcu.gov.br/acordaos e que, caso haja interesse, o Tribunal pode enviar-lhes cópia desses documentos sem qualquer custo; 
17.11 dar ciência da deliberação que vier a ser proferida ao Comando do Exército, ao Centro de Controle Interno do Exército, e ao Departamento de Engenharia e Construção do Exército, comunicando-lhes que o relatório e o voto que a fundamentam podem ser acessados por meio do endereço eletrônico www.tcu.gov.br/acordaos e que, caso haja interesse, o Tribunal pode enviar-lhes cópia desses documentos sem qualquer custo.
18.		O Ministério Público junto a este Tribunal, na pessoa do Procurador Marinus Eduardo De Vries Marsico, coloca-se de acordo com as proposições de mérito formuladas pela SecexDefesa, acima reproduzidas (peça 179) .
É o Relatório.

Tanara de Fatima Barcellos da Silva (OAB/RS 69.337); Bernardo Villasboas Palermo (OAB/RJ 148.056), Ângelo Luiz Monteiro de Barros; Christiann Nogueira Genú Leão (OAB/RJ 102.837); Guilherme Siqueira Coelho de Paula (OAB/DF 48.370); Adilson de Lizio (OAB/DF 11.500); Romeo Elias (OAB/DF 9.350); Sílvio Palhano de Souza (OAB/DF 9.991); Noé Alexandre de Melo (OAB/DF 14.513); Neiva Teresinha Holz (OAB/DF 14.029 e OAB/GO 30.402); Isabel Augusta de Lima (OAB/DF 5.143); Patrícia Helena Pereira Fernandes (OAB/DF 13.748); Moacyr Amâncio de Souza (OAB/DF 17.969); Haislan Gomes Frota (OAB/DF 43.154); Carla Luciana Lemos de Freitas (OAB/DF 14.056); Luis Paulo Lopes Borges (OAB/DF 41.652); Isis Laynne de Oliveira Machado (OAB/DF 38.467); David Coutinho e Souza (OAB/DF 36.351); Auriqueli da Conceição Xavier (OAB/DF 21.728); Carmelúcia Gouveia Domingos (OAB/DF 31.956); Gabriella Torreao de Menezes (OAB/DF 41.688); Augusta Cristina Affiune de Albuquerque (OAB/DF 10.789); Rodrigo Rodrigues Alves de Oliveira (OAB/DF 32.653); Eduardo Rodrigues da Cruz Barbosa (OAB/DF 37.956); Aléxia Cristhiane Carvalho Barreto (OAB/DF 37.861); Leticia de Almeida Rodrigues (OAB/DF 36.029); Vanessa Gonçalves Brandão (OAB/DF 31.541); Simonne Lima e Silva (OAB/DF 11.499); Suraia Maria Vasconcellos Chebli (OAB/DF 36.987); Maria da Penha Menezes Barbosa (OAB/RJ 44.265); Marcelo de Oliveira Rodrigues (OAB/RJ 106.067).

Procurador Marinus De Vries Marsico.

TOMADA DE CONTAS ESPECIAL DECORRENTE DE CONVERSÃO DO TC-022.244/2010-7. INSTITUTO MILITAR DE ENGENHARIA. DEPARTAMENTO DE ENGENHARIA E CONSTRUÇÃO. ASSINATURA E ATESTO DE NOTAS FISCAIS SEM A DEVIDA COMPROVAÇÃO DA REALIZAÇÃO DOS OBJETOS AJUSTADOS PELAS ENTIDADES BENEFICIADAS. CITAÇÕES SOLIDÁRIAS. ALEGAÇÕES DE DEFESA QUE NÃO ELIDEM AS IRREGULARIDADES ATRIBUÍDAS A CADA AGENTE, EXCETO EM RELAÇÃO A UM DOS CITADOS. CONTAS REGULARES COM RESSALVA DESSE MILITAR E IRREGULARES DOS DEMAIS. INABILITAÇÃO DE DOIS RESPONSÁVEIS. DECLARAÇÃO DE INIDONEIDADE DAS FUNDAÇÕES BENEFICIADAS. ADOÇÃO DE MEDIDAS PARA O ARRESTO DE BENS. 1. É irregular o atesto de notas fiscais sem a devida comprovação dos serviços efetivamente executados, tampouco a observância das regras de liquidação de despesas previstas nos arts. 62 e 63 da Lei 4.320/1964. 2. Os documentos fiscais devem contemplar descrições precisas das despesas a que se referem. 3. A pretensão punitiva do Tribunal de Contas da União subordina-se ao prazo geral de prescrição de dez anos indicado no art. 205 do Código Civil (Acórdão 1.441/2016 - Plenário). 4. De acordo com o entendimento fixado no Enunciado 282 da Súmula de Jurisprudência do TCU, as ações de ressarcimento movidas pelo Estado contra os agentes causadores de danos ao erário são imprescritíveis. 5. A hierarquia militar não pode ser supedâneo para a prática de atos ilegais, porquanto tal conduta subverteria, por completo, a noção de que as relações entre as pessoas, não só no âmbito das Organizações Militares, como também na Administração Pública e no seio da vida comum, devem ser regidas sob o estrito império da Lei. Nesse sentido, diante de uma situação em que são confrontados o dever de hierarquia e a legalidade, é imperiosa a opção por esta última, pois não existe ordem, tampouco disciplina quando se subverte a obediência à lei.

TOMADA DE CONTAS ESPECIAL (TCE)

Secretaria de Controle Externo da Defesa Nacional e da Segurança Pública - SecexDefesa.

I 
	Em exame a Tomada de Contas Especial oriunda da conversão da Representação examinada no TC-Processo 031.304/2010-9, apensado a este processo, conforme determinação contida no Acórdão 1058/2016-TCU-Plenário (Relação 14/2016 - Plenário, do Gabinete deste Relator, peça 1) .
2.	A aludida Representação se deu no bojo da auditoria realizada no Instituto Militar de Engenharia - IME e no Departamento de Engenharia e Construção - DEC, no âmbito do TC-Processo 022.244/2010-7, com o objetivo de apurar irregularidades na transferência e gestão de recursos por meio de instrumentos firmados pelo Instituto Militar do Exército - IME.
3.	Inicialmente, cumpre rememorar que as irregularidades tratadas no presente processo se deram num contexto maior de ocorrência de fraudes sistemáticas e generalizadas detectadas no repasse de recursos do Departamento Nacional de Infraestrutura de Transportes - Dnit ao IME e posteriormente ao DEC, conforme achados constantes no Relatório da Auditoria do TC-Processo 022.244/2010-7.
4.	Em março de 2003, o Ministério da Defesa e o Ministério dos Transportes estabeleceram, mediante a Portaria Interministerial 230 MD/MT, mútua cooperação para a realização de trabalhos na área de Engenharia de Transportes e de Pesquisa e Desenvolvimento de tecnologia pertinentes.
5.	Para levar a efeito tal cooperação, foram firmados, no ano de 2004, diversos Convênios entre o Departamento Nacional de Infraestrutura de Transportes - Dnit e o Comando do Exército, tendo o Instituto Militar de Engenharia como unidade executora.
6.	No ano de 2005 foi criado o Centro de Excelência em Engenharia de Transportes - Centran, subordinado ao Departamento de Engenharia e Construção, para atuar como órgão centralizador dos assuntos relacionados à cooperação entre o Ministério da Defesa e o Ministério dos Transportes.
7.	A fiscalização objeto do TC-Processo 022.244/2010-7 originou-se de proposta da extinta 3ª Secex, em razão de denúncias veiculadas na imprensa e noticiadas a este Tribunal por meio da Ouvidoria. De acordo com as reportagens publicadas e denúncias encaminhadas, militares do IME em conluio com diversas empresas perpetraram fraudes e desvios generalizados de recursos públicos oriundos de convênios firmados entre aquela organização militar e o DNIT, por intermédio do Departamento de Engenharia e Construção do Comando do Exército.
8.	Por ocasião dos trabalhos da auditoria, restou evidenciada prática de fraudes de grande magnitude, mediante conluio entre militares e empresas de fachada, controladas pelo Major Washington Luiz de Paula, para frustrar o caráter competitivo de certames, em pelo menos duzentos processos licitatórios promovidos pelo IME e pelo DEC, no período de 2003 a 2009.
9.	Por intermédio Acórdão 640/2015-TCU-Plenário (retificado pelo Acórdão 1182/2015-TCU-Plenário) , o Tribunal apreciou o Relatório da Auditoria e acolheu, na essência, os encaminhamentos propugnados, dentre os quais o de formar processos apartados de Tomada de Contas Especial para tratar dos débitos apurados em cada um dos convênios então avaliados. 
II
10.	O caso específico destes autos, como dito, não se relaciona diretamente com o Acórdão 640/2015-TCU-Plenário, mas ocorreu no contexto de irregularidades antes descrito. Esta TCE origina-se da Representação formulada pela equipe de auditores da então 3ª Secretaria de Controle Externo por ocasião da expedição do Relatório da Auditoria supramencionada, conforme exame do TC-Processo 031.304/2010-9, apensado a este processo.
11.	De acordo com a peça 61 do processo em apenso, concernente às informações sobre os contratos firmados, objetos ajustados, entidades beneficiadas e reais executores dos serviços, foi feita a compilação dos dados inseridos nos Achados 1 e 2 da instrução da peça 18 dos autos em apenso.
12.	Nos referidos autos, foram definidas as condutas irregulares em relação aos quatro instrumentos examinados, Contratos 23/2007-DEC e 26/2007-DEC, cujos objetos foram, em verdade, desenvolvidos pela Universidade Federal do Pará - UFPA, e os Contratos 36/2008-DEC e 46/2008 - DEC, cujos serviços já haviam sido executados pela empresa Maia Melo Engenharia Ltda., no âmbito do Contrato 3/2006-DEC, como visto na tabela acima.
13.	A partir dos Achados e das responsabilizações, foi proposta a conversão da Representação em apenso em TCE, para a citação solidária dos responsáveis (peça 60 dos aludidos autos) , cada um na sua esfera de atuação: Srs. José Rosalvo Leitão de Almeida, Assessor Especial do DEC, Paulo Roberto Dias Morales, Chefe da Assessoria 7 do DEC, Fernando Silva Saldanha de Menezes, Adjunto da Assessoria 7 do DEC, Washington Luiz de Paula, Sérgio Carvalho Fernandes e Juan Carlos Ramos Perez, Fiscais dos contratos, Waldir Sandoval Goés, Engenheiro, e as Fundações Bio-Rio e Roberto Trompowsky Leitão de Almeida, beneficiárias dos recursos.
14.	À vista das constatações indicadas pela equipe técnica deste Tribunal, a maioria corroborada pelos registros do Inquérito Policial Militar - IPM, a Representação examinada no TC-Processo 031.304/2010-9, apensado a este processo, foi convertida na presente TCE, conforme determinação contida no Acórdão 1058/2016-TCU-Plenário (Relação 14/2016 - Plenário do Gabinete deste Relator, peça 1) , para a citação solidária dos agentes, considerando os valores envolvidos em cada esfera de atuação.
III
15.	Após as citações determinadas e envio das respectivas alegações de defesa, a Secretaria de Controle Externo da Defesa Nacional e da Segurança Pública - SecexDefesa efetivou detido exame de cada argumento, de acordo com a instrução parcialmente transcrita no item 16 do Relatório precedente.
16.	Ao final, a unidade instrutiva entendeu que não foram elididas as irregularidades apontadas nos autos, considerando que nenhum dos envolvidos buscou desconstituir os motivos pelos quais foi citado, com o objetivo de justificar ou negar a autoria ou materialidade das ações ou omissões, alegando, somente, a execução dos projetos e estudos no âmbito dos contratos assinalados. 
17.		A SecexDefesa entende que as contas de todos os responsáveis citados devem ser julgadas irregulares, à exceção dos Srs. Waldir Sandoval Goes e Sérgio Carvalho Fernandes, por considerar atenuantes as circunstâncias relacionadas à: ausência de má-fé; época de designação para as respectivas funções (final de 2009) ; ausência de conhecimento técnico nas áreas requeridas e observância ao princípio da hierarquia, assim como obediência de ordens superiores, no ambiente castrense.
18.		Para os responsáveis cujas contas devem ser julgadas irregulares, a unidade instrutiva alvitra as respectivas condenações ao pagamento solidário dos débitos quantificados, além da aplicação da multa do art. 57 da Lei 8.443/1992, assim como as demais medidas elencadas no item 17 do Relatório antecedente, em especial as seguintes:
		a) com fundamento no artigo 46 da Lei Orgânica do TCU, declarar as Fundações Bio-Rio e Trompowsky inidôneas para participar de licitações na Administração Pública Federal;
		b) com fulcro no art. 61 da Lei 8.443/1992, requerer à Advocacia-Geral da União, por intermédio do Ministério Público junto ao TCU, a adoção de medidas necessárias ao arresto de bens das fundações Bio-Rio e Trompowsky, devendo esta medida abranger bens considerados necessários para garantir o integral ressarcimento dos débitos imputados a cada Fundação;
		c) com respaldo no art. 60 da Lei 8.443/1992, aplicar aos Srs. Paulo Roberto Dias Morales e Washington Luiz de Paula a penalidade de inabilitação para o exercício de cargo em comissão ou função de confiança no âmbito da Administração Pública Federal, ante a gravidade das ocorrências.
19.	O Ministério Público de Contas, na pessoa do Procurador Marinus Eduardo De Vries Marsico, acolhe as propostas de mérito acima indicadas.
IV
20.	Exposto o quadro fático desta TCE e as medidas processuais implementadas, assim como os resultados decorrentes, cumpre a este Tribunal avaliar a pertinência das proposições formuladas pela SecexDefesa, corroboradas pela Procuradoria junto a este Tribunal.
21.	Como constatado na Representação decorrente de auditoria realizada no Instituto Militar de Engenharia - IME e no DEC (TC-Processo 031.304/2010-9, em apenso, que deu origem a esta TCE) , são robustas as evidências de pagamentos realizados às referidas entidades por serviços já executados por outros entes.
22.	Trago, a seguir, tabela contendo o resumo das informações referentes aos instrumentos contratuais examinados pela SecexDefesa:
	Entidade beneficiada
	Contrato
	Objeto 
	Valor  (R$) 
	Real executor do objeto

	Fundação Trompowsky
	Contrato 23/2007-DEC
	palestras em escolas públicas e/ou centros comunitários sobre o patrimônio arqueológico local, preservação e uso, bem como para o gerenciamento da execução do programa de identificação do patrimônio arqueológico e de educação patrimonial, para os trechos divisa MT/PA - Rurópolis/PA e BR-230, trecho entroncamento com a BR-163/PA - Miritituba/PA
	2.848.109,33
	Universidade Federal do Pará - UFPA

	Fundação Trompowsky
	Contrato 46/2008-DEC
	estudos e pesquisas, de natureza científica e tecnológica, visando à inserção e readequação de projeto específico para as voçorocas no projeto de engenharia rodoviária do trecho entre a divisa MT/PA até o km 102,3 (extensão 102,3 km) da BR-163/PA
	1.196.118,55
	empresa Maia Melo Engenharia Ltda., no âmbito do Contrato 3/2006-DEC

	Fundação Bio-Rio
	Contrato 26/2007-DEC
	estudos e pesquisas, de natureza científica e tecnológica, visando à execução dos programas de salvamento arqueológico, patrimonial e levantamentos florestais  para a obtenção das autorizações de supressão de vegetação (ASV) em apoio às obras da BR-163/PA
	2.547.683,40
	Universidade Federal do Pará -UFPA

	Fundação Bio-Rio
	Contrato 36/2008-DEC
	estudos e pesquisas, de natureza científica e tecnológica, visando à recuperação das voçorocas existentes ao longo do trecho entre a divisa MT/PA até o km 102,3 (extensão de 102,3 km) da BR-163/PA
	1.841.881,45
	empresa Maia Melo Engenharia Ltda., no âmbito do Contrato 3/2006-DEC

23.	Consoante se verifica da instrução inserida à peça 18 do processo em apenso, reproduzida, em parte, no item 9 do Relatório antecedente, foram apontadas relevantes constatações nos documentos examinados.
24.	Sintetizando o detalhamento contido na referida peça instrutiva, tem-se que o primeiro Achado foi intitulado como "Inexecução dos objetos pactuados", referente à inexecução dos serviços de elaboração de estudos e levantamentos florestais concernentes à obtenção de Autorizações de Supressão de Vegetação - ASV junto ao Ibama para os trechos divisa MT/PA - Rurópolis da BR-163/PA e BR-230, trecho entroncamento com a BR-163/PA - Miritituba/PA, bem como a execução de programa de identificação, salvamento arqueológico e educação patrimonial, relativos ao Plano de Trabalho 30.001.07.01.67.01, celebrado entre o Dnit e o DEC, em 13/7/2009.
25.	A equipe do TCU - corroborando apontamentos do Inquérito Policial Militar instaurado pelo Departamento de Ciência e Tecnologia/DCT, por meio da Portaria 25/DCT/2010 (Anexo 1 do TC-Processo 022.244/2010-7, acima mencionado) , que cuidou da apuração das irregularidades ocorridas nas licitações do IME durante o triênio 2004 a 2006 - verificou que, por meio de requisição junto à Fundação Trompowsky - FT, não existe qualquer prova material ou documental da participação das Fundações na prestação dos serviços contratados.
26.	Após consultas à Coordenação-Geral de Meio Ambiente, subordinada à Diretoria de Planejamento e Pesquisa - CGMAB/DPP no Dnit, bem como à Universidade Federal do Pará - UFPA (Ofícios de Requisição 4-875, 22-875 e 35-875/2010, TC Processo 022.244/2010-7) , restou comprovado que os produtos foram efetivamente elaborados por equipe acadêmica do Núcleo de Pesquisa e Ensino em Arqueologia - NPEA desta última, e não pelas Fundações contratadas pelo DEC mediante os Contratos 23/2007, de 13/12/2007, e 26/2007, de 17/12/2007, firmados, respectivamente, com as Fundações Roberto Trompowsky Leitão de Almeida e Bio-Rio (fls. 5/28 - Peça 2 e 214/224 - Peça 3) .
27.	Como segundo Achado de Auditoria, foi indicada a "Contratação em duplicidade para objeto já existente", relativamente à contratação, por parte do DEC, de forma desnecessária e indevida, de serviços de atualização, readequação e complementação dos projetos básico e executivo do lote 0.1 do trecho entre os km 0,0 e 102,3,2 da BR-163/PA, resultantes de dispensa de licitação com as aludidas Fundações de apoio, com utilização de recursos do PT 30.001.08.01.52.01, haja vista a existência do Contrato 3/2006 - DEC, de 31/10/2006, por meio do qual a empresa Maia Melo Engenharia Ltda. já havia elaborado os referidos projetos.
28.	Por meio de comparação direta entre os projetos elaborados pela Maia Melo em março/2007, atualizados em abril/2008 e em junho/2009 (peças de 7 a 16) , a equipe de fiscalização constatou que, grosso modo, a inclusão de projetos de voçorocas foi a justificativa utilizada para a celebração do PT 30.001.08.01.52.01, em 26/9/2008, por valores muito acima daqueles inicialmente despendidos pelo DEC com a Maia Melo para a elaboração de objetos que já se encontravam prontos, dadas as seguintes constatações principais:
	a) da análise dos estudos apresentados em junho de 2009 pelas Fundações Bio-Rio e Trompowsky, conclui-se que os projetos apresentados se limitaram a copiar na íntegra, com alguns ajustes de texto, os projetos originais entregues pela empresa Maia Melo em março de 2007, no âmbito do Contrato 003/2006, firmado entre aquela empresa e o Departamento de Engenharia e Construção do Exército;
	b) até mesmo os registros fotográficos que foram anexados aos "novos" estudos podem ter sido aproveitados do trabalho anterior; à peça 12, verifica-se que a foto 2 apresenta, como marca d'água a data de 29/03/2007, ou seja, coincide com o mês e ano do trabalho original da Maia Melo;
	c) os documentos constantes dos projetos de engenharia elaborados pela Maia Melo em março/2007 e abril/2008, em decorrência do Contrato 3/2006 - DEC, revelam que os projetos para a execução das obras de pavimentação da BR-163/PA, lote 0.1, segmento entre os km 102,3 e 173,2, já estavam prontos e disponíveis desde 2008;
	d) ainda assim, o DEC viabilizou o Plano de Trabalho 30.001.08.01.52.01 em setembro/2008, sob o argumento inverídico de que haveria necessidade de inserção de estudo específico de voçorocas e de readequação dos projetos originais;
	e) restou tecnicamente demonstrado que os projetos para voçorocas já estavam incluídos no objeto resultante do Contrato 3/2006, prescindindo de qualquer readequação, revisão ou atualização entre 2008 e 2010.
29.	Ainda que tais alterações fossem efetivamente necessárias, chamam a atenção os seguintes aspectos, conforme aduzem os auditores deste Tribunal:
	a) houve uma significativa discrepância entre o valor pago à empresa Maia Melo em 2006/2007 (R$ 749.861,59) , que resultou na integralidade dos projetos básico e executivo na versão de abril/2008, com todos os elementos necessários e suficientes para a licitação da obra pelo Dnit, e às Fundações Bio-Rio e Trompowsky em 2009 (R$ 3.100.000,00) , para um item específico (voçorocas) , já abrangido nos projetos originais, o que configura, ao menos, a prática de ato de gestão ilegítimo e antieconômico, com dano ao erário;
	b) pouco mais de 1 mês após a celebração do Contrato 46/2008 quase metade do valor do objeto já havia sido pago, denotando pagamento antecipado e descompasso entre os desembolsos financeiros e a entrega dos projetos (fls. 152 a 176 - Peça 4.2) ;
	c) os processos de dispensa de licitação 95 e 96/08 violaram o inciso XIII, art. 24, da Lei 8.666/93, uma vez que cuidaram de elaboração de projeto básico e executivo, sem qualquer relação com pesquisa de inovações técnicas, ensino ou desenvolvimento institucional. Ao contrário, tratava-se de objeto plenamente sujeito a processo licitatório, tanto assim que o próprio DEC contratou a Maia Melo mediante a Tomada de Preços 001/2006 - G4/DEC, que resultou no Contrato 3/2006;
	d) a pesquisa de preços juntada à dispensa de licitação 96/08 (fls. 117/121 - Peça 4.2) continha proposta da empresa Enrilan Projetos e Serviços, uma das licitantes fraudulentas apontadas no IPM juntado ao TC Processo 022.244/2010-7, por conluio, fraude e formação de quadrilha com o Coronel Dias Morales e o Major Washington, coordenadores da Assessoria 7/DEC (Centran) , responsável pelos projetos em exame, o que macula a economicidade da contratação desde a sua origem; e
	e) as Anotações de Responsabilidade Técnica de todos os projetos apresentados pela Maia Melo, seja em 2007, 2008 ou 2009, para a BR-163/PA no segmento entre os km 0,0 e 173,2, são relativas ao Contrato 3/2006, conforme registros do CREA, comprovando que a elaboração, bem como quaisquer readequações e inserções de tratamento de voçorocas, estavam abrangidos no Contrato 3/2006 e foram efetivamente realizados pela Maia Melo sem custos adicionais, mesmo porque são alterações irrelevantes em relação ao conjunto dos projetos, que estavam prontos desde 2007.
30.	Tendo em vista que as apurações que motivaram a Representação inicial e a conversão dos autos em TCE foram resultado de procedimento fiscalizatório por equipe desta Corte de Contas, com exame de documentos no Instituto Militar de Engenharia - IME e no DEC, acompanho o entendimento acerca das irregularidades caracterizadas nos pagamentos efetivados nos Contratos 26/2007 e 36/2008, firmados com a Fundação Bio-Rio, e 23/2007 e 46/2008, assinados com a Fundação Trompowsky. 
31.	Cumpre anotar que os valores das Notas Fiscais assinadas em relação a cada instrumento constaram das citações dos envolvidos, havendo o devido detalhamento pela SecexDefesa, na instrução parcialmente transcrita no item 12 do Relatório precedente.
V
32.	Acolho, de igual sorte, o encaminhamento dado pela unidade instrutiva, no que toca à circunscrição de responsabilidades, cabendo, de acordo com as peças 18 e 60 do processo de Representação em apenso, esboçar a seguinte matriz:
	Responsáveis
	Condutas

	Sr. José Rosalvo Leitão de Almeida, Assessor Especial do DEC
	Apresentação indevida ao Dnit de produtos elaborados por terceiros como se fossem da entidade contratada, relativamente aos três contratos examinados (23/2007-DEC, 26/2007-DEC, 36/2008-DEC e 46/2008-DEC) , na forma descrita na tabela do item 22 acima.

	Sr. Paulo Roberto Dias Morales, Chefe da Assessoria 7 do DEC
	Assinatura de Notas Fiscais, declarando indevidamente que os respectivos estudos e serviços foram executados, conforme segue:
a) Notas Fiscais 242, 280, 469 e 470, relacionadas ao Contrato 23/2007-DEC;
b) Notas Fiscais 16.155, 16.423, 16.558, 16.715, 16.716, 16.717 e 16.883, no Contrato 26/2007-DEC;
c) Nota Fiscal 16.872, relativa ao Contrato 36/2008-DEC;
d) Notas Fiscais 614 e 615, no Contrato 46/2008-DEC.

	Sr. Washington Luiz de Paula, Fiscal dos Contratos 23/2007-DEC e 26/2007-DEC
	Atesto indevido de que os serviços prestados pela entidade contratada foram executados, como detalhado em seguida:
a) Fundação Trompowsky, relativamente às Notas Fiscais 242 e 280 do Contrato 23/2007-DEC;
b) Fundação Bio-Rio, sobre as Notas Fiscais 16155, 16423, 16558, 16715, 16716, 16717 e 16883 no Contrato 26/2007-DEC

	Juan Carlos Ramos Perez, Fiscal do Contrato 23/2007-DEC 
	Atesto indevido de que os serviços prestados pela Fundação Trompowsky relacionados às Notas Fiscais 469 e 470 foram executados

	Fernando Silva Saldanha de Menezes, Adjunto da Assessoria 7 do DEC
	Assinatura de Notas Fiscais, declarando indevidamente que os respectivos estudos e serviços foram executados, conforme segue:
a) Nota Fiscal 17.364, concernente ao Contrato 36/2008-DEC;
b) Nota Fiscal 847, sobre o Contrato 46/2008-DEC

	Waldir Sandoval Goés, engenheiro
	Assinatura de Notas Fiscais, declarando indevidamente que os respectivos estudos e serviços foram executados, conforme segue:
a) Notas Fiscais 17.455 e 17.979, atinentes ao Contrato 26/2007-DEC;
b) Nota Fiscal 17.225, pertinente ao Contrato 36/2008-DEC;
c) Notas Fiscais 806 e 807, no âmbito do Contrato 46/2008-DEC

	Sérgio Carvalho Fernandes, Fiscal dos Contratos 26/2007-DEC, 36/2008-DEC e 46/2008-DEC
	Atesto indevido de que os serviços prestados pela entidade contratada teriam sido executados, conforme segue:
a) Fundação Bio-Rio relativamente às Notas Fiscais 17.455 e 17.979 no Contrato 26/2007-DEC, e às Notas Fiscais 16.872, 17.225 e 17.364 do Contrato 36/2008;
b) Fundação Trompowsky acerca das Notas Fiscais 614, 615, 806, 807 e 847 no Contrato 46/2008-DEC

	Fundação Bio-Rio
	Recebimento indevido dos pagamentos referentes aos Contratos 26/2007-DEC e 36/2008-DEC, uma vez que não executou os serviços

	Fundação Roberto Trompowsky Leitão de Almeida
	Recebimento indevido dos pagamentos referentes aos Contratos 23/2007-DEC e 46/2008-DEC, haja vista que não executou os serviços

33.	Com relação aos valores devidos por cada responsável, deve-se destacar que, com exceção do Sr. José Rosalvo Leitão de Almeida e das Fundações, que responderam pelo montante total dos débitos apurados em cada contrato, os demais foram citados nas quantias das respectivas Notas Ficais que assinaram ou atestaram e nas datas-bases da emissão das correspondentes ordens bancárias pela instituição financeira, de acordo com a SecexDefesa (v. item 29 da instrução reproduzida no item 12 do Relatório antecedente) :
	Contrato
	Nota Fiscal
	Valor (R$) 
	Data-base
	Localização

	23/2007-DEC
	242
	333.109,33 (*) 
	30/01/2008
	peça 49, p. 16

	23/2007-DEC
	280
	615.000,00
	08/05/2008
	peça 49, p. 20

	23/2007-DEC
	469
	540.109,33
	11/09/2008
	peça 49, p. 25

	23/2007-DEC
	470
	51.890,67
	11/09/2008
	peça 49, p. 30

	26/2007-DEC
	16155 
	764.305,02
	06/02/2008
	peça 51, p. 25

	26/2007-DEC
	16423
	270.795,28
	02/06/2008
	peça 51, p. 29

	26/2007-DEC
	16558
	493.509,74
	26/08/2008
	peça 51, p. 33

	26/2007-DEC
	16715
	67.023,08
	24/10/2008
	peça 51, p. 38

	26/2007-DEC
	16716
	117.173,26
	23/10/2008
	peça 51, p. 43

	26/2007-DEC
	16717
	3.000,00
	23/10/2008
	peça 51, p. 47

	26/2007-DEC
	16883
	415.938,66
	19/01/2009
	peça 51, p. 51

	26/2007-DEC
	17455
	215.938,36
	22/10/2009
	peça 51, p. 55 

	26/2007-DEC
	17979
	200.000,00
	24/05/2010
	peça 51, p. 59

	36/2008-DEC
	16872
	511.221,11
	30/12/2008
	peça 53, p. 24

	36/2008-DEC
	17225
	510.220,11
	08/07/2009
	peça 53, p. 28

	36/2008-DEC
	17364
	820.440,23
	29/09/2009
	peça 53, p. 33

	46/2008-DEC
	614
	332.118,55
	12/03/2009
	peça 56, p. 13

	46/2008-DEC
	615
	332.000,00
	12/03/2009
	peça 56, p. 17

	46/2008-DEC
	806
	419.779,89
	21/07/2009
	peça 56, p. 21

	46/2008-DEC
	807
	2.660,34
	21/07/2009
	peça 56, p. 25

	46/2008-DEC
	847
	109.559,77
	29/09/2009
	peça 56, p. 29

34.	Especificamente sobre o valor considerado para a Nota Fiscal 242, a SecexDefesa apresenta as seguintes explicações, consoante itens 30 e 31 da instrução da peça 176:
"30. 	Ressalte-se que existem recursos oriundos de dois planos de trabalho inseridos no âmbito do Contrato 23/2007-DEC: R$ 1.540.109,33 do PT 30.001.07.01.67.01 e R$ 1.308.000,00 do PT 30.001.07.01.70.01. No entanto, tendo em vista que apenas o primeiro deles foi examinado pela equipe de auditoria, houve a consideração de que somente uma parcela de R$ 333.109,33 da Nota Fiscal 242, cujo valor total é de R$ 948.109,33, foi oriunda do PT fiscalizado, sendo o montante complementar da referida nota, de R$ 615.000,00, relacionado ao PT não auditado.
31.	Tal entendimento decorre do fato de ser possível vincular todas as demais notas fiscais a cada um dos planos de trabalho, conforme exposto abaixo, sendo possível se deduzir, assim, que apenas a Nota Fiscal 242 possui recursos oriundos simultaneamente dos dois PT's:
a) Nota Fiscal 242, de R$ 948.109,33, sendo R$ 333.109,33 dos recursos considerados como oriundos do PT 30.001.07.01.67.01 e R$ 615.000,00 do PT 30.001.07.01.70.01;
b) Nota Fiscal 280, de R$ 615.000,00 - refere-se a objeto do PT 30.001.07.01.67.01;
c) Nota Fiscal 469, de R$ 540.109,33 - menciona expressamente o PT 30.001.07.01.67.01;
d) Nota Fiscal 470, de R$ 51.890,67 - menciona expressamente o PT 30.001.07.01.67.01;
e) Nota Fiscal 471, de R$ 693.000,00 - menciona expressamente o PT 30.001.07.01.70.01".
35.	Acolhendo o raciocínio exposto para o cálculo dos débitos, atribuíveis a cada envolvido, passo a tratar do exame das alegações de defesa dos envolvidos.
VI
36.	À vista da estrutura da análise empreendida pela SecexDefesa, serão feitos tópicos de exame a seguir, relativamente às duas entidades citadas, Fundações Bio-Rio e Roberto Trompowsky Leitão de Almeida.
37.	Como constou da matriz de responsabilização do item 32 acima, a Fundação Bio-Rio foi citada em virtude dos recebimentos de pagamentos no bojo da execução dos Contratos 26/2007 e 36/2008, dada a ausência de comprovação da efetiva realização dos produtos e serviços para os quais fora contratada, com infração ao disposto nos arts. 66 e 70 da Lei 8.666/1993 e nos arts. 62 e 63, § 2º, III, da Lei 4.320/64 (peça 61, p. 7-12) . 
38.	A aludida Fundação apresentou sua defesa que pode ser sintetizada em quatro pontos principais: ausência de provas; inexistência de locupletamento em razão do implemento da prestação conveniada; impossibilidade de restituição dos valores recebidos; e enriquecimento ilícito da União em face da pretensão de restituição dos valores recebidos (peça 118) .
39.	A Fundação Roberto Trompowsky Leitão de Almeida foi citada em função do recebimento de pagamentos no bojo dos Contratos 23/2007 e 46/2008, à míngua da efetiva realização dos produtos e serviços para os quais fora contratada, com infração aos já mencionados dispositivos legais (peça 61, p. 7-12) . 
40.	A defesa oferecida foi, em síntese, no seguinte sentido: ausência de ampla defesa e contraditório no transcurso dos processos apuratórios (peça 133, p. 2-9) ; arguição da prescrição e decadência (peça 133, p. 9-20) ; constituição indevida da Fundação Trompowsky em dívida (peça 133, p. 20-27; e inexistência de provas (peça 133, p. 27-29) .
41.	Com respaldo nas constatações da Representação que gerou a presente Tomada de Contas Especial, relativamente aos instrumentos cujos dados foram tabelados no item 22 acima, cumpre rejeitar as alegações de defesa oferecidas pelas duas fundações beneficiadas, na linha sugerida pela SecexDefesa, com o endosso do Ministério Público, conforme parágrafos 79 a 100 da instrução parcialmente reproduzida no Relatório antecedente, cujas conclusões acolho como razões de decidir, sem prejuízo de alguns registros adicionais.
42.	Relativamente às alegações de inexistência de provas para os débitos calculados e a possibilidade de haver enriquecimento ilícito da União em face da pretensão de restituição dos valores recebidos, apresentadas por ambas as pessoas jurídicas citadas por este Tribunal, não há como acolhê-las, uma vez que equipe desta Corte de Contas constatou, in loco, em exame documental efetivado no Instituto Militar de Engenharia - IME e no DEC (cf. Representação em apenso, TC-Processo 031.304/2010-9) , que os produtos entregues foram elaborados por terceiros em cumprimento a contratos distintos daqueles analisados.
43.	Considerando que, nos itens 20/35 desta Proposta de Deliberação, já foram abordados devidamente os achados da fiscalização, que consubstanciaram os débitos atribuíveis aos responsáveis, entendo despiciendo retomar tal discussão neste ponto, cabendo enfatizar, especialmente, os seguintes aspectos:
	a) os argumentos de defesa não afastaram as fartas e inequívocas evidências de que os objetos entregues disseram respeito a projetos e estudos elaborados em momentos anteriores por entidades distintas (UFPA e Maia Melo) , por força de ajustes específicos;
	b) ambas as Fundações não possuem força de trabalho própria para tocar o portfólio de projetos em que se engajam regularmente;
	c) as alegações deveriam ser fundamentadas, no mínimo, com comprovantes dos pagamentos efetuados, correspondentes às despesas para finalização dos projetos impugnados (materiais, viagens, diárias etc.) , o que não ocorreu, neste feito;
	d) em nenhum momento, os responsáveis trouxeram aos autos elementos aptos a demonstrar a real aplicação dos recursos repassados de modo a comprovar a execução de serviço novo e diferente;
	e) a alegada participação da Dra. Denise Schaan, pesquisadora da UFPA, nos projetos impugnados, restou devidamente elucidada mediante diligência desta unidade técnica àquela Universidade, que desmentiu a suposta colaboração (peça 33, p. 3 e peça 63, p. 9 e 20, ambas do TC Processo 031.304/2010-9) ;
	f) além disso, sequer foram juntados eventuais comprovantes de despesas em razão da contratação da pesquisadora. Igualmente, restou comprovado pela equipe de auditoria que os projetos apresentados em quase nada diferenciam dos projetos anteriores elaborados pela empresa Maia Melo Ltda., que, conforme equipe de auditoria, prescindiam de qualquer readequação, revisão ou atualização (peça 19, p. 18 destes autos e peça 63, p. 28 do TC-Processo 031.304/2010-9) .
44.	Sobre a alegação oferecida pela Bio-Rio no sentido de que uma decisão condenatória em débito exigiria comprovação de autoria voluntária, em que deveriam ser demonstradas as provas inequívocas de apropriação de valores públicos em proveito pessoal ou de terceiros, com efetiva participação do acusado, cumpre destacar que a Constituição Federal (art. 71, II, in fine) responsabiliza todos aqueles que derem causa a perda, extravio ou outra irregularidade de que resulte prejuízo ao erário. 
45.	Em tais circunstâncias, o processo no TCU difere do processo criminal, pois não há necessidade de comprovação da efetiva apropriação de valores públicos, de que houve evolução patrimonial desproporcional ou até mesmo de dolo por parte do responsável. O que importa para o convencimento desta Corte de Contas é se os atos praticados pelas defendentes contribuíram de forma inequívoca para a consumação do dano ao erário, como aconteceu no caso em exame.
46.	Nos termos do art. 16, inciso III, § 2º, alíneas a e b, da Lei Orgânica deste Tribunal, deverá ser fixada a responsabilidade solidária do agente público que praticou os atos irregulares e do terceiro que, como contratante ou parte interessada na prática do mesmo ato, de qualquer modo haja concorrido para o cometimento do dano apurado.
47.	Desse modo, não prosperam as alegações oferecidas, neste ponto.
48.	Relativamente à alegação de prescrição dos atos atinentes a esta TCE, cumpre rememorar que as ações de reparação de dano ao patrimônio público são imprescritíveis, nos termos do entendimento já sumulado por este Tribunal (Súmula 282) , a seguir reproduzido:
"As ações de ressarcimento movidas pelo Estado contra os agentes causadores de danos ao erário são imprescritíveis."
49.	No que diz respeito à possibilidade de apenação aos envolvidos, nos termos do entendimento firmado por meio do Acórdão 1441/2016-TCU-Plenário, em sede do Incidente de Uniformização de Jurisprudência, deve ser observado o prazo prescricional de dez anos disposto no art. 205 do Código Civil (subitem 9.1.1 do Acórdao) . Ademais, o ato que ordenar a citação, a audiência ou oitiva da parte interrompe a prescrição de que trata o subitem 9.1.1, nos termos do art. 202, inciso I, do Código Civil (subitem 9.1.3 do julgado) . 
50.	A SecexDefesa assere, na instrução reproduzida no Relatório antecedente, o seguinte:
"86.	Como as citações em análise deram-se no segundo semestre de 2016, estarão potencialmente prescritos, para fins da apenação com multa, todos os fatos anteriores ao segundo semestre de 2006; ainda assim, se nesse ínterim inexistir nenhum ato ou fato do responsável ou do Tribunal apto a suspender a contagem do prazo prescricional".
51.	Como a unidade instrutiva não prestou informações detalhadas sobre as datas em questão, vale assinalar que o marco temporal para efeito de contagem do prazo prescricional deve ser a data do Acórdão 1058/2016-TCU-Plenário (04/05/2016) , mediante o qual esta Corte conheceu da Representação em apenso, e, com base o art. 47 da Lei n. 8.443/1992, determinou a conversão dos autos em Tomada de Contas Especial, para a realização das citações propostas pela unidade técnica (peça 1) .
52.	Tendo em vista que, de conformidade com as tabelas do item 17 do Relatório antecedente, as datas ali indicadas são posteriores a 04/05/2006 (janeiro de 2008 a maio de 2010) , não houve a ocorrência da prescrição da pretensão punitiva, no caso em comento.
53.	No que concerne à suposta ausência do contraditório e ampla defesa, aventada pela Fundação Trompowsky, assiste razão à SecexDefesa, quando assinala que as citações constituem oportunidade para que os responsáveis possam se desincumbir de esclarecer e/ou justificar as ocorrências que lhe são atribuídas. Consoante enfatiza a unidade instrutiva, além da oportunidade de apresentar alegações de defesa suficientes e bastantes, foram atendidas várias solicitações de vistas aos autos, bem como de prorrogação de prazo.
54.	Pelo exposto, os envolvidos não aproveitaram as oportunidades que lhes foram disponibilizadas para trazer elementos que pudessem desconstituir os motivos pelos quais foram citados, alegando, somente, a execução dos projetos e estudos no âmbito dos contratos assinalados.
55.	Assim sendo, não vejo como prosperar as alegações de cerceamento dos direitos de defesa ora ofertados.
56.	Quanto aos demais argumentos oferecidos pelas Fundações Bio-Rio e Trompowsky, não tenho reparos às conclusões da SecexDefesa, as quais acolho como razões de decidir.
VII
57.	No que diz respeito aos Srs. Paulo Roberto Dias Morales e Washington Luiz de Paula, a instrução técnica também fez análise conjunta dos argumentos oferecidos e concluiu que não foram afastadas as irregularidades atribuídas a esses agentes. 
58.	Importa mencionar, quanto ao Sr. Paulo Roberto Dias Morales, que a sua citação contemplou a necessidade de apresentar alegações de defesa por ter atestado as Notas Fiscais 242, 280, 469, 470, 16155, 16423, 16558, 16715, 16716, 16717, 16883, 16872, 614 e 615, no bojo da execução dos serviços dos quatro Contratos arguidos nestes autos, 23/2007, 26/2007, 36/2008 e 46/2008, sem a demonstração da realização efetiva dos produtos e serviços pelas Fundações contratadas (peça 61, p. 7-12) .
59.	O responsável argumentou que a resposta da comunicação processual já tinha sido encaminhada ao TCU em meados de abril de 2016 (peça 169) .
60.	De fato, aos autos do TC Processo 031.304/2010-9, em apenso, foram anexadas as explicações do responsável sobre a execução dos planos de trabalho 30.001.07.01.67.01 e 30.001.08.01.52.01, com o objetivo precípuo de anular ou tornar sem efeito as constatações do TCU, resultantes da fiscalização objeto do TC Processo 022.244/2010-7 (peça 63 do aludido TC) .
61.	As alegações encaminhadas pelo Sr. Paulo Roberto Dias Morales não se prestaram a elidir de forma objetiva o motivo da citação (atesto indevido das notas fiscais no bojo da execução dos Contratos 23/2007, 26/2007, 36/2008 e 46/2008) , mas se referiram, de forma genérica, a alegações relacionadas às condutas impugnadas na Representação que originou esta TCE (TC-Processo 031.304/2010-9) , além de argumentos relativos ao Relatório da Auditoria do TC-Processo 022.244/2010-7.
62.	No que diz respeito ao Sr. Washington Luiz de Paula, sua citação se baseou no atesto indevido nas Notas Fiscais 242, 280 (peça 49, p. 18 e 22) , 16155, 16423, 16558, 16715, 16716, 16717 e 16883 (peça 51, p. 27, 31, 35, 40, 45, 49 e 53) , atinentes aos Contratos 23/2007 e 26/2007, sem a comprovação da efetiva realização dos produtos e serviços pelas entidades contratadas (peça 61, p. 7-12) .
63.	A defesa do responsável se centrou na menção à estrutura da Assessoria 7 do DEC, que não lhe conferia a competência de fiscalizar os aludidos contratos, não havendo contribuição de sua parte na caracterização do dano atinente a esta TCE. 
64.	Concluiu o defendente que responsabilizar solidariamente apenas os Srs. José Rosalvo Leitão de Almeida, Washington Luiz de Paula, Paulo Roberto Dias Morales e as Fundações Roberto Trompowsky Leitão de Almeida e Bio-Rio nas dívidas do TC Processo 013.550/2016-0 seria uma afronta aos princípios constitucionais da imparcialidade, impessoalidade, julgamento objetivo e legalidade, na busca da verdade real e aplicação da justiça plena (peça 167, p. 6) .
65.	Como consta detalhadamente dos itens 103 a 131 da instrução parcialmente reproduzida no Relatório antecedente, a unidade instrutiva trouxe a estes autos as análises empreendidas quanto aos argumentos apresentados pelo Sr. Paulo Roberto Dias Morales no TC-Processo 031.304/2010-9, em apenso, sendo rememorada a sua defesa, no sentido de que: em razão do longo tempo transcorrido desde as ocorrências impugnadas, desconhecia os procedimentos administrativos efetivados à época; superiores hierárquicos davam ordens para a execução dos trabalhos; a participação dele nos fatos era assinar a requisição inicial para dar start no processo de contratação; parte dos trabalhos foram elaborados por intermédio da contratação da Dra. Denise Schaan, pesquisadora da UFPA.
66.	Como se verifica, as justificativas constantes da Representação em apenso não se prestam a esclarecer os fatos atribuídos ao Sr. Paulo Roberto Dias Morales, neste feito.
67.	Como relembra a Secex, os argumentos oferecidos na Representação em apenso apresentaram-se de ordem genérica e em momento algum justificaram as assinaturas do responsável no verso das notas fiscais pelas quais fora intimado a apresentar alegações de defesa, neste feito.
68.	No que concerne à execução dos projetos de salvamento arqueológico e levantamento florestais BR - 163/PA por intermédio da contratação da Dra. Denise Schaan, pesquisadora da UFPA, restou esclarecido que os aludidos trabalhos foram executados noutras circunstâncias, por força de ajustes distintos com o Dnit. A negativa de participação da Dra. Denise Schaan, nos projetos impugnados, restou devidamente elucidada mediante diligência desta unidade técnica àquela Universidade, que desmentiu a suposta colaboração (peça 33, p. 3 e peça 60, p. 3, ambas do TC Processo 031.304/2010-9) .
69.	Noutra parte da defesa, o responsável buscou atacar pontos que transcreveu do relatório de auditoria objeto do TC Processo 022.244/2010-7, enfatizando a tese da execução dos serviços; da ausência de provas no tocante ao IPM instaurado; da existência de atestado sobre a execução dos serviços pelas fundações; da participação da Dra. Denise Schaan na realização dos trabalhos.
70.	Os argumentos sobre a realização dos serviços, ausência de provas e participação da referida profissional já foram debatidos nesta Proposta de Deliberação (itens 20/35) , não havendo motivos para retomar a discussão, neste ponto, cabendo ressaltar que as citações encaminhadas decorreram de apuração da equipe de auditoria mediante verificações no IME, DEC, Dnit, diligências ao Ministério Público Militar e Conselho Regional de Arquitetura e Engenharia do Rio de Janeiro, efetuando-se circularização de informações. 
71.	Deve-se atentar que os fatos aqui apurados, atestos indevidos de várias notas fiscais, inserem-se num contexto maior de ocorrência de fraudes sistemáticas e generalizadas, capitaneadas pelo Cel. Paulo Roberto Dias Morales e Major Washington Luiz de Paula, no repasse de recursos do Dnit ao IME e, posteriormente, do Dnit ao DEC, no período de 2003 a 2010, conforme achados constantes do TC-Processo 022.244/2010-7. 
72.	As constatações do Inquérito Policial Militar instaurado pelo Departamento de Ciência e Tecnologia - DCT, por meio da Portaria 25/DCT, de 13/5/2010, resultaram na percepção de que o esquema de desvios iniciou-se no IME, por meio da atuação dolosa do Cel. Paulo Roberto Dias Morales e do Major Washington Luiz de Paula, responsáveis pela gestão dos convênios firmados entre o Dnit e o IME, posteriormente assumidos pelo DEC (peça 597, p. 16-18 do Processo 008.457/2015-8) .
73.	Além disso, restaram demonstrados indícios contundentes de locupletamento do responsável, consoantes trechos abaixo transcritos da denúncia oferecida pelo MPM, que servem para a avaliação dos antecedentes do militar, (peça 597, p. 16-18 do Processo 008.457/2015-8) :
"O Cel Dias também apresentou movimentação bancária incompatível com sua condição econômica, pois os vencimentos brutos anuais relativos a seu posto na atualidade não ultrapassam R$ 150.000,00 (cento e cinquenta mil reais) , porém movimentou no período de 2004 a 2006 respectivamente R$ 371.909,60 (trezentos e setenta e um reais, novecentos e nove reais, sessenta centavos) , R$ 406.955,65 (quatrocentos e seis mil, novecentos e cinquenta e cinco reais, sessenta e cinco centavos) e R$ 453.420,28 (quatrocentos e cinquenta e três mil, quatrocentos e vinte reais, vinte e oito centavos) ."
74.	Em síntese, o conjunto probatório e o contexto em que se deram as irregularidades revelam que o gestor, Cel. Dias Morales, tinha pleno conhecimento de todos os aspectos envolvidos nas obras da BR/163 - mesmo porque atuava na coordenação dos Convênios Dnit/IME e depois nos Planos de Trabalho Dnit/DEC desde 2002.
75.	Por fim, quanto à alegação de desconhecimento das normas pertinentes e cumprimento de ordens superiores, rememoro trecho da Proposta de Deliberação que proferi nos autos do TC-Processo 008.450/2015-3 (Acórdão 1012/2018-TCU-Plenário Sigiloso) :
"165.	Conforme ponderei no Voto condutor do Acórdão 3037/2015-TCU-Plenário, prolatado nos autos do TC-Processo 018.852/2013-0, que cuidou de Tomada de Contas Especial instaurada em razão de irregularidades em pagamentos efetuados pela Diretoria de Engenharia da Aeronáutica à empresa CEFA-3 Comércio e Representação de Serviços Ltda., a hierarquia e a disciplina, pilares da vida castrense, não podem justificar a prática de atos ilegais:
"60. De início, cumpre destacar que a hierarquia, ao lado da disciplina, foi erigida pelo art. 142 da Constituição Federal, como pilar de sustentação da caserna:
'Art. 142. As Forças Armadas, constituídas pela Marinha, pelo Exército e pela Aeronáutica, são instituições nacionais permanentes e regulares, organizadas com base na hierarquia e na disciplina, sob a autoridade suprema do Presidente da República, e destinam-se à defesa da Pátria, à garantia dos poderes constitucionais e, por iniciativa de qualquer destes, da lei e da ordem.' (grifo acrescido) 
61. Nada obstante, a hierarquia militar não pode ser supedâneo para a prática de atos ilegais, porquanto tal conduta subverteria, por completo, a noção de que as relações entre as pessoas, não só no âmbito das Organizações Militares, como também na Administração Pública e no seio da vida comum, devem ser regidas sob o estrito império da Lei.
62. É dizer, diante de uma situação em que confrontados o dever de hierarquia e a legalidade, como é exatamente o caso de que ora se cuida, seria imperiosa a opção por esta última, pois não existe ordem, tampouco disciplina quando se subverte a obediência à lei."
166. 	Nesse mesmo sentido, pronunciei-me no Voto que impulsionou o Acórdão 9392/2015-TCU-Segunda Câmara, prolatado nos autos do TC-Processo 022.326/2013-8, que cuidou de Tomada de Contas Especial para apurar a ocorrência de irregularidades na aquisição de material de informática e de expediente pelo Comando da Aeronáutica:
'14. De acordo com a SecexDefesa, a rigidez dos princípios da hierarquia e da disciplina militares, bem como a confiança no comando, contaram a favor do superior hierárquico, tendo determinado que os militares da comissão de recebimento apusessem suas assinaturas no documento a eles apresentado, sendo noticiado que os mencionados agentes teriam sido recebidos de maneira individual para assinar os termos de recebimento.
15. Com as vênias de estilo por divergir do entendimento exposto, creio que não se pode excluir a responsabilidade dos militares que compuseram a Comissão de Recebimento de Material e atestaram o recebimento de bens que não foram entregues, sob a alegação de cumprimento da hierarquia militar.
16. Este Tribunal já se deparou em outras oportunidades com situações semelhantes, cabendo trazer à colação parte do Voto que embasou o Acórdão 488/2010-TCU-Plenário, que tratou especificamente do tema:
'9. Quanto à alegação de obediência a ordens superiores, impende registrar que o Estatuto dos Militares, instituído pela Lei n. 6.880/1980, ao mesmo tempo em que dispõe que a hierarquia e a disciplina são a base institucional das Forças Armadas, estabelece taxativamente que 'Disciplina é a rigorosa observância e o acatamento integral das leis, regulamentos, normas e disposições que fundamentam o organismo militar e coordenam seu funcionamento regular e harmônico, traduzindo-se pelo perfeito cumprimento do dever por parte de todos e de cada um dos componentes desse organismo' (art. 14, § 2º, do Estatuto) . Além disso, exige-se no § 3º do referido dispositivo que 'A disciplina e o respeito à hierarquia devem ser mantidos em todas as circunstâncias da vida entre militares da ativa, da reserva remunerada e reformados'.
10. O Estatuto estabelece, ainda, ao tratar da Ética Militar, que os militares estão sujeitos a 'cumprir e fazer cumprir as leis, os regulamentos, as instituições e as ordens das autoridades competentes' (art. 28, inciso IV) . O acatamento e o cumprimento das leis do País, não somente as que dizem respeito diretamente à estrutura militar, constituem-se em base da disciplina e em manifestação da Ética Militar. Logo, não encontra guarida no ordenamento jurídico a alegada excludente de culpabilidade aventada pelo militar, [pois] o cego cumprimento de ordens não o exime da responsabilidade pela prática de atos manifestamente ilegais.
11. Este Tribunal já tratou da matéria em mais de uma oportunidade, ficando assente que a condição de militar não desobriga o cidadão uniformizado do cumprimento de outras obrigações contidas em lei e, em especial, no que se refere ao desempenho funcional, não o desobriga da estrita obediência ao princípio da legalidade da Administração Pública (Acórdão 2441/2007-TCU-Plenário) . Nenhuma represália pode sofrer o servidor que se recusar a cumprir ordem manifestamente ilegal, na medida em que o art. 41 da Lei n. 6.880/1980 delimita a estreita relação de convivência entre os oficiais que ordenam e aqueles que obedecem, já que 'Cabe ao militar a responsabilidade integral pelas decisões que tomar, pelas ordens que emitir e pelos atos que praticar'. Portanto, a responsabilização engloba as ações do emitente da ordem e do praticante da ação (Acórdão 28/1998-TCU-Plenário) '. (grifo acrescido) "
76.	Se desconhecia tal preceito e decidiu cumprir a ordem superior, isso o torna responsável,  - porquanto como Chefe da Assessoria do DEC deveria conhecer a Lei 8.666/1993, especialmente no tocante à ausência de respaldo legal para assinatura de notas fiscais sem a correspondente prestação de serviços.
77.	Quanto à defesa do Sr. Washington Luiz de Paula, o responsável alegou principalmente que não lhe competia fiscalizar os aludidos contratos e que a imputação de responsabilidade deveria abarcar outros agentes, em virtude da estrutura organizacional da Assessoria 7 do DEC.
78.	Como consta dos itens 118-131 da instrução da SecexDefesa, as alegações de defesa não lograram elidir as ocorrências que foram atribuídas a esse agente - atesto indevido de notas fiscais, cuja realização dos serviços não restou comprovada da parte das entidades beneficiadas com os recursos públicos.
79.	A análise feita para o caso do Cel. Dias Morales também pode ser aproveitada para a situação do Sr. Washington Luiz de Paula, uma vez que, como já dito antes, houve a percepção de que os fatos aqui apurados estavam inseridos num contexto maior de ocorrência de fraudes sistemáticas e generalizadas, capitaneadas pelo Major Washington Luiz de Paula e Cel. Paulo Roberto Dias Morales, no repasse de recursos do Dnit ao IME e posteriormente ao DEC, no período de 2003 a 2010, conforme Inquérito Policial Militar instaurado pelo Departamento de Ciência e Tecnologia - DCT, por meio da Portaria 25/DCT, de 13/5/2010. 
80.	Acrescente-se, para efeito de avaliação dos antecedentes do militar, que, de acordo com o IPM instaurado pelo DCT, o responsável movimentou, em sua conta bancária, valores incompatíveis economicamente com a situação financeira de um Capitão do Exército (R$ 367.639,77 em 2004; R$ 387.593,25 em 2005; e R$ 1.153.755,61 em 2006) , pois recebia, à época, vencimentos brutos anuais da ordem de R$ 105.000,00 (peça 597, p. 31-32 do Processo 008.457/2015-8) .
81.	Dessa forma, o conjunto probatório e o contexto em que se deram as irregularidades revelam que o gestor, Sr. Washington Luiz de Paula, tinha pleno conhecimento de todos os aspectos envolvidos nas obras da BR/163 - mesmo porque atuava na gestão dos Convênios Dnit/IME e depois nos Planos de Trabalho Dnit/DEC desde 2002.
82.	Por fim, o responsável alega que os débitos devem ser atribuídos a outros agentes, elencando alguns militares que deveriam integrar o polo passivo desta TCE. 
83.	Acerca de tal alegação, consoante é cediço, a solidariedade passiva é benefício do credor, sendo defeso, portanto, ao devedor invocá-la como meio de afastar a sua própria responsabilidade no evento danoso. Precedentes:  
Acórdão 1337/2017-TCU-Plenário (Relatora Ministra Ana Arraes) 
"Não há necessidade de chamamento, no processo de controle externo, de todos os corresponsáveis por débito perante o erário, uma vez que o instituto da solidariedade passiva é benefício conferido pelo legislador ordinário ao credor, que pode exigir de um ou de alguns dos devedores o pagamento da integralidade da dívida."
Acórdão 842/2017-TCU-Plenário (Relator Ministro Benjamin Zymler) 
"Nos processos de controle externo a solidariedade passiva é benefício do Estado-autor, a quem, na condição de credor, é facultado exigir de um ou de todos os devedores a integralidade da dívida (arts. 275, 282 e 283 do Código Civil) . Logo, o litisconsórcio necessário não configura direito subjetivo do responsável citado, não havendo que se falar em prejuízo processual e aos interesses do recorrente por ele permanecer isoladamente no polo passivo do processo." (grifo acrescido) 
Acórdão 3320/2015-TCU-Plenário (Relator Ministro José Múcio Monteiro) 
"A ausência de um possível responsável solidário no polo passivo não obriga o retorno dos autos para nova citação dos responsáveis, uma vez que o instituto da solidariedade passiva é benefício conferido pelo legislador ordinário ao credor, que pode exigir de um ou de alguns dos devedores, parcial ou totalmente, o pagamento da integralidade da dívida, bem como renunciar à solidariedade em favor de um, de alguns ou de todos os devedores, sem prejuízo do direito do devedor que satisfaz a dívida por inteiro de exigir de cada um dos codevedores a sua quota."
84.	Em que pesem tais deliberações, importa destacar que, neste feito, foi providenciada a citação de outros integrantes da Assessoria do DEC, havendo sido apresentadas as devidas alegações de defesa por parte de cada envolvido.
85.	À vista de todas as considerações e contexto exposto, acolho a proposta da SecexDefesa, quanto à rejeição das alegações de defesa apresentadas pelos Srs. Paulo Roberto Dias Morales e Washington Luiz de Paula, com a correspondente condenação ao pagamento dos débitos quantificados e à aplicação da multa prevista no art. 57 da Lei 8.443/1992. 
VIII
86.	Quanto aos Srs. José Rosalvo Leitão de Almeida, Fernando Silva Saldanha de Menezes e Juan Carlos Ramos Perez, a unidade indica, de igual sorte, que fez análise conjunta, uma vez que as razões oferecidas pelos envolvidos seriam praticamente idênticas.
87.	No que concerne ao Sr. José Rosalvo Leitão de Almeida, esse agente foi citado pelo montante dos débitos apurados no bojo da execução dos Contratos 23/2007, 26/2007, 36/2008 e 46/2008, objeto de análise nesta TCE (peça 61, p. 7-12) , considerando o encaminhamento indevido ao Dnit de produtos elaborados pela UFPA como se tivessem sido provenientes da Fundação Trompowsky e da Fundação Bio-Rio.
88.	O responsável, de forma semelhante ao Sr. Paulo Roberto Dias Morales, apresenta aqui argumentos para refutar as constatações da Representação original, alegando que, conforme pronunciamento técnico do DEC, contrariamente ao entendimento deste Tribunal, os objetos dos contratos firmados entre DEC e as aludidas Fundações (23/2007, 26/2007, 36/2008 e 46/2008) são diferentes entre si. Segundo o defendente, os Contratos 36/2008 e 46/2008 complementam os Contratos 23/2007 e 26/2007, não podendo ser imputada qualquer responsabilidade no sentido de duplicidade dos produtos contratados. 
89.	Para o responsável, a Representação que embasou esta TCE trouxe considerações sobre a suposta inexecução contratual, inicialmente, embasada na duplicidade contratual, na qual os contratos de 2008 seriam iguais aos de 2007. De acordo com o citado, houve "uma ilação dos auditores do TCU, pois o Estudo Técnico do DEC comprovou que os contratos de 2008 são oriundos de Planos de Trabalho distintos dos de 2007". 
90.	Acerca dos Srs. Fernando Silva Saldanha de Menezes e Juan Carlos Ramos Perez, as citações se deram em razão de atestos indevidos nos versos de várias notas Fiscais, declarando indevidamente que estudos e serviços teriam sido executados pelas Fundações beneficiadas, quando, em verdade, foram efetivados pela Universidade Federal do Pará e pela empresa Maia Melo Engenharia Ltda. (peça 61, p. 7-12) . 
91.	O Sr. Fernando Silva Saldanha de Menezes foi instado a se pronunciar em relação às Notas Fiscais 17364 e 847, e o Sr. Juan Carlos Ramos Perez, relativamente às Notas Fiscais 469 e 470.
92.	Como verificado, as defesas dos arrolados foram praticamente as mesmas e não ofereceram alegações acerca do motivo das citações - atestos indevidos de notas fiscais - mas tentaram demonstrar a distinção existente entre os Contratos 23/2007, 26/2007, 36/2008 e 46/2008, com base nos pronunciamentos do DEC, antes mencionado, de forma semelhante às alegações oferecidas pelo Sr. José Rosalvo Leitão de Almeida.
93.	A questão da falta de identidade entre os instrumentos contratuais impugnados neste feito e consequente quantificação de débitos oriundos por pagamentos irregulares já foi objeto de discussão nesta Proposta de Deliberação (itens 20/35) , restando devidamente refutada a tese defendida pelos envolvidos de que os objetos ajustados seriam complementares.
94.	Como já dito alhures, o processo de apuração da equipe de auditoria envolveu verificações no IME, DEC, Dnit, diligências ao Ministério Público Militar e Conselho Regional de Arquitetura e Engenharia do Rio de Janeiro, efetuando-se circularização de informações. Além disso, o trabalho demandou análise e verificações de toda a documentação disponibilizada pelas aludidas instituições, materializando assim a prova de dano ao erário, mediante confronto dos dados disponíveis. 
95.	Pelo exposto, devem ser rejeitadas as alegações de defesa oferecidas, com a condenação dos responsáveis aos débitos quantificados e à multa do art. 57 da Lei Orgânica deste Tribunal. 
IX
96.	O Sr. Sérgio Carvalho Fernandes foi citado pela conduta de atestar as Notas Fiscais 17455, 17979, 16872, 17225, 17364, 614, 615, 806, 807 e 847, no bojo da execução dos Contratos 26/2007-DEC, 36/2008-DEC e 46/2008-DEC, à míngua da efetiva realização dos produtos e serviços contratados (peça 61, p. 7-12) .
97.	O responsável aduziu que a ele competia somente a operação dos sistemas Siasg/Siconv, de perfil "Confirma Medição/Conferência", efetuando registros das medições atestadas tecnicamente pelos responsáveis técnicos do Centran; ou seja, não tinha atribuição de atestar se os serviços atendiam plenamente as exigências técnicas do DEC, o que seria responsabilidade dos oficiais superiores engenheiros, Cel. Waldir Sandoval Góes ou o Major Fernando Silva Saldanha de Menezes, a depender do projeto. 
98.	O defendente também menciona que inexistiu circunstância que lhe exigisse conduta diversa, requisito determinante tanto na doutrina quanto na jurisprudência do STM (STM - AP: 00000253320147030103 RS, Relator: Fernando Sérgio Galvão, Data de Julgamento: 29/09/2015) .
99.	A unidade instrutiva entende que as alegações de defesa encaminhadas pelo Sr. Sérgio Carvalho Fernandes merecem ser acatadas, aos seguintes fundamentos (v. item 154 da instrução contida no Relatório precedente) :
	"Sua qualificação - economista - não lhe proporcionava, de certa forma, conhecimentos técnicos de engenharia que o habilitassem atestar a conformidade dos projetos de engenharia que eram entregues pelas fundações. Na mesma direção, o posto de capitão não lhe permitia espaço para contestar decisões tomadas por outros militares envolvidos que, além de superiores hierárquicos, ostentavam habilitação técnica de engenheiros para o mister. Ademais, a exemplo do Senhor Waldir Sandoval Goes, a nomeação do aludido responsável ao final de 2009, ao termino do período em que ocorreram as fraudes (2003-2010) , serviu igualmente como evidência de que o responsável não tinha conhecimento das irregularidades nem se beneficiava delas, razão pela qual não podia responder pelos fatos inquinados. Diante disso, entende-se que o Tribunal deva acolher suas alegações de defesa, julgar-lhe regulares as contas, expedindo-se-lhe quitação plena".
100.	Compulsando as alegações de defesa do aludido responsável, constato que, de fato, foi publicada a nomeação do militar, a contar de 06/10/2009, como fiscal substituto de alguns contratos, entre eles, o de n. 26/2007, um dos instrumentos questionados neste feito, sendo determinado o devido cadastramento pelo Setor Financeiro nos Sistemas Siasg/Sicon com o Perfil "Confirma Medição/Conferência" (peça 134, p. 28) , corroborando o alegado pelo citado.
101.	Nada obstante, verifico, também, a publicação da nomeação desse militar para o cargo de Fiscal de Contratos, em data anterior, em 17/12/2008, a contar de 1º/12/2008 (p. 23) , relativamente a outro contrato objeto desta TCE, o de n. 36/2008.  Ou seja, desde dezembro de 2008 - e não final de 2009, como consta da instrução técnica - esse responsável já atuava como fiscal dos contratos do DEC. 
102.	Embora a alegação por ele formulada no sentido de haver cumprido ordens superiores não mereça prosperar, pois devidamente refutada no caso do Sr. Paulo Roberto Dias Morales, conforme os itens 75 e 76 acima, creio que a natureza da função exercida pelo Sr. Sérgio Carvalho Fernandes - manejo dos sistemas, após os devidos atestos - basta para atenuar sua responsabilidade na situação em comento, eximindo-o do débito que lhe foi inicialmente atribuído.
103.	Não vislumbro também espaço para julgamento pela irregularidade, cabendo julgar suas contas regulares com ressalva, dando-se-lhe quitação.
X
104.	No que concerne ao Sr. Waldir Sandoval Góes, engenheiro, esse responsável foi citado em relação ao atesto irregular nas Notas Fiscais 17455, 17979, 17225, 806 e 807 (peças 139, 162 e 163, respectivamente) . Embora a SecexDefesa aponte que as alegações não agregaram fatos novos aos autos, faz as seguintes ponderações (v. item 153 da instrução reproduzida no Relatório antecedente) :
	"Conforme alegado pelo Sr. Sérgio Carvalho Fernandes, o Sr. Waldir Sandoval Goes foi designado para a função ao final de 2009 em razão do afastamento do Cel. Paulo Roberto Dias Morales. Como o sistema de fraudes existia desde 2003, é provável e justificável que o novo gestor desse andamento aos diversos contratos em execução sem se aperceber de imediato do sistema de fraudes anteriormente implementado. Dessa forma, não restou evidenciada a culpabilidade do citado agente diante da inexigibilidade de conduta diversa advinda da presunção de boa-fé existente nos contratos em execução. Não se apresentou como passível de censura a conduta do gestor em chancelar como executados os projetos apresentados, conforme as disposições contratuais, diante do desconhecimento do sistema de fraudes que imperava desde 2003 e da falta de ciência dos projetos semelhantes que já existiam no Dnit. Portanto, conclui-se que o Tribunal deva acolher suas alegações de defesa, julgar-lhes regulares as contas, emitindo-se-lhe a correspondente quitação plena".
105.	Em que pesem as considerações expostas pela unidade instrutiva, entendo que a situação ora apreciada não deve comportar a solução mencionada, pois, diferentemente da situação do Sr. Sérgio Carvalho Fernandes, que atuava com a atualização dos sistemas informatizados dos contratos, o Sr. Waldir Sandoval Góes era o responsável técnico pelos atestos nos documentos fiscais. Tal constatação pode ser corroborada pelo teor das alegações de defesa do próprio Sr. Sérgio, que indicava a sua atuação somente a partir do atesto pelo Coronel Waldir Sandoval Góes ou pelo Major Fernando Silva Saldanha de Menezes.
106.	As alegações de defesa pelo Sr. Waldir Sandoval Góes, à peça 163, sequer apresentam nexo com os motivos que fundamentaram a citação, limitando-se a insistir na tese da execução dos objetos contratados mediante os instrumentos assinalados neste feito. Como já fartamente debatido anteriormente, tal tese restou superada, com o convencimento acerca do efetivo dano ao erário (itens 21/35 anteriores) .
107.	Aqui, vale mencionar, não há questionamentos sobre eventuais desatendimentos a especificações técnicas dos objetos contratados, as quais poderiam se relacionar à formação acadêmica do defendente, que é engenheiro. A exigência que se esperaria de sua conduta era de menor complexidade, atinente à verificação da efetiva prestação dos serviços, preliminarmente ao atesto nos documentos fiscais, nos termos da Lei 4.320/1964, o que, pelo visto, não foi observado pelo responsável, e acabou por gerar pagamentos irregulares.
108.	Pelas razões ora expostas, com as vênias de estilo, não vislumbro fatores atenuantes à situação concernente ao Sr. Waldir Sandoval Góes, motivo pelo qual entendo que suas contas devem ser julgadas irregulares, com a sua condenação ao ressarcimento do débito quantificado e à multa do art. 57 da Lei 8.443/1992.
XI
109.	Resta deliberar, ainda, sobre as propostas de penas mais gravosas relativamente aos Srs. Paulo Roberto Dias Morales e Washington Luiz de Paula, assim como às Fundações Bio-Rio e Trompowsky, à vista das constatações referidas nestes autos.
110.	Sobre os Paulo Roberto Dias Morales e Washington Luiz de Paula, são propostas penas de inabilitação para o exercício de cargo em comissão ou função de confiança, com base no art. 60 da Lei 8.443/1992. 
111.	Embora tais responsáveis constem no rol de várias outras TCEs instauradas pelo Instituto Militar de Engenharia - IME, nas quais foi apreciada a possibilidade de inabilitá-los, cumpre repisar a importância da sua atuação na geração dos débitos quantificados neste feito, assim como o contexto relacionado a todas as irregularidades apuradas no IME.
112.	A esse respeito, reproduzo, por esclarecedoras, as seguintes considerações do Voto que amparou o Acórdão 93/2019-TCU-Plenário, da relatoria da Ministra Ana Arraes:
"28. Essa última medida [inabilitação da responsável] foi adotada no TC Processo 004.674/2017-0 e considerou o prazo máximo estabelecido na norma (oito anos) . Na oportunidade da apreciação daquele processo, considerei desaconselhável outra condenação da mesma natureza no bojo de cada uma das outras 26 TCEs autuadas.
29. No entanto, recebi pertinentes ponderações do ministro Walton Alencar e, como a jurisprudência deste Tribunal (Acórdão 1704/2017-TCU-Plenário, relator o ministro-substituto Augusto Sherman Cavalcante, a título ilustrativo) admite nova aplicação dessa penalidade ao mesmo responsável por atos distintos, com o cumprimento de forma sucessiva e limitado ao prazo máximo fixado na Lei 8.443/1992, consoante os entendimentos firmados por meio dos Acórdão 348/2016-TCU-Plenário (relatores os ministros Walton Alencar Rodrigues e Vital do Rêgo, respectivamente) , com as modificações feitas pelo recente Acórdão 2702/2018-TCU-Plenário (relator o ministro Bruno Dantas) , proponho aplicar a penalidade de inabilitação à [ex-chefe da Unidade de Orçamento e Finanças da PRPPG] também individualmente no processo que ora apresento. O intuito dessa medida é conferir maior segurança à manutenção da penalidade".
113.	Desse modo, à vista das apurações neste feito, acolho a proposta de aplicação aos casos dos Srs. Paulo Roberto Dias Morales e Washington Luiz de Paula da pena do art. 60 da LO/TCU pelo prazo de oito anos.
114.	Ainda sobre tais agentes, vale assinalar, de acordo com a SecexDefesa, que o acompanhamento processual do Superior Tribunal Militar revela a tramitação de processos penal militar para apuração de fatos conexos aos tratados nos presentes autos, envolvendo os Srs. Washington Luiz de Paula e Paulo Roberto Dias Morales. Dadas as circunstâncias de certeza de autoria e materialidade, há medidas cautelares de indisponibilidade dos bens de ambos responsáveis (Procedimento Ordinário 0000196-80.2010.7.01.0201 e Ação Penal Originária 97-56.2013.7.00.0000 - DF, ambos sem transito em julgado) .
115.	Além dos aludidos processos de natureza criminal na Justiça Militar da União, constata-se tramitação, na Justiça Federal do Rio de Janeiro, das ações de natureza cívil 0013684-37.2011.4.02.5101 (Ação Cautelar Inominada) e 0013683-52.2011.4.02.5101 (Ação Civil de Improbidade Administrativa) , em nome dos Srs. Paulo Roberto Dias Morales e Washington Luiz de Paula, bem como do processo 0011952-50.2013.4.02.5101 (Ação Civil de Improbidade Administrativa) envolvendo apenas o Sr. Paulo Roberto Dias Morales.
116.	Sobre os impactos destas ações no presente feito, eventual sentença absolutória pelo Poder Judiciário não elide por si só os débitos apurados nestes autos. Isso porque o princípio da independência das instâncias estabelece, conforme positivado no art. 935 do Código Civil, que em apenas dois casos há repercussão da decisão penal no âmbito civil e administrativo, quais sejam a inexistência do fato ou a negativa da autoria.
117.	No que concerne às entidades beneficiadas com os recursos públicos, Fundações Bio-Rio e Trompowsky, à vista de todo o apurado e constatado, acolho a proposição de declaração de inidoneidade para participar de licitações na Administração Pública Federal, com fundamento no artigo 46 da Lei Orgânica do TCU e na jurisprudência consolidada desta Corte.
118.	De igual sorte, deve ser acolhida a proposição de requerimento, com base no art. 61 da Lei 8.443/1992, à AGU, por intermédio do MP/TCU, de adoção das medidas necessárias ao arresto dos bens das aludidas Fundações, dada a materialidade dos valores envolvidos.
119.	Tal providência se faz necessária, como bem aponta a unidade instrutiva, independentemente da comprovação de atos ilícitos das fundações para dificultar ou impossibilitar o ressarcimento, conforme entendimento do STF (MS 34.446 MC/DF) :
"43. Corrobora esse raciocínio a compreensão de que o risco de inviabilização do ressarcimento ao erário, ínsito à previsão do art. 44, § 2º, da Lei 8.443/1992, não exige prova de que a pessoa sob fiscalização do Tribunal de Contas da União esteja efetivamente praticando atos de desbaratamento patrimonial. Exigir prova nesse sentido esvaziaria a medida em tela, pois, até a colheita de elementos comprobatórios da prática de atos de dissipação do patrimônio, este já estaria parcial ou totalmente comprometido, de molde a prejudicar a consecução do objetivo do dispositivo em comento, qual seja, o de preservar a utilidade de futuros pronunciamentos do TCU."
120.	Além disso, no caso específico da Fundação Bio-Rio, a SecexDefesa noticia o seguinte:
	a) o Ministério Público do Estado do Rio de Janeiro (MPRJ) apontou vários fatos que militam contra a higidez da gestão daquela fundação - https://www.mprj.mp.br/home/-/detalhe-noticia/visualizar/8601, conforme acesso em 06/03/2018;
	b) em 12/04/2017, ocorreu o afastamento cautelar de quatro administradores da Fundação Bio-Rio, acusados de descumprirem regras estatutárias e de cometerem irregularidades nos registros contábeis da Fundação;
	c) as contas bancárias da fundação foram bloqueadas, assim como foi determinada a indisponibilidade de bens do seu acervo patrimonial;
	d) as contas da Fundação Bio-Rio referentes aos exercícios financeiros de 2004 a 2014 foram reprovadas pelo Ministério Público, sendo que nas últimas contas submetidas à análise, a Contadoria do MPRJ concluiu pela sua desaprovação, em decorrência, entre outras razões, da impossibilidade de se verificar integralmente a destinação da receita da entidade;
	e) o MPRJ apurou simulação na venda de dois automóveis da Bio-Rio, com transferência dos veículos de forma irregular.
121.	Portanto, com base nos dados do item 100 da instrução da SecexDefesa, a requisição à Advocacia-Geral da União, por intermédio do Ministério Público junto ao TCU, da adoção de medidas necessárias ao arresto de bens das fundações Bio-Rio e Trompowsky, deve abranger bens considerados suficientes para garantir o integral ressarcimento dos débitos imputados a cada Fundação, conforme discriminado abaixo:
	Contrato 
	Fundação 
	Valor (R$) 
	Data 

	23/2007
	Trompowsky
	2.848.109,33
	13/12/2007

	26/2007 
	Bio-Rio 
	2.547.683,40
	17/12/2007 

	36/2008 
	Bio-Rio 
	1.841.881,45 
	4/5/2009 

	46/2008 
	Trompowsky 
	1.196.118,21 
	11/5/2009 

XII
122.	Ante todo o exposto, acolho as propostas indicadas no item 17 do Relatório precedente, com os ajustes correspondentes às situações dos Srs. Sérgio Carvalho Fernandes e Waldir Sandoval Góes, conforme analisado nos itens 96 a 108 anteriores.
	Nessas condições, voto por que seja adotado o Acórdão que ora submeto a este Colegiado. 
	
			T.C.U., Sala das Sessões, em 27 de março de 2019. 
MARCOS BEMQUERER COSTA
Relator